ACORDAO-COMPLETO-2357847

ACÓRDÃO 2593/2020 ATA 37/2020 - PLENÁRIO

VISTOS, relatados e discutidos estes autos de auditoria do Fiscobras 2017 realizada pela Seinfra RodoviaAviação nas obras de adequação de capacidade (duplicação, alargamento, melhorias etc.) na BR-135/MA - Subtrecho: Estiva (Estreito dos Mosquitos) - Entr. BR 402 (Bacabeira) , segmento km 25,0 ao km 51,3, com extensão de 26,3 km,
ACORDAM os Ministros do Tribunal de Contas da União, reunidos em sessão de Plenário, ante as razões expostas pelo Relator, em:
9.1 converter estes autos em Tomada de Contas Especial, com fundamento no art. 252 do Regimento Interno do TCU, em face das irregularidades verificadas nas obras de adequação da BR135/MA - km 25,0 ao km 51,3 - Contrato 15.Processo 000620/2012-00, firmado entre o Departamento Nacional de Infraestrutura de Transportes - DNIT e o consórcio Serveng/Aterpa M. Martins, especialmente em virtude da degradação precoce do pavimento e da presença de excessivas depressões no sentido longitudinal da rodovia, sem que tenha sido efetivada a tempestiva correção desses defeitos, nos termos do art. 69 da Lei 8.666/1993;
9.2 citar os responsáveis a seguir relacionados, com fundamento nos arts. 10, § 1º, e 12, incisos I e II, da Lei 8.443/1992, c/c o art. 202, incisos I e II, do RI/TCU, para que, no prazo de 15 (quinze) dias, apresentem alegações de defesa e/ou recolham aos cofres do Tesouro Nacional a quantia indicada, atualizadas monetariamente a partir da respectiva data até o efetivo recolhimento, abatendo-se, na oportunidade, a quantia eventualmente ressarcida, na forma da legislação em vigor:
9.2.1 Irregularidade: Execução de serviços com qualidade deficiente - Capa do pavimento.
9.2.1.1 Responsáveis solidários: consórcio Serveng/Aterpa M. Martins (constituído pelas empresas Serveng Civilsan S/A-Empresas Associadas de Engenharia e Construtora Aterpa M. Martins S/A) e empresa Maia Melo Engenharia Ltda.
9.2.1.1.1 Quantificação do débito:
	VALOR ORIGINAL
	DATA DA OCORRÊNCIA

	R$ 12.032.547,32
	30/11/2011

9.2.2 Irregularidade: Execução de serviços com qualidade deficiente - Depressões no pavimento.
9.2.2.1 Responsáveis solidários: consórcio Serveng/Aterpa M. Martins (constituído pelas empresas Serveng Civilsan S/A-Empresas Associadas de Engenharia e Construtora Aterpa M. Martins S/A) e empresa Maia Melo Engenharia Ltda.
9.2.2.1.1 Quantificação do débito:
	VALOR ORIGINAL
	DATA DA OCORRÊNCIA

	R$ 432.275,20
	30/11/2011

9.3 autorizar a realização das diligências e inspeções, com fundamento no §1º do art. 157 do Regimento Interno do TCU, no âmbito do processo de Tomada de Contas Especial a ser autuado, necessárias à apuração de possível valor adicional de dano ao erário a ser ressarcido;
9.4 recomendar ao Dnit, com fulcro no art. 250, III, do RI/TCU, que caso seja de seu interesse e oportunidade, tome de imediato as providências necessárias para a realização de novo procedimento licitatório com o intuito de sanar os defeitos remanescentes da obra realizada no trecho da BR-135 sob exame;
9.5 dar ciência desta deliberação ao DNIT e às empresas interessadas;
9.6 dar ciência desta deliberação ao Ministério da Infraestrutura, nos termos do art. 198, parágrafo único, do Regimento Interno.

Auditoria nas obras de adequação de capacidade (duplicação, alargamento, melhorias etc.) na BR-135/MA - Subtrecho: Estiva (Estreito dos Mosquitos) - Entr. BR 402 (Bacabeira), segmento km 25,0 ao km 51,3.

Sr. Presidente, Srs. Ministros, Sra. Procuradora-Geral, desde já adianto que concordo com a proposta apresentada pelo Relator no sentido de converter os presentes autos em tomada de contas especial, autorizar as diligências e inspeções necessárias, considerar as empresas componentes do consórcio Serveng/Aterpa M. Martins e a empresa supervisora Maia Melo Engenharia Ltda responsáveis pelo dano ao erário.
Entretanto, considero que temos em mãos a oportunidade de induzir o Dnit a realizar os reparos no trecho da BR-135 sob exame, a fim de que a população não seja penalizada com os defeitos existentes na rodovia.
Tendo em vista que a Unidade Técnica constatou, em consulta ao sistema Siac/Sisdnit, que o Dnit promoveu a rescisão do Contrato 15 0620/2012, em 30/4/2019 (peça 153) , considero que a autarquia encontra-se liberada, caso seja de seu interesse e oportunidade, para iniciar, de imediato, novo procedimento licitatório com o intuito de sanar os defeitos apresentados na obra do trecho da BR-135 sob exame. 
Assim, no intuito de proporcionar segurança à população que transita atualmente, de modo precário, no referido trecho, com a necessária qualidade de asfalto, julgo conveniente recomendar ao DNIT, com fulcro no art. 250, III, do RITCU, que tome as providências necessárias nesse sentido. 
	Desta forma, adiro à proposta do Relator, sugerindo o acréscimo do item 9.4 a seguir, renumerando para item 9.5 a proposta de dar ciência da deliberação ao DNIT e às empresas interessadas: 
"9.4 recomendar ao Dnit, com fulcro no art. 250, III, do RI/TCU, que caso seja de seu interesse e oportunidade, tome de imediato as providências necessárias para a realização de novo procedimento licitatório com o intuito de sanar os defeitos remanescentes da obra realizada no trecho da BR-135 sob exame"
TCU, Sala das Sessões Ministro Luciano Brandão Alves de Souza, em 22 de julho de 2020.
RAIMUNDO CARREIRO
Ministro

3.	Interessados: ATP Engenharia Ltda. (35.467.604/0001-27); Congresso Nacional (vinculador); Consórcio Serveng/Aterpa M. Martins (17.524.171/0001-12); Construtora Aterpa S/A (17.162.983/0001-65); Maia Melo Engenharia Ltda. (08.156.424/0001-51); Serveng Civilsan S/A Empresas Associadas de Engenharia (48.540.421/0001-31).

Ministro Vital do Rêgo.

13.1. Ministros presentes: José Mucio Monteiro (Presidente), Walton Alencar Rodrigues, Benjamin Zymler, Augusto Nardes, Aroldo Cedraz, Ana Arraes, Bruno Dantas e Vital do Rêgo (Revisor).
13.2. Ministros com voto vencido: Aroldo Cedraz, Bruno Dantas e Vital do Rêgo (Revisor).
13.3. Ministro que não participou da votação: Augusto Nardes.
13.4. Ministro-Substituto convocado: Augusto Sherman Cavalcanti (Relator).
13.5. Ministros-Substitutos presentes: Marcos Bemquerer Costa, André Luís de Carvalho e Weder de Oliveira.

AUGUSTO SHERMAN

Adoto, como relatório, excerto da instrução elaborada pela equipe de auditoria à peça 160 dos autos, anuída pelos dirigentes da Secretaria de Fiscalização de Infraestrutura Rodoviária e de Aviação Civil - SeinfraRodoviaAviação (peças 161 e 162) :
"INTRODUÇÃO
	Trata-se de auditoria relativa ao Fiscobras 2017 realizada por esta unidade técnica nas obras de adequação de capacidade (duplicação, alargamento, melhorias etc.) da BR-135/MA - Subtrecho: Estiva (Estreito dos Mosquitos) - Entr. BR 402 (Bacabeira) , segmento km 25,0 ao km 51,3, com extensão de 26,3 km.
2.	Nesta etapa processual, analisam-se as manifestações do DNIT, do Consórcio Serveng/Aterpa M. Martins (constituído pelas empresas Serveng Civilsan S/A-Empresas Associadas de Engenharia e Construtora Aterpa M. Martins S/A) , da empresa supervisora Maia Melo Engenharia Ltda e da empresa projetista ATP Assessoria Tec. Planejamento Ltda., apresentadas em resposta às oitivas determinadas no Despacho de 13/11/2017 do Relator, Ministro Substituto Augusto Sherman (peça 83) . 
HISTÓRICO
3.	Conforme o Relatório de Fiscalização 90/2017 (peça 78) , nos trabalhos de auditoria verificaram-se as seguintes irregularidades:
a)	Achado III.1 - Execução de serviços com qualidade deficiente - Capa do pavimento;
b)	Achado III.2 - Execução de serviços com qualidade deficiente - Depressões no pavimento.
4.	Os autos foram então encaminhados ao gabinete do Ministro Relator com a seguinte proposta de encaminhamento (peça 78, p. 27) :
Relatório de Fiscalização 90/2017 
 (...) 
134. Ante todo o exposto, submetem-se os autos à consideração superior propondo:
a) determinar, com fundamento no art. 250, inciso V, do Regimento Interno do TCU, a oitiva do DNIT, do Consórcio Serveng Civilsan/Aterpa M. Martins, da empresa supervisora Maia Melo Engenharia Ltda e da empresa projetista A.T.P. Assessoria Tec. Planejamento Ltda., para que, no prazo de quinze dias, apresentem manifestação para a ocorrência de degradação precoce no pavimento da BR 135/MA em desarmonia com o projeto executivo da obra, fato que culminou em um prejuízo estimado de R$ 11.061.196,98 (nov/2011) [Achado 3.1];
b) determinar, com fundamento no art. 250, inciso V, do Regimento Interno do TCU, a oitiva do DNIT, do Consórcio Serveng Civilsan/Aterpa M. Martins, da empresa supervisora Maia Melo Engenharia Ltda, para que, no prazo de quinze dias, apresentem manifestação para a ocorrência de desconforto ao rolamento, caracterizado por repetidas depressões no pavimento em desarmonia com o projeto executivo da obra, com o Manual de Projeto e Práticas Operacionais Para Segurança nas Rodovias (IPR 741) e com a Especificação de Serviço 031/2006/DNIT, fato que culminou em um prejuízo estimado de R$ 432.275,20 (nov/2011) [Achado 3.2].
5.	Após análise, o Ministro Relator referendou o trabalho desta unidade técnica e entendeu que as irregularidades também demandariam a eventual adoção de medida cautelar tendente a evitar o risco de ineficácia de futura decisão do TCU quanto à recomposição do dano identificado (peça 83) .
Despacho do Relator, Exmo. Ministro Substituto Augusto Sherman (peça 83) 
 (...) 
20. De qualquer forma, entendo pertinente seja realizada, como proposto, a oitiva dos diversos entes interessados a respeito da quantificação do dano sofrido pelo DNIT devido aos problemas aqui tratados, além dos outros pontos levantados no relatório de auditoria e neste despacho.
21. Além disso, a situação detectada parece-me demandar outras medidas. Chama a atenção de modo especial o fato de que a questão permanece sem deslinde. Os serviços de pavimentação foram prestados em 2014 e a rodovia nova segue defeituosa, menos eficiente e confortável do que deveria e, o que é mais grave, menos segura que uma rodovia similar mais antiga, bem construída.
22. Entendo pertinente, portanto, a adoção de todas as cautelas possíveis, para que, sem maiores prejuízos ao DNIT, a questão seja resolvida da forma a mais rápida e economicamente possível. Para tanto, também é preciso conhecer em detalhes a atual situação da questão, em especial obter informações sobre a solução de engenharia considerada apropriada para a correção das irregularidades, a existência ou não de plano de ação para tal correção e a possível apuração de responsabilidades das empresas envolvidas.
23. Além disso, a meu ver, afigura-se necessário avaliar a adoção de medida cautelar de retenção de saldo contratual, para que seja evitado o risco de ineficácia de futura decisão do TCU em relação à matéria. A cautelar, caso venha a ser adotada, se prestará a prevenir que seja realizado o completo pagamento dos serviços do consórcio. Assim, parece-me adequado, a princípio, que o valor equivalente ao prejuízo preliminarmente apurado pela unidade técnica (R$ 11.493.472,18, a preços de novembro de 2011) seja utilizado como base para a eventual cautelar de retenção pelo DNIT.  
6.	Nesse passo, com fundamento no § 2º, art. 276 do Regimento Interno/TCU (RI/TCU) , e art. 250, inc. V, também do RI/TCU, o Exmo. Relator decidiu determinar a realização de oitiva do DNIT, do Consórcio Serveng/Aterpa M. Martins, das empresas Serveng Civilsan S/A-Empresas Associadas de Engenharia, da Construtora Aterpa M. Martins S/A, da empresa supervisora Maia Melo Engenharia Ltda e da empresa projetista ATP Assessoria Técnica Planejamento Ltda, para que apresentassem manifestação, acompanhada de documentação de suporte, acerca dos achados da equipe de auditoria e sobre as considerações do despacho, em especial em relação à responsabilidade pelas imperfeições da via, ao possível dano ao erário delas resultante e à possível adoção da medida cautelar cogitada no despacho (peça 83, p. 5 e 6) . 
7.	Também foi determinado ao DNIT que, em sua manifestação, informasse ao TCU o que segue (peça 83, p. 6) :
	Despacho do Relator, Exmo. Ministro Substituto Augusto Sherman (peça 83) 
 (...) 
c.1) se foi definida solução de engenharia a ser executada com vistas a elevar a patamares aceitáveis o nível de qualidade do trecho rodoviário em tela, corrigindo-se as imperfeições da via a que se referem os achados descritos no item 'III' do relatório de auditoria (peça 78) , considerando, em especial, a atual situação de exposição dos usuários da via a risco adicional de acidentes, e possível ocorrência de dano a erário, tudo em razão de depressões na via e outras deficiências precoces em pavimento novo; 
c.2) se existe, e em que fase de implementação se encontra, plano de ação para a correção das imperfeições mencionadas no presente despacho, pormenorizadas no relatório de auditoria aqui referido; 
c.3) se foram adotadas medidas judiciais para exigência do cumprimento de obrigações quanto à qualidade do pavimento do trecho aqui tratado, ou para apuração de eventuais responsabilidades, administrativas, civis ou de outra natureza, das empresas/consórcio contratadas para elaboração de projeto, execução de serviços e fiscalização das mencionadas obras, incluindo-se a instauração de tomadas de contas especiais ou outras julgadas necessárias; 
c.4) qual o atual estágio de execução físico-financeira das obras e qual o ritmo atual das obras.
8.	Em resposta ao Despacho de 13/11/2017 (peça 83) e após a concessão de prorrogação de prazo (peça 129) , as manifestações foram encaminhadas ao Tribunal e estão dispostas nos autos da seguinte forma:
Tabela 1: Ofícios relativos às oitivas
	Número do ofício TCU/SeinfraRodoviaAviação
	Peça
	Destinatário
	Data de ciência
	Resposta
 (peça) 
	Data da resposta

	731/2017
	89
	Valter Casimiro Silveira
	21/11/2017 - peça 109
	95 a 108, 143 e 149
	28/11/2017

	735/2017
	91
	ATP Engenharia Ltda
	28/11/2017 - peça 115
	126
	6/12/2017

	737/2017
	92
	Maia Melo Engenharia Ltda
	29/11/2017 - peça 125
	132 a 142
	13/12/2017

	734, 736 e 738/2017
	90, 93 e 94
	Consórcio Serveng/Aterpa M. Martins
	26/11/2017 - peça 110
	112 (mesmo conteúdo da peça 113) , 117 (mesmo conteúdo da peça 118) e 144
	20/12/2017

Fonte: informações originárias deste processo.
EXAME TÉCNICO
9.	De modo a compatibilizar a sequência de análises com os termos dispostos no Despacho do Min. Relator, de 13/11/2017, serão avaliadas primeiramente as manifestações atinentes aos achados de auditoria contidos no Relatório de Fiscalização 90/2017 e, em seguida, serão examinadas as manifestações apresentadas em relação aos demais comandos constantes do referido despacho (peça 83) , bem como as condicionantes para a possível adoção da medida cautelar, avaliando-se se estas ainda se conservam ou não.
10.	Diante disso, passa-se à análise das manifestações trazidas aos autos pelo DNIT, pelo Consórcio Serveng/Aterpa M. Martins, pela empresa supervisora Maia Melo Engenharia Ltda e pela empresa projetista A.T.P. Assessoria Tec. Planejamento Ltda.    
I. Achado 3.1 - Execução de serviços com qualidade deficiente - Capa do pavimento 
11.	Em síntese, o primeiro achado do Relatório de Fiscalização 90/2017 diz respeito a indícios de degradação precoce no pavimento de pistas existentes restauradas e também no pavimento das pistas novas, referentes as obras de duplicação da rodovia. Tal degradação caracteriza-se pela presença de trincas ocorridas e evidenciadas em poucos meses após a execução do pavimento. Esse fato não guarda conformidade com as premissas de projeto que indicam a vida útil de dez anos para o pavimento.
12.	Em estimativa expedita, a correção dessa irregularidade alcança o montante de aproximadamente R$ 11 milhões  (nov/2011) , que seria equivalente aos recursos necessários para recompor toda a capa de CBUQ do pavimento até então executada.
I.1. Manifestação DNIT
13.	A Superintendência do DNIT no Maranhão - SRDNIT/MA alegou, em 27/11/2017 (peça 104) , que o achado de auditoria relativo às deficiências na capa do pavimento contido no Relatório de Fiscalização 90/2017 fundamentou-se, entre outros, nos diversos pareceres técnicos apresentados pela fiscalização do DNIT, especialmente no relatório emitido pelo consórcio Dynatest-Contécnica-Strata-Engesur (peça 46) . Esse fato demonstraria a harmonia entre os entendimentos do DNIT e os expostos por esta unidade técnica em relação aos fatos narrados.
14.	Acrescentou, que havia um processo administrativo de apuração de responsabilidade - PAAR, à época, ainda não finalizado no âmbito da Coordenação Geral de Construção - CGCONT/DNIT. Naquele momento, tal processo se encontraria em fase de análise das manifestações de defesa do consórcio executor das obras e da empresa supervisora. Conforme o SRDNIT/MA, as análises em curso, à época, seriam no sentido de o consórcio Serveng/Aterpa refazer a camada de asfalto e recompor o pavimento que apresentou defeito precoce (peça 104, p. 3) . 
15.	A SRDNIT/MA também argumentou que a comissão de fiscalização das obras entende que o consórcio Serveng/Aterpa se furtou em 'corrigir a grande distorção entre o que foi construído e o produto esperado, contratado e pago pelo DNIT'. Acrescentou que a comissão de fiscalização das obras avalia que a discussão quanto a responsabilidade pela degradação precoce do pavimento 'vem adiando o obrigatório refazimento dos serviços, infligindo a população o grave ônus por sua omissão' (peça 104, p. 7) .
16.	Posteriormente, em 11/7/2018, o DNIT complementou sua manifestação informando que (peça 149, p. 12) :
o PAAR do consórcio construtor, instaurado sob o número 50600.014575/2015-11, foi finalizado com a aplicação de advertência ao mesmo, bem como foi verificado a necessidade de refazimento do pavimento pelo Consórcio, o qual está sendo discutido em outro processo administrativo (50600.010299/2018-57) .
17.	Quanto ao refazimento dos serviços, o DNIT informou que o consórcio Serveng/Aterpa, depois de ter sido notificado para dar início aos trabalhos às suas expensas, 'se manifestou pela não execução do refazimento do pavimento' (peça 149, p. 3) .
18.	Ainda conforme o DNIT, em razão dessa recusa, a Coordenação-Geral de Construção Rodoviária solicitou que a SRDNIT/MA realizasse o levantamento dos defeitos apontados por esta Corte de Contas, quantificando os valores, bem como avaliasse as apólices de seguro atentando-se quanto à cobertura destas em relação aos danos apurados, de maneira a obter elementos para fundamentar a adoção das devidas providências, objetivando reparar os prejuízos ocorridos (peça 149, p. 3) .
I.2. Manifestação da projetista ATP
19.	A projetista, em sua manifestação, limitou-se a reproduzir análises contidas no Relatório de Fiscalização 90/2007 e no Despacho do Ministro Relator, as quais concluem pela inexistência de 'quaisquer elementos que possam sequer sugerir ter havido erro no projeto executivo da BR-135' (peça 126, p. 7) .   
I.3. Manifestação da Maia Melo Engenharia Ltda
20.	De início, a supervisora Maia Melo Engenharia Ltda registrou que os trechos que apresentaram problemas na pavimentação foram executados no período de setembro de 2013 a outubro de 2014 (peça 132) .
21.	Em seguida, a supervisora reiterou tema abordado no Relatório de Fiscalização 90/2017 dando conta que, em dezembro de 2013, teria alertado ao DNIT sobre sua preocupação com relação ao uso da BGS (brita graduada simples) como camada base do pavimento. Segue excerto da carta que a Maia Melo teria repassado ao DNIT (peça 132, p. 6) :
Quando da elaboração do primeiro Relatório de Revisão de Projeto em Fase de Obra e em reuniões em Brasília, já tínhamos alertado o DNIT e o Consórcio Construtor do insucesso que advém do BGS pelo fato de existir caso em que se confirmou elevado nível de tensões de tração no revestimento em base de BGS em virtude de sua resiliência, mesmo apresentando elevado valor de CBR (...) Trabalho elaborado pela Maia Melo em 2012 de Análise Mecanística, onde são analisadas 3 (três) estruturas de pavimento, dimensionadas pelo método DNER e que mostraram comportamentos diferentes, onde a que possui base de BGS é a mais vulnerável em comparação com as estruturas que possuem base de solo laterítico e base de solo melhorado com cimento. Esse trabalho mostra a seguinte conclusão: das três estruturas, a que apresenta base com BGS revelou maior deflexão, maior deformação horizontal de tração atuante na face inferior de revestimento e o mais elevado nível de tração no revestimento, significando ruptura por fadiga.
22.	Com o surgimento das trincas no pavimento depois de apenas três meses da execução e liberação ao tráfego, a empresa Maia Melo alegou ter contratado a empresa Cava Engenharia para a avaliação da irregularidade, tendo como conclusão que a BGS apresentaria correlação direta com o trincamento precoce (peça 132, p. 7-8) . 
23.	Conforme a Maia Melo, os trabalhos da Cava Engenharia foram contestados pelo DNIT em razão de terem sido elaborados com o emprego de Viga Benkelman para avaliar as bacias de deformação do pavimento, quando deveria ter sido utilizado o FWD (Falling Weight Deflectometer) . 
24.	Em resposta a essa contestação, a empresa Maia Melo alegou que a avaliação do pavimento com a Viga Benkelman estaria prevista na Norma DNIT 133/2010 - ME, Anexo 01 da manifestação da supervisora.
25.	Segundo a empresa Maia Melo, ao se considerar a existência de opiniões divergentes a respeito da causa das trincas no pavimento, não seria possível afirmar que esse problema decorreu de falhas na execução, e não de deficiências na BGS. Haveria, portanto, uma indefinição quanto ao problema.
26.	Alegou também que, em documentação enviada ao DNIT (peças 132 a 142) , teria contestado o relatório técnico apresentado pelo Consórcio Dynatest - Contécnica (peça 46) . A Maia Melo concluiu que esse relatório 'apresenta diversas inconsistências, não podendo ser considerado'.
27.	Essas possíveis inconsistências estariam relacionadas a falhas de avaliação dos consultores quanto a ocorrência de impropriedades cometidas pela supervisora no estudo de dosagem da mistura asfáltica, no controle de temperatura da mistura, no controle da espessura do CBUQ etc. 
28.	Ao final, a Maia Melo assegurou que seria descabido qualquer correlação entre os problemas surgidos na obra e sua atuação na qualidade de supervisora.
I.4. Manifestação do Consórcio Serveng/Aterpa M. Martins 
29.	Em alegações preliminares (peça 117) , o consórcio Serveng/Aterpa argumentou que não existiria no Relatório de Fiscalização 90/2017 qualquer documento probatório comprovando inequivocamente a responsabilidade do executor quanto à irregularidade caracterizada pela degradação precoce no pavimento. 
30.	Acrescentou que as diversas adequações de projeto realizadas no âmbito do contrato seriam um indicativo de que as soluções de projeto propostas inicialmente pelo DNIT não refletiriam as reais necessidades do segmento.
31.	Argumentou também que os documentos relacionados por esta unidade técnica e produzidos pelo consórcio Serveng/Aterpa durante a obra demonstrariam a diligência do executor da obra a fim de solucionar os problemas. 
32.	Ainda em suas preliminares, o consórcio Serveng/Aterpa afirmou que os apontamentos da unidade técnica não se sustentariam, pois as obras teriam sido executadas em absoluta consonância com o projeto executivo do DNIT e de acordo com suas normas técnicas, de modo que não haveria possibilidade de se apontar falha executiva.
33.	Alegou que seria prova da execução regular do pavimento o fato de que (peça 117, p. 3) :
o revestimento asfáltico sobre o viaduto da linha férrea na estaca 2.248 e os pontilhões (estrutura de laje de concreto e 5 cm de capa asfáltica) nas estacas 2.496 e 2.479 não apresentam ocorrência de trincas, ao contrário das cabeceiras, onde foi executada a estrutura de pavimento de projeto (15 cm de base de BGS e 11 cm de capa asfáltica) e foram identificadas trincas. Significa que a mesma massa asfáltica apresentou comportamentos distintos em estruturas diferentes, não havendo dúvida de que o surgimento das trincas não se deveu à má execução do serviço.  (grifo no original) 
34.	Em um segundo momento (peça 144) , o consórcio Serveng/Aterpa afirmou que o Relatório de Fiscalização 90/2017 teria sido elaborado a partir de documentos unilateralmente fornecidos pelo DNIT, sem que o consórcio Serveng/Aterpa tivesse sido chamado a apresentar qualquer informação que pudesse esclarecer as irregularidades apontadas pela unidade técnica. Segundo o consórcio Serveng/Aterpa, tal fato comprometeria por completo a conclusão quanto à existência de irregularidade ou quanto à adoção de qualquer medida cautelar.
35.	Acrescentou também que a equipe de auditoria teria abordado questões já superadas no âmbito das discussões entre o Consórcio e o DNIT, fato que comprometeria as análises realizadas. Quanto a esse fato, o consórcio Serveng/Aterpa fez alusão ao trabalho do engenheiro consultor Marcílio Augusto Neves, contratado pelo consórcio Serveng/Aterpa, no qual foram utilizados dados de ensaios de Viga Benkelman para a verificação dos módulos de resiliência do pavimento. Conforme relatado no Relatório de Fiscalização 90/2017, esse equipamento não se mostraria adequado para a aferição desses índices, caracterizando eventual fragilidade do trabalho apresentado pelo consórcio Serveng/Aterpa.
36.	Em seguida, o Consórcio Construtor, alegou que teria contratado novos profissionais, os quais refizeram as análises no pavimento e constataram não haver falhas na execução da capa asfáltica. Também teriam afirmado que, embora o projeto executivo não contivesse erro, as soluções técnicas adotadas não teriam atendido às reais necessidades da BR-135/MA (peça 117, p. 6-7) .
37.	 No caso, os consultores contratados pelo Consórcio Construtor afirmaram que a utilização do CAP 50/70 estaria em desconformidade com as condições climáticas da região, pois possui ponto de amolecimento na temperatura de 50°C, por isso seu emprego seria incompatível com as altas temperaturas verificadas na localidade, as quais fariam com que o pavimento (CBUQ) alcançasse temperaturas da ordem de 60°C/70°C (peça 117, p. 7) . 
38.	Com base nessa avaliação dos consultores, o consórcio Serveng/Aterpa concluiu que o aumento da temperatura em patamares superiores à tolerância do material, aliado ao significativo incremento do tráfego de veículos pesados, teria levado à redução da capacidade mecânica do pavimento e ocasionando a ruptura precoce da camada asfáltica.
39.	 Em complemento, o consórcio Serveng/Aterpa assegurou que os defeitos verificados no pavimento 'decorreram de fatores particulares da localidade em que se situa a rodovia, e não de falhas ou de incorreções de projeto'.
40.	O consórcio Serveng/Aterpa também alegou que o DNIT teria concordado expressamente com as conclusões a que chegaram os consultores contratados pelo Consórcio. Para isso, apresentou o seguinte excerto produzido por técnicos do DNIT (peça 117, p. 7) :
O Relatório apresentado foi analisado pelo Chefe do Serviço de Planejamento e Projetos que se manifestou através do parecer n° 07/2016 de 14/10/2016, anexo, concordando com a conclusão dos consultores que indica que os problemas apresentados não se referem a concepção equivocada do projeto, com adoção de camada de base em BGS (Brita Graduada Simples) e sim a problemas na camada de revestimento em função das grandes temperaturas observadas na região e também com proposição de parâmetros rigorosos de controle de qualidade para as novas etapas a serem executadas para que o revestimento asfáltico aplicado atenda aos requisitos de durabilidade e vida útil de serviço mínima adequada.
41.	Conforme o consórcio Serveng/Aterpa, depois dessas análises, as partes teriam concordado com a necessidade de uma nova adequação do projeto. Para tanto, previu-se a alteração da base em BGS, mediante o melhoramento da camada com adição de cimento (BGTC - brita graduada tratada com cimento) ; a introdução de uma camada anti-reflexiva de trincas de TSS (Tratamento superficial simples) ; e adição de polímero às camadas de CBUQ. Tais modificações foram objeto do 10° Aditivo ao Contrato 15 00620/2012, celebrado em 31/10/2017, posterior à visita da equipe de auditoria. 
42.	Por fim, o Consórcio Construtor assegurou que essas modificações demonstrariam a necessidade de melhoramentos no projeto para a continuidade da obra, e afirmou que as conclusões contidas no Relatório de Fiscalização 90/2017 teriam partido de premissas equivocadas, não sendo suficientes para caracterizarem a fumaça do bom direito para efeitos de prolação da cautelar.  
I.5 - Análise
I.5.1. Manifestação do DNIT e da ATP Engenharia
43.	As argumentações do DNIT, emitidas em 27/11/2017, seguiram a mesma linha de suas manifestações preliminares apresentadas à equipe de auditoria à época da Fiscalização 90/2017. Tal fato corrobora mais uma vez as análises efetivadas pela equipe de auditoria naquela oportunidade. 
44.	Em síntese, a SRDNIT/MA assegura que tomou as medidas necessárias e suficientes durante a execução da obra para identificar as causas e responsáveis pela ocorrência de degradação precoce no pavimento. Diversos laudos foram elaborados, incluindo o relatório técnico apresentado pelo consórcio Dynatest-Contécnica-Strata-Engesur (peça 46) . Os resultados desses estudos indicaram a ocorrência de falhas na execução do pavimento.
45.	Importante salientar a informação apresentada pelo DNIT dando conta que o processo administrativo de apuração de responsabilidade - PAAR (50600.014575/2015-11) foi finalizado, concluindo-se pela responsabilização do consórcio Serveng/Aterpa em relação às falhas verificadas na execução do pavimento, tendo sido a ele aplicada a penalização de advertência e determinado o refazimento, sem ônus para à Administração, do pavimento que apresentou defeito precoce. 
46.	Como visto, esse posicionamento do DNIT não altera as análises contidas no Relatório de Fiscalização 90/2017. Diante disso, mantêm-se as conclusões contidas naquele trabalho e torna-se despiciendo revisitar aquelas avaliações. 
47.	A projetista ATP Engenharia Ltda também corroborou as análises da equipe de auditoria contidas no Relatório de Fiscalização 90/2017, não se mostrando oportuno repisar aquelas avaliações neste momento.
I.5.2. Análise da manifestação da supervisora Maia Melo Engenharia
48.	Afora questões pontuais que não alteram a essência da irregularidade, como a correção das datas de execução da capa asfáltica, a empresa Maia Melo retomou o argumento abordado no Relatório de Fiscalização 90/2017 de que haveria fragilidade no projeto executivo ao especificar base em brita graduada (BGS) para o pavimento em análise. Especificamente, defendeu a validade de estudo elaborado pela Cava Engenharia em virtude de a norma DNIT 133/2010-ME possibilitar a utilização de Viga Benkelman para obtenção de dados para retroanálise do pavimento. 
49.	Segundo a Maia Melo, com a validade dos dados decorrentes do trabalho da Cava Engenharia e considerando os resultados dos ensaios (peça 44, p. 4 e 5) , estaria comprovada a fragilidade da solução em BGS para base de pavimentos flexíveis e, portanto, o projeto executivo estaria deficiente.
49.1.	Inicialmente, em relação ao entendimento da supervisora a respeito do emprego da Viga Benkelman para embasar a retroanálise de pavimentos, vale trazer excerto do Relatório de Fiscalização 90/2017 que tratou do fundamento técnico adotado pelo DNIT, baseado no seu Manual de Pavimentação (Publicação DNIT/IPR-719/2006) , para contestar a utilização desse equipamento (peça 78, p. 15) :
O pavimento é avaliado continuamente por meio de levantamentos deflectométricos com a viga Benkelman, medindo-se a deflexão máxima (Dg) e o raio de Curvatura (R) . Esses são os únicos parâmetros confiáveis que podem ser medidos com a viga.
 (...) 
A determinação dos módulos de elasticidade das camadas é feita por um processo de 'retroanálise', onde se utiliza um modelo estrutural para o pavimento, como a Teoria de Camadas Elásticas ou o Método dos Elementos Finitos, e se encontra a combinação de módulos que faz com que o modelo reproduza, da melhor forma possível, a bacia de deflexões lida pelo FWD no campo. (grifos nossos) 
49.2.	Ocorre que, no Manual de Restauração de Pavimentos Asfálticos (Publicação DNIT/IPR-720/2006) , está prevista a possibilidade de se fazer a retroanálise a partir também de dados obtidos com a Viga Benkelman. 
Manual de Restauração de Pavimentos Asfálticos (p. 95) 
4.2.4.3 Avaliação de Módulos por Retroanálise
 (...) 
O procedimento consiste inicialmente em se levantar deformadas (bacias de deformação) representativas de um certo segmento homogêneo, com o uso da Viga Benkelman ou do FWD, devidamente aferidas e calibradas. Buscam-se adicionalmente informações a respeito das espessuras das camadas integrantes da estrutura, por meio de pesquisa histórico-cadastral ou, preferencialmente, sondagens diretas.
49.3.	Ademais, no meio acadêmico há dissertações em que os resultados de retroanálises feitos a partir de dados colhidos por meio da Viga Benkelman são utilizados como elementos a serem empregados na análise mecanística de pavimentos. Cita-se, por exemplo, o trabalho 'Obtenção do Módulo de Resiliência por Retroanálise de Três Trechos Monitorados', publicado na 44ª Reunião Anual de Pavimentação (http://sinicesp.org.br/44rapv/trabalhos/TrabalhoFinal_58.pdf) , de onde se extrai que:
Além disso, o emprego da Viga Benkelman e do FWD nos três trechos monitorados mostrou que se pode utilizar estes equipamentos para monitoramento estrutural de rodovias, pois analisando os resultados é possível perceber que os valores encontrados nos ensaios se comportaram conforme esperado e os valores das retroanálises foram coerentes com os valores das estruturas dos trechos e dos levantamentos.
49.4.	Também, cita-se trecho do livro Pavimentação asfáltica, materiais, projeto e restauração, BALBO, José Tadeu, Oficina de Textos, 2007, p. 484:
Retroanálises Com Medidas Estáticas ou Dinâmicas
Uma aplicação de carga estática, como é o caso da viga Benkelman tradicional, implica a possibilidade de as camadas sofrerem deformações viscoelásticas importantes, ou seja, dependentes do tempo de aplicação da carga. Contrariamente, aplicações instantâneas, como as feitas pelo FWD, implicam a não mobilização de deformações dependentes do tempo, mais propriamente. Em outras palavras, as deflexões FWD surgem, naturalmente, quando o pavimento apresenta importante viscoelasticidade, inferiores a deformações estáticas. Isso resulta em módulos de resiliência superiores no caso de retroanálises com FWD, o que nos parece mais adequado para a grande maioria dos casos de rodovias. Vias urbanas com tráfego lento (congestionamento) , corredores de ônibus, pátios de estacionamento de aeronaves, pátios portuários etc. podem ser repensados para cargas estáticas, quando mesmo deformações plásticas frequentemente são muito mais intensas que no caso rodoviário. 
49.5.	Portanto, considerando que, pelo menos, parte do segmento rodoviário analisado apresenta caraterísticas de vias urbanas, os resultados das avaliações efetivadas pela Cava Engenharia, feitas a partir de resultados obtidos com o emprego de Viga Benkelman, não podem, em princípio, ser consideradas totalmente inadequadas para referenciar a avaliação do pavimento da BR135/MA - km 25,0 ao km 51,3. Apesar disso, não se pode olvidar que os dados obtidos a partir de ensaios de FWD mostram-se mais adequados para fundamentar a retroanálise de pavimentos de rodovias tipicamente rurais, situação dominante na maior parte do segmento da BR-135/MA em exame. 
49.6.	Dito isso, também é imperioso registrar que, embora os resultados apresentados nos estudos da Cava Engenharia indiquem a ocorrência de problemas na BGS executada das obras de adequação da BR-135/MA, tal conclusão não tem o condão de generalizar o entendimento de que a solução de base em BGS é tecnicamente inadequada, como parece sustentar a supervisora Maia Melo. 
49.7.	Nesse sentido, cabe repisar que a solução de base em BGS é largamente utilizada no Brasil, inclusive normatizada por meio da NBR 12264, não havendo qualquer restrição técnica ao seu emprego. Acrescente-se que, em um dos trechos subsequentes ao que está em análise (BR135/MA - km 95,6 a km 127,8) , a SRDNIT/MA manteve a previsão de base em BGS em obra licitada no ano de 2016 (Edital 399/2016-15 - BR-135/MA - Lote 3) . 
49.8.	Diante disso, não se mostra desarrazoado admitir que as fragilidades identificadas na base em BGS da BR-135/MA não são resultantes da inadequação dessa solução técnica em si, mas sim da ocorrência de vícios, defeitos ou incorreções da execução ou dos materiais empregados na obra, inclusive na camada de base em BGS. 
49.9.	Essa conclusão encontra respaldo no próprio estudo da Cava Engenharia, no qual identificaram-se trechos com comportamentos elásticos distintos (diferenças significativas nos valores de deflexão medidos com a Viga Benkelman) , apesar de terem sido construídos com o emprego da mesma solução: base em BGS e revestimento em CBUQ. De outro modo, ao se utilizar solução idêntica, executada com materiais de qualidade semelhante e com o emprego de técnicas construtivas semelhantes, seria esperado que o pavimento apresentasse comportamento elástico uniforme. Como isto não se verificou em campo, emergem duas possibilidades não excludentes entre si, gerando as diferenças verificadas no estudo da Cava Engenharia: 
a) foram empregados materiais de qualidade distintas;
b)	foram utilizadas técnicas construtivas distintas. 
49.10.	As diferenças verificadas no estudo da Cava Engenharia podem ser visualizadas, por exemplo, na Figura 1, a seguir, extraída do estudo realizado por essa empresa (peça 53, p. 26) :
Figura 1: Segmentos com comportamentos elásticos distintos
Trecho 3Trecho 2Trecho 1Picos de deflexão  
	Fonte: Elaboração própria a partir do conteúdo da peça 53, p. 26
49.11.	Em seu relatório, a própria Cava Engenharia sinaliza esse problema ao registrar que (peça 53, p. 27) :
O gráfico da Figura 10 mostra que o Segmento 1 possui, grosso modo, três trechos com comportamento elásticos diferentes, situados entre as estacas 2270 e 2305, 2305 e 2325, 2325 e 2498. Como a estrutura do pavimento é a 'mesma' em todo a extensão do segmento, as causas dessa diferenciação deverão ser investigadas, inclusive os locais com picos de deflexão no terceiro trecho. (grifamos) 
49.12.	A Cava Engenharia também verificou que as deformações específicas horizontais de tração na face inferior do revestimento geradas pelo eixo-padrão de 8,2 tf são significativamente maiores que a deformação específica horizontal de tração máxima admitida pelo material dessa camada. Conforme a Cava Engenharia, tal fato indica que há elevada probabilidade de ruina precoce do revestimento por fadiga (peça 53, p. 31-37) .
49.13.	Em relação a essa conclusão, vale acrescentar que os pontos com maiores deflexões coincidem justamente com os pontos com maiores deformações específicas horizontais de tração na face inferior do revestimento. Ou seja, a maior probabilidade de ruína precoce do revestimento ocorre justamente nos pontos de maiores deflexões. Recorde-se que esses pontos com altas deflexões, em princípio, não deveriam existir, na medida em que a solução de engenharia adotada proporciona a obtenção de valores deflexões bem menores, tais como os verificados no Trecho 3 da Figura 2, exceto nos pontos de pico.
Figura 2: Segmentos com comportamentos elásticos distintos
Trecho 2Trecho 1Trecho 3 
	Fonte: Elaboração própria a partir do conteúdo da peça 53, p. 32.
49.14.	De igual modo, verifica-se, a partir dos dados constantes no relatório da Cava Engenharia, especificamente na análise da contribuição das camadas do pavimento e do subleito no valor da deflexão reversível máxima D0, que a base de BGS é considerada como a camada crítica do pavimento justamente nas imediações dos pontos onde ocorrem picos de deflexão, conforme demonstrado na Figura 3, a seguir:
Figura 3: Análise da contribuição das camadas do pavimento e do subleito no valor da deflexão reversível máxima D0
Trecho 3Trecho 2Trecho 1 
	Fonte: Elaboração própria a partir do conteúdo da peça 53, p. 18
49.15.	Em relação a esse fato, no seu relatório a Cava Engenharia esclarece que:
Concluindo a análise das condições de deformabilidade elástica dos pavimentos em estudo, o que se espera de um sistema estrutural pavimento-subleito bem concebido e dimensionado, é que o subleito apresente em todas, ou pelo menos, na maioria absoluta das estacas, a maior contribuição na formação da deflexão reversível máxima D0.
As elevadas contribuições das camadas superiores da estrutura sinalizam que há algum problema nessas camadas, principalmente na de base, no que se refere à qualidade dos seus materiais e/ou às suas condições de compactação e/ou de umidade na pista. (grifamos) 
49.16.	Diante disso, vale repisar que todos os trechos foram construídos com o emprego da mesma solução com base em BGS e revestimento em CBUQ. Assim, seria esperado que todos os trechos apresentassem um comportamento elástico semelhante, com a camada de subleito tendo a maior contribuição na formação da deflexão reversível máxima D0. 
49.17.	Em vez disso, verificou-se importante variação no comportamento elástico dos trechos, com a camada de subleito sendo crítica em uma percentagem inferior à esperada. Tal situação indica que ocorreram vícios, defeitos ou incorreções na execução e/ou nos materiais empregados nas camadas estruturais do pavimento, em especial na base de BGS, em pelo menos parte do segmento construído caracterizado pela ocorrência de altas deflexões. 
49.18.     A variação no comportamento elástico dos trechos verificada nos estudos da Cava Engenharia pode ser considerada ainda mais grave por estar associada a uma degradação do pavimento, que ocorreu mesmo sem que este fosse submetido a cargas significativas de tráfego. 
49.19.   Nesse sentido, vale transcrever excerto do livro Pavimentação asfáltica, materiais, projeto e restauração, BALBO, José Tadeu, Oficina de Textos, 2007, p. 545:
A análise mecanicista compreende, então, a abordagem sistemática dos processos mecânicos de interação carga-estrutura, que leva à verificação dos efeitos, em situações futuras, de sua modificação (as causas continuarão atuando sistematicamente) , permitindo a previsão de plastificação e fissuração dos materiais. (grifado) 
49.20.  No caso em análise praticamente não ocorreu a interação carga-estrutura, o pavimento se sucumbiu antes mesmo de qualquer carga significativa ser aplicada sobre ele, indicando fato extremamente grave, resultante de vícios, defeitos ou incorreções da execução ou de materiais empregados na obra.
49.21.  Relembre-se que ficou fartamente evidenciado nos autos que os defeitos no pavimento apareceram precocemente, não havendo qualquer questionamento a esse respeito. Vale retornar ao exemplo de um dos segmentos que apresentaram a irregularidade, o qual engloba os três trechos apresentados nas Figuras 1 a 3 retro. Trata-se do segmento entre as estacas 2292 a 2340, pista direita. Conforme figura abaixo, a execução desse trecho ocorreu nos meses de fevereiro e março de 2014 (peça 132, p. 4) :
Figura 4: Período de execução de seguimento da BR 135/MA.
	Fonte: peça 132, p. 4.
49.22.	Note-se que para esse trecho a identificação do problema ocorreu no mesmo mês da sua execução, ou seja, em fevereiro de 2014, conforme Ofício UL03 n. 06/2014, da unidade local do DNIT, emitido em 17/2/2014 (peça 37, p. 1) .
Figura 5: Ofício UL03 n. 06/2014.
	Fonte: peça 37, p. 1.
49.23.	Conforme o Ofício UL03 n. 06/2014, os trechos pavimentados apresentaram trincas no mesmo mês em que o CBUQ foi executado. Esse fato foi registrado pelos fiscais do DNIT, inclusive com a evidenciação de tentativas de correções pontuais, realizadas pelo próprio Consórcio Executor.
49.24.	Resta claro que, para esse trecho, não prospera qualquer hipótese no sentido de que os defeitos possam ter o tráfego como possível causa. Não há vinculação entre esforços de veículos e as trincas do pavimento, por, simplesmente, não ter ocorrido a passagem significativa de veículos no trecho. A irregularidade ocorreu quase que imediatamente após a execução. 
49.25.	Repise-se que, a bem da verdade, mesmo a ocorrência de falhas de execução ou no material empregado da base em BGS não pode ser considerada, de maneira isolada, como causa definidora e exclusiva dos problemas identificados. Isso porque, por meio do Relatório de Fiscalização 90/2017, ficou evidenciado que os defeitos precoces também ocorreram no pavimento restaurado, em cuja composição não existia a BGS, conforme item 4.4.1, p. 139, Estaca 2185 - final do trecho (pista esquerda) , projeto executivo 'Memória Justificativa - Tomo I' (peça 157, p. 1 a 6) . Não havendo a camada de base em BGS nesse trecho, resta concluir que os vícios advêm de problemas no revestimento, seja no processo de produção do CBUQ empregado, seja no processo de execução.  
49.26.	A foto contida no relatório elaborado por este corpo técnico é exemplificativa do fato (peça 78, p. 41) :
Foto 1: Pavimento restaurado apresentando trincas precoces, estaca 2368, lado esquerdo
	Fonte: peça 78, p. 41.
49.27.	A imagem da Foto 1, acima, não deixa margem de dúvida: o revestimento do pavimento nesse trecho realmente apresenta defeitos graves. Em vez de uma vida útil de cerca de dez anos, rompeu-se em meses.
49.28.	Essa conclusão não retira a contribuição das fragilidades ocorridas na camada de BGS (material ou execução) para o resultado danoso verificado em toda a extensão do pavimento executado na obra. Como se trata de um pavimento rodoviário, todas as estruturas trabalham em conjunto e contribuem, de alguma forma, para o resultado final. Portanto, para os trechos em que há base em BGS, é possível que esse componente, em razão de suas fragilidades (material ou execução) , tenha contribuído para as trincas. De todo modo, admite-se que, em determinados pontos, essa camada não tenha sido a causa principal da degradação precoce no pavimento, sendo esse fato fruto de problemas (material ou execução) ocorridos, sobretudo, no revestimento em CBUQ.  
49.29.	Diante disso, a questão que se põe é a qualidade do pavimento entregue como um todo, seja em relação aos materiais utilizados, seja em relação às técnicas construtivas empregadas. Isso porque, repise-se, não se pode discutir a eficiência técnica da estrutura projetada, visto que é largamente utilizada no Brasil, inclusive normatizada por meio da NBR 12264, no caso da BGS, e por especificações técnicas do próprio DNIT, no caso do CBUQ.
49.30.	Nesse sentido, vale registrar que a própria Maia Melo admite, de maneira indireta, que a solução de base em BGS tem respaldo técnico, embora entenda que essa solução possa apresentar um desempenho inferior a outras alternativas, como por exemplo a base em solo laterítico. Tal situação pode ser verificada no trecho a seguir, retirado da Carta 332/2016 (peça 132, p. 27-44) , na qual a Maia Melo comenta o fato de que em outros lotes da BR-135/MA os respectivos projetos também adotaram solução de base em BGS:
Conforme se observa, a Maia Melo foi a única que não utilizou a BGS como base, além de ser de conhecimento geral, bem como comprovado através da mecânica do pavimento, que base de solo laterítico apresenta desempenho superior ao do BGS. (grifamos) 
49.31.	Nesse passo, e em relação à qualidade do pavimento como um todo, são fartas as evidências de fragilidades executivas (materiais ou execução) , seja na base em BGS, seja no revestimento em CBUQ. Destaca-se, entre outras, o trabalho do consórcio Dynatest-Contécnica-Strata-Engesur no qual se configura a heterogeneidade do pavimento (peça 46, p. 21) , tal como também verificado no relatório da Cava Engenharia.
49.32.	Um exemplo dessa heterogeneidade está caracterizado na avaliação deflectométrica realizada pelo consórcio Dynatest-Contécnica-Strata-Engesur, que chegou à seguinte conclusão (peça 46, 17-18) :
Pode-se observar, por meio das deflexões obtidas, que os pavimentos em questão apresentam uma condição estrutural bastante heterogênea, principalmente em se tratando de uma obra de pavimentação recém executada. Os valores de deflexão variam significativamente ao longo do trecho, observando-se desde leituras inferiores a 30 x 10-2 mm e pontos com valores superiores a 80 x 10-2 mm, com muitas ocorrências de deformação elástica superior a 100 x 10-2 mm. Analisando somente os valores médios dos segmentos constatam-se variações de 36 a 96 x 10-2 mm, e desvio de 7 a 37 x 10-2 mm, indicando a falta de uniformidade no pavimento final executado, por deficiência na execução dos serviços, bem como a existência de muitos segmentos estruturalmente inadequados. (grifamos) 
49.33.	Outrossim, a ocorrência da heterogeneidade relatada pelo consórcio Dynatest-Contécnica-Strata-Engesur, também se comprova, por exemplo, no gráfico constante do trabalho desenvolvido pela Latersolo/consórcio Serveng/Aterpa, que apresenta resultados do módulo de resiliência do CBUQ (peça 44, p. 43) , reproduzido na Figura 6, a seguir. 
Figura 6: Módulo de resiliência x estaqueamento
	Fonte: peça 44, p. 43.
49.34.	Assim, ajuíza-se que a contribuição da camada de BGS na degradação do pavimento não se dá em razão do emprego dessa solução técnica em si, mas sim em função da ocorrência de vícios, defeitos ou incorreções na execução e/ou nos materiais empregados na obra, proporcionando pontos críticos com altas deflexões e com altas deformações horizontais de tração na face inferior do revestimento. 
50.	Quanto ao argumento da Maia Melo Engenharia de que ainda haveria opiniões divergentes a respeito das causas das trincas no pavimento, avalia-se que, neste momento, tal ponderação perde relevância na medida em que o DNIT já finalizou o processo administrativo de apuração de responsabilidade - PAAR (50600.014575/2015-11) , concluindo-se pela responsabilização do consórcio Serveng/Aterpa. Assim, no DNIT, não mais existem divergências quanto às causas e responsabilidades pela degradação precoce do pavimento, restando apenas o consórcio Serveng/Aterpa refazer os serviços, às suas expensas, conforme já determinado pela autarquia, sob pena de ficar caracterizada a inexecução parcial do contrato. 
51.	Em outro ponto (peça 132, p. 9-10) , a empresa supervisora argumenta que seria descabido qualquer correlação entre os problemas surgidos na obra e sua atuação, arguindo que existiriam inconsistências nas conclusões emitidas pelo consórcio Dynatest-Contécnica-Strata-Engesur. Isso, mesmo diante das fartas evidências que denotam a ocorrência de problemas no pavimento executado pelo Consórcio Serveng/Aterpa M. Martins.
51.1.	Essa linha de argumentação também não merece prosperar, pois, ao contrário do que expõe a Maia Melo, o relatório emitido pelo consórcio Dynatest-Contécnica-Strata-Engesur (peça 46) descreve, em detalhes, a ocorrência de deficiências no processo executivo das obras, associadas à 'falta de controle tecnológico eficaz por parte dos profissionais das empresas envolvidas no processo das distintas atividades de pavimentação' (peça 46, p. 28) . 
51.2.	De certo modo, a própria Maia Melo reconhece que seu trabalho pode não ter conseguido cobrir todas as necessidades das obras, mesmo que tenha procurado acompanhar devidamente todas as frentes de serviço. Nesse sentido, vale transcrever trecho da Carta 332/2016 (peça 132, p. 27-44) , enviada pela Maia Melo ao DNIT:
Dentro do cenário relatado, a Maia Melo sempre procurou distribuir sua equipe de forma que nenhuma frente de serviço ficasse sem o devido acompanhamento. Acontece que, mesmo com esse cuidado, os fiscais tinham que acompanhar mais de uma frente de serviço ao mesmo tempo face a quantidade de serviços a serem acompanhados. (grifamos) 
51.3.	Assim, mesmo considerando que nos autos não existem elementos que permitam excluir por completo as responsabilidades da Maia Melo em relação aos problemas verificados na obra, cabe reconhecer que, em alguma medida, a supervisora buscou evitar a ocorrência dos problemas verificados.
51.4.	Em favor da Maia Melo, merecem registro os alertas emitidos pela supervisora salientando os desafios que seriam enfrentados na execução da camada de BGS, haja vista a evidenciação de insucessos enfrentados em outras obras que também haviam adotado essa solução técnica. 
51.5.	Claro que esses alertas deveriam ter demandado da própria Maia Melo e do consórcio Serveng/Aterpa um acompanhamento ainda mais rigoroso da produção da BGS e de sua execução (compactação) em campo. Contudo, os dados obtidos nos estudos efetivados pela Cava Engenharia e pelo consórcio Dynatest-Contécnica-Strata-Engesur não indicam que isso foi realmente efetivado, haja vista a heterogeneidade dos resultados de deflexão verificados em campo e as fragilidades verificadas no CBUQ. 
51.6.	Quanto ao CBUQ, merecem registro as tentativas da Maia Melo de adotar um traço mais rico em CAP (peça 132, p. 33) . Contudo, seu esforço parece não ter dado resultado, uma vez que a supervisora reconhece que foram adotados traços de CBUQ com baixo percentual de CAP de até 4,4% (peça 132, p. 9 e 29) , portanto, inferiores ao estudados pela Maia Melo, em especial o Traço 10 que previu um percentual de CAP de 4,92% (peça 132, p. 9) . Cabe lembrar que o Sicro 2 adota, como referência, percentual médio de CAP para binder de 5,0% e para a capa de 5,5%.
51.7.	O controle de temperatura da massa asfáltica é outro ponto que também merece ser abordado. Quanto a esse aspecto, a Maia Melo reconhece que não verificou a temperatura do CBUQ em todos os caminhões (peça 132, p. 34) . Claro que esse fato, de maneira isolada, não denota a ausência de controle de temperatura do CBUQ por parte da supervisora, mas demonstra que possíveis falhas no controle do consórcio Serveng/Aterpa podem ter ocorrido sem que a Maia Melo atuasse para evitar o emprego de material inadequado. Os problemas verificados na obra são indícios de que isso realmente pode ter ocorrido. 
51.8.	A Maia Melo ainda apresenta na Carta 332/2016 (peça 132, p. 27-44) uma série de outras justificavas buscando se eximir das responsabilidades pelas falhas ocorridas na execução das obras. Igualmente aos exemplos citados acima, nenhuma dessas justificativas tem o condão de assegurar, de maneira inconteste, que sua atuação em nada contribuiu para a concretização da degradação precoce do pavimento da BR-135/MA - km 25,0 ao km 51,3, em que pese seu esforço para buscar soluções para os problemas detectados. 
52.	De todo o exposto, avalia-se que os argumentos apresentados pela empresa supervisora Maia Melo não são suficientes para sanear ou elidir a irregularidade apontada, restando comprovada a ocorrência de vícios, defeitos ou incorreções da execução ou dos materiais empregados no pavimento da BR-135/MA - km 25,0 ao km 51,3 (BGS e/ou CBUQ) , construído pelo consórcio Serveng/Aterpa e supervisionado pela defendente, demandando sua pronta reparação, correção, remoção, reconstrução ou substituição, no total ou em parte, às expensas do consórcio construtor, nos termos do art. 69 da Lei 8666/1993.  
I.5.3. Análise da manifestação do consórcio Serveng/Aterpa M. Martins
53.	O consórcio executor apontou, preliminarmente, que não existiriam provas inequívocas quanto a supostas irregularidades cometidas na execução do empreendimento; que sua atuação teria sido diligente; e que teria executado a obra em conformidade com os normativos do DNIT.
53.1	Quanto a esses argumentos preliminares, verifica-se que não assiste razão ao consórcio construtor. Note-se que a degradação precoce do pavimento executado por esse consórcio está devidamente evidenciada nestes autos, conforme os elementos apresentados no Relatório de Fiscalização 90/2017 (peça 78, p. 11-19) e nas várias comunicações realizadas entre os diversos atores envolvidos na obra (DNIT, projetista, supervisora, executora) , bem como nos pareceres técnicos já emitidos por especialistas chamados a opinar sobre os problemas verificados no pavimento (peça 78, p. 28-32) .
53.2	Em todas as referidas comunicações e nos respectivos pareceres técnicos emitidos pelos especialistas fica evidente a presença generalizada de trincas em trechos recém executados pelo consórcio Serveng/Aterpa, caracterizando a degradação precoce do pavimento e a desconformidade dos serviços realizados com os normativos do DNIT, em especial a Instrução de Serviço IS/DG/DNIT n. 13/2013, que define e padroniza os procedimentos técnicos e administrativos para recebimento de obras rodoviárias. 
53.3	Não bastasse isso, tanto no relatório técnico emitido pela Cava Engenharia quanto pelo elaborado pelo consórcio Dynatest-Contécnica-Strata-Engesur resta claro que o pavimento executado apresenta uma condição estrutural heterogênea caracterizada, sobretudo, pela grande variabilidade dos valores de deflexão. Tal fato não deixa dúvida que ocorreram vícios, defeitos ou incorreções da execução ou dos materiais empregados no pavimento da BR-135/MA - km 25,0 ao km 51,3, seja na camada de base em BGS, seja no revestimento em CBUQ.
53.4	O consórcio Serveng/Aterpa também não pode argumentar que teve uma atuação diligente, uma vez que as falhas no pavimento foram detectadas logo após sua execução, em fevereiro de 2014, e até esta data ainda não foram realizadas as necessárias correções, conforme determina o art. 69 da Lei 8666/1993.
54.	Na sua manifestação o consórcio Serveng/Aterpa também afirmou, de maneira contraditória, que as soluções técnicas adotadas no projeto executivo não teriam atendido às reais necessidades da obra na BR-135/MA, embora também tenha assegurado que esse mesmo projeto está em concordância com os normativos do DNIT (peça 117, p. 7) . 
55.	Ao criticar as soluções técnicas, o consórcio executor afirmou que haveria incorreção no projeto executivo da obra ao se utilizar o CAP 50/70. Isso porque, segundo o consórcio Serveng/Aterpa, as condições climáticas da região condicionariam a temperaturas no pavimento superiores ao ponto de amolecimento do CAP 50/70 que é da ordem de 50°C. Com isso, concluiu que os defeitos no pavimento não teriam decorrido de falhas na execução, mas sim de incorreções no projeto, e que a alteração do CAP 50/70 para o CAP 30/45 culminaria em ganhos para o pavimento.
56.	Com essa linha de argumentação, o Consórcio executor, diferentemente da supervisora Maia Melo, deixou de imputar à solução técnica de base em BGS a causa da degradação precoce do pavimento.
57.	Conforme o consórcio construtor, o DNIT teria concordado com essa avaliação e em razão disso teria aceitado em readequar o projeto, mediante a alteração da solução da camada de base, passando para brita graduada tratada como cimento - BGTC. Na mesma oportunidade, também foi introduzida uma camada anti-reflexiva de trincas em tratamento superficial simples - TSS e adicionado polímero na produção do CBUQ. 
57.1	Primeiramente, quanto às alterações promovidas no projeto, cabe reproduzir parte da manifestação apresentada pelo consórcio construtor, na qual fica claro o entendimento do DNIT a respeito do tema (peça 117, p. 7-8) .
30. Tanto é que o próprio DNIT, após os devidos esclarecimentos prestados pelo Consórcio, concordou expressamente com as conclusões dos Consultores Especialistas no que tange à origem dos defeitos encontrados no pavimento:
O referido relatório de autoria dos consultores João Virgílio Merighi e Marcílio Augusto Neves visou verificar 'se a estrutura projetada apresenta falha ou vício de projeto e se o trecho executado atende às premissas de projeto no que tange à vida útil estimada'. [...]
O Relatório apresentado foi analisado pelo Chefe do Serviço de Planejamento e Projetos que se manifestou através do parecer n° 07/2016 de 14/10/2016 [peça 50, p. 3-4], anexo, concordando com a conclusão dos consultores que indica que os problemas apresentados não se referem a concepção equivocada do projeto, com adoção de camada de base em BGS (Brita Graduada Simples) e sim a problemas na camada de revestimento em função das grandes temperaturas observadas na região e também com proposição de parâmetros rigorosos de controle de qualidade para as novas etapas a serem executadas para que o revestimento asfáltico aplicado atenda aos requisitos de durabilidade e vida útil de serviço mínima adequada.
31. E diante disso, as partes concordaram com a necessidade de adequação do projeto à realidade das obras, mediante o melhoramento da camada de base com adição de cimento à solução anterior, bem como a introdução de uma camada anti-reflexiva de TSS e adição de polímero nas camadas de CBUQ. Essa alteração foi implementada por meio do 10° Termo Aditivo contratual que, conforme reconhecido na Nota Técnica que subsidiou o aditamento, restou assim justificado:
 (...) foi identificada a necessidade de se prosseguir com alterações no Contrato para incluir a adaptação técnica sugerida (não prevista inicialmente) , a fim de viabilizar a execução do Contrato, atendendo-se de fato às exigências do interesse público em relação a utilização da BR 135/MA. (grifamos) 
57.2	Também cabe reproduzir excerto da Nota Técnica emitida em 11/11/2017, pela SRDNIT/MA (peça 158, p. 3 e 5) na qual o Coordenador de Engenharia daquela unidade da Autarquia não deixa margem para qualquer dúvida quanto a abrangência das alterações promovidas por meio do 10° Termo Aditivo contratual.
11. Ainda, deve ser citado que a mudança aqui proposta, conforme afirmado anteriormente, tem o objetivo de adequar o projeto ao tráfego projetado, e a análise mecanística empregada em tal procedimento oportunamente mantém relação temporal com a iminente aprovação do novo método de dimensionamento de pavimentos por parte deste DNIT, o que justifica a utilização do mesmo para melhorar e robustecer a estrutura em discussão. Declaramos, também, que esta proposta de termo aditivo não mantém qualquer relação com a manifestação de defeitos precoces observadas no segmento de obras de pavimentação já anteriormente executadas. Razão porque mantemos nosso posicionamento manifestado em várias ocasiões e que se coaduna com as manifestações da Coordenação Geral de Construção (CGCONT) sobre essa situação fática, que asseguram que as causas primárias de deterioração e trincamento prematuros apresentados pelo revestimento asfáltico se deram principalmente em função das 'deficiências executivas' na capa asfáltica.
57.3	O posicionamento da equipe técnica do DNIT é claro ao afirmar que as alterações promovidas no projeto (5ª RPFO) em nada têm a ver com os defeitos ocorridos no pavimento já executado. Conforme o DNIT, a 5ª RPFO, que culminou na formalização do 10° Aditivo ao Contrato 15 00620/2012 celebrado em 31/10/2017, teve como fundamento, exclusivamente, a compatibilização das soluções de projeto com novos dados de tráfego que acarretaram um novo número N, que aumentou de 3,68 x 107 no projeto original, para 3,8 x 107 na 1ª RPFO, e finalmente para 7,08 x 107, na 5ª RPFO. Ou seja, as soluções do aditivo partem de um pressuposto (Número N) diferente do adotado no projeto original e na 1ª RPFO. Portanto, não há qualquer relação entre a nova solução e o aparecimento precoce de defeitos no pavimento, tal como tenta argumentar o consórcio Serveng/Aterpa.
57.4	Desse modo, ajuíza-se que o DNIT aceitou reavaliar a solução de pavimentação não por conta de existirem falhas no projeto original ou na 1ª RPFO anterior, mas, sim na busca de 'viabilizar a execução do Contrato, atendendo-se de fato às exigências do interesse público em relação à utilização da BR135/MA', haja vista sua importância socioeconômica.
57.5	E não podia ser diferente, haja vista que o próprio consórcio Serveng/Aterpa já apresentou elementos que confirmam a adequação de toda a solução constante do projeto (incluindo BGS e CBUQ) , haja vista o consórcio ter concordado com quatro RPFO anteriores, nas quais incluíram-se acréscimos de serviços de pavimentação, adotando-se a mesma solução (BGS e CBUQ) .
57.6	Em especial, vale trazer à baila a solução adotada na 1ª RPFO para atualização do projeto de restauração, encaminhada ao DNIT e à Maia Melo Engenharia pelo consórcio Serveng/Aterpa por meio do Ofício GC 0018/0613, de 27/6/2013 (peça 25, p. 1) . Nesse ofício, o consórcio Serveng/Aterpa assegura que a proposta de alteração constante da 1ª RPFO encontra-se embasada em dimensionamento realizado por meio do Método da Resiliência, utilizando dados de tráfego atualizados (peça 25, p. 3) . Ou seja, a solução de pavimentação adotada nas obras de restauração foi definida pelo próprio consórcio Serveng/Aterpa, que se encarregou de reavaliar o dimensionamento original do projeto.
57.7	Do exposto, resta evidente o entendimento do DNIT no sentido de que a concepção do projeto com base em BGS e CBUQ com CAP 50/70 não está equivocada e não motivou a elaboração do 5ª RPFO.
57.8	Especificamente sobre a suposta inadequação do emprego do CAP 50/70, apresenta-se, na Tabela 2 a seguir, estudo elaborado pela Greca Asfaltos sobre a temperatura de amolecimento desse insumo em comparação com o CAP 30/45, (peça 154, p. 5) . 
Tabela 2: Pontos de Amolecimento CAP
	Resultado dos ensaios
	Método
	CAP

		ABNT
	50/70
	30/45

	Ponto de Amolecimento, °C
	NBR-6560
	49,0
	52,0

	      	 Fonte: peça 154, p. 5.
57.9	Percebe-se uma pequena diferença entre os pontos de amolecimento dos dois tipos CAP, indicando a pouca representatividade que a alteração desse insumo acarretaria na qualidade do pavimento, no que diz respeito aos problemas que possam surgir em razão das altas temperaturas da região.
57.10	Em relação a esse aspecto, cabe registrar que, embora o consórcio Serveng/Aterpa tenha alegado que as temperaturas do pavimento alcançariam valores da ordem 60°C/70°C, não foi apresentado qualquer documento comprobatório dessa afirmação. 
57.11	Contrariando essa alegação, verifica-se que o próprio Consórcio executor informou que o consórcio Dynatest-Contécnica-Strata-Engesur registrou temperaturas no pavimento variando entre 32ºC e 47ºC durante a realização dos ensaios de FWD (peça 44, p. 28, 33, 37) . 
57.12	Saliente-se que as temperaturas verificadas durante os ensaios de FWD estão coerentes com os resultados obtidos por MOTTA, L, no trabalho intitulado 'Um Ano de Medições de Temperatura do Painel Experimental da COPPE - Simpósio Internacional de Avaliação de Pavimentos e Projeto de Reforço', Rio de Janeiro, 1979. Tais resultados foram referenciados pelo Prof. Fernando Pugliero Gonçalves, em seu trabalho 'O Desempenho dos Pavimentos Flexíveis', p. 25, disponível no endereço http://usuarios.upf.br/~pugliero/arquivos/09.pdf, e estão apresentados, em parte, na Figura 7, a seguir:
Figura 7: Estimativas de temperaturas no CBUQ
 
Fonte: MOTTA, L apud Prof. Fernando Pugliero Gonçalves, em seu trabalho 'O Desempenho dos Pavimentos Flexíveis', p. 25, disponível no endereço http://usuarios.upf.br/~pugliero/arquivos/09.pdf
57.13	Considerando que, conforme a Tabela Climática apresentada na Figura 8 a seguir, a temperatura máxima em São Luiz alcança 31,8ºC, estima-se que a temperatura máxima do revestimento fique em torno de 46ºC (Trev = -8,29 + 1,69 x 31,8) . Não se pode negar que essa temperatura é alta, porém é inferior ao patamar alegado pelo consórcio Serveng/Aterpa e aos valores do Ponto de Amolecimento do CAP 50/70.
Figura 8: Tabela Climática - São Luiz/MA
 
	Fonte: https://pt.climate-data.org/location/1671/
57.14	Outro fator que também serve para avaliar, mesmo que de forma indireta, a influência da temperatura no comportamento do CBUQ diz respeito à presença, ou não, de escorregamentos no revestimento.
57.15	Cabe esclarecer que os escorregamentos são movimentos horizontais do revestimento ocasionado pelos esforços tangenciais transmitidos pelos eixos dos veículos (frenagem e aceleração) e que produzem uma ondulação curta e abrupta na superfície do pavimento em forma de meia lua. Os escorregamentos têm como uma das suas causas a fluência plástica do revestimento na ocorrência de temperaturas elevadas (Manual de Restauração de Pavimentos Asfálticos - Publicação DNIT-IPR-720/2006, p. 65) .
57.16	Dessa forma, no caso de as temperaturas do CBUQ em São Luiz serem realmente da ordem de 60ºC/70ºC (muito superiores ao ponto de amolecimento do CAP 50/70) , seria razoável esperar que ocorressem pontos com escorregamentos no revestimento. Contudo, tais defeitos não foram detectados na obra, corroborando o entendimento no sentido de que, apesar de altas, as temperaturas na região das obras não alcançam o patamar informado pelo consórcio construtor.
57.17	Mesmo considerando temperaturas da ordem de 60°C/70°C, o que não se mostra tecnicamente razoável, cabe ponderar que tanto o CAP 50/70 quanto o CAP 30/45 não resolveriam a questão. Ou seja, as temperaturas do pavimento seriam muito superiores ao ponto de amolecimento dos dois tipos de CAP, não resultando, em princípio, em eficácia significativa na troca dos produtos. 
57.18	A par do pouco ganho obtido com a utilização do CAP 30/45 em vez do CAP 50/70 em de termos de proteção contra as altas temperaturas, tem-se o fato de que o CAP 50/70 é largamente utilizado pelo DNIT nas obras rodoviárias do Nordeste. Para ficar em alguns exemplos, citam-se as seguintes obras: BR-135/MA, lote 2, Edital 398/2016; BR-135/MA, Lote 3, Edital 399/2016; BR-104/AL, Edital 1-18-20/2018. 
57.19	Registre-se que os lotes 2 e 3 da BR-135/MA referidos no parágrafo anterior são contíguos ao segmento objeto deste processo e licitados posteriormente à execução dos trechos que apresentaram problemas com as trincas precoces. 
57.20	Ademais, vale relembrar que até mesmo os consultores contratados pelo consórcio Serveng/Aterpa concluíram que a troca do CAP 50/70 pelo CAP 30/45 não apresentaria resultados satisfatórios para se atingir os dez anos de vida de projeto: 'Finalmente, que fique claro que a adoção da faixa 'B' com CAP 30/45, melhora substancialmente a resistência do pavimento, mas não consegue atender à demanda do número 'N' de projeto' (peça 51, p. 33) .
57.21	Também vale transcrever parte do Relatório de Fiscalização 90/2017 (peça 78, p. 17) , na qual resta claro que, durante a obra, o Consórcio construtor teve a oportunidade de reavaliar a utilização do CAP 50/70 e não propôs alterar esse insumo:
71. Nesse passo, ressalte-se que, em documento datado de novembro de 2013, há o seguinte registro (Evidência 10, p. 1-3) :
Por intermédio do Ofício GC 0018/0613, datado do dia 27 de junho de 2013, fl. 12 do processo, o Consórcio Serveng/Aterpa/M. Martins encaminha ao Superintendente Regional do Maranhão em São Luís/MA e ao representante da Empresa Maia Melo Engenharia (Supervisora da Obra) o 1º Relatório de Revisão de Projeto em Fase de Obras
 (...) 
Segundo o 1º Relatório de Revisão de Projeto em Fase de Obras as revisões propostas para o aumento de quantidade dos serviços de CBUQ Capa de Rolamento AC/BC e Aquisição de CAP 50/70 baseou-se na atualização do número N e na verificação de campo a respeito das condições estruturais e funcionais dos trechos a serem restaurados. Além disso, a utilização do Método da Resiliência para determinação da espessura de revestimento, que foi atualizada para 11,00 cm na pista de rolamento e 6,0 cm no acostamento para garantir um degrau de 5,0 cm entre a pista e o acostamento. (grifado) 
72. Como visto, o próprio Consórcio Construtor reavaliou a solução de pavimentação do projeto executivo original, requerendo, inclusive, que a espessura do CBUQ fosse acrescida, não mencionando a necessidade de qualquer alteração no tipo de material a ser empregado na construção do pavimento. Com isso, o Consórcio Construtor referendou a solução do projeto executivo original, pelo menos no que se refere aos materiais utilizados nas camadas estruturais do pavimento. Esse fato corrobora ainda mais a responsabilidade do Consórcio Executor pelas irregularidades identificadas.
57.22	Assim, considerando que o CAP 50/70 é largamente utilizado pelo DNIT nas obras rodoviárias realizadas nas regiões mais quentes do país, sem que haja notícias de alteração desse procedimento; considerando que o consórcio construtor teve a oportunidade de reavaliar a utilização do CAP 50/70 na obra e não propôs sua substituição; ajuíza-se que não prospera o argumento do Consórcio construtor no sentido de que o emprego do CAP 50/70 seria, de maneira isolada, a causa da degradação precoce do pavimento da BR-135/MA - km 25,0 ao km 51,3.
57.23	Também, não se pode afirmar que o DNIT concordou que os problemas verificados na obra seriam fruto da incompatibilidade das soluções de projeto, em especial o emprego do CAP 50/70 no CBUQ, com às necessidades da obra.
57.24	Ao contrário do que assegura o consórcio construtor, o DNIT não 'concordou expressamente com as conclusões dos consultores especialistas no que tange à origem dos defeitos encontrados no pavimento'. Nesse sentido cabe transcrever excerto do Parecer 07/2006 - Setor de Planejamentos e Projetos/SRMA/DNIT (peça 50, p. 3-4) :
O Setor de planejamento e projetos da SRMA, em conjunto com a comissão de fiscalização do Contrato n. 5.0620/012, (...) informa que concorda com o relatório emitido pelo engenheiro João Virgílio Merighi, reiterando as análises anteriormente apresentadas em que a referida comissão de fiscalização ressaltava e alertava que os problemas de ocorrência de trincas precoces no revestimento asfáltico do pavimento não ocorreram em função de concepção equivocada de adoção de camada de BGS (Brita Graduada Simples) , como camada de base no projeto estrutural do pavimento, mas sim em função de problemas no revestimento asfáltico, que conforme a análise do consultor, ocorreu em função das altas temperaturas observadas na região.
 (...) 
O setor de planejamento e projetos, entretanto, não concorda com o item 15 da referida correspondência, que cita que caso o DNIT, venha a acatar as soluções apresentadas no referido relatório, será necessária a formalização de termo aditivo para a inclusão de novos itens no contrato, a fim de viabilizar a justa e devida remuneração, pois a solução foi apresentada pelo próprio consultor designado pelo Consórcio, as empresas Serveng e Aterpa, apresentaram diversos traços de CBUQ ao longo do contrato para serem empregados na obra, e a responsabilidade pela eficiência dos materiais é de responsabilidade da contratada, que conforme o art. 69 da Lei 8666/93: 'O contratado é obrigado a reparar, corrigir, remover, ou reconstruir, às suas expensas, no total ou em parte, o objeto do contrato em que se verificarem vícios, defeitos ou incorreções resultantes  da execução ou de materiais empregados. (grifamos) 
57.25	Note-se que o Setor de planejamento e projetos da SRDNIT/MA concorda tão somente que a solução de pavimento adotada no projeto, em especial a base em BGS, não é a causa da degradação precoce, mas sim, os problemas verificados no revestimento. Ademais, na nota técnica, a SRDNIT/MA registra que a conclusão quanto a influência das altas temperaturas na degradação do pavimento se deu conforme análise do consultor. Em relação a esse ponto, a SRDNIT/MA não registrou qualquer concordância ou assumiu qualquer responsabilidade. Ao contrário, asseverou, mais a frente, que 'as empresas Serveng e Aterpa, apresentaram diversos traços de CBUQ ao longo do contrato para serem empregados na obra, e a responsabilidade pela eficiência dos materiais é de responsabilidade da contratada'.
57.26	Ademais, cabe repisar que o DNIT já finalizou o processo administrativo de apuração de responsabilidade - PAAR (50600.014575/2015-11) , concluindo-se pela responsabilização do consórcio Serveng/Aterpa em relação às falhas verificadas na execução do pavimento, tendo sido a ele aplicada a penalização de advertência e determinado o refazimento, sem ônus para à Administração, do pavimento que apresentou defeito precoce. Ou seja, ao contrário do que assegura o consórcio Serveng/Aterpa, o DNIT concluiu que os defeitos encontrados no pavimento foram causados por falhas na execução das obras. 
57.27	 Assim, conclui-se que os argumentos oferecidos pelo consórcio Serveng/Aterpa não são suficientes para assegurar que as soluções técnicas adotadas no projeto executivo, inclusive o emprego de CAP 50/70, são as causas da degradação precoce verificada no pavimento da BR135/MA. Ao contrário, as análises retro denotam a ocorrência de problemas no CBUQ (material ou execução) e sua contribuição para o resultado danoso verificado no revestimento do pavimento. 
58.	Em outra argumentação, o Consórcio executor alegou que seria prova da execução regular do pavimento o fato de que (peça 117, p. 3) :
o revestimento asfáltico sobre o viaduto da linha férrea na estaca 2.248 e os pontilhões (estrutura de laje de concreto e 5 cm de capa asfáltica) nas estacas 2.496 e 2.479 não apresentam ocorrência de trincas, ao contrário das cabeceiras, onde foi executada a estrutura de pavimento de projeto (15 cm de base de BGS e 11 cm de capa asfáltica) e foram identificadas trincas. Significa que a mesma massa asfáltica apresentou comportamentos distintos em estruturas diferentes, não havendo dúvida de que o surgimento das trincas não se deveu à má execução do serviço.  (grifo no original) 
58.1	Segundo o que se depreende do texto retro, o Consórcio executor se apega ao fato de a capa executada sobre as obras de arte especiais - OAE não terem apresentado trincas, para concluir que os problemas verificados na obra não teriam como causa possíveis falhas no CBUQ, mas sim nos demais componentes da estrutura do pavimento, em especial a base em BGS. 
58.2	Note-se que esse argumento, mais uma vez, contradiz aquilo que o próprio consórcio construtor vinha alegando, ou seja, que a causa da degradação precoce no pavimento seria a utilização do CAP 50/70 na produção do CBUQ. Ou ainda, que a irregularidade proviria da capa do pavimento e não da estrutura dele. 
58.3	Quanto a esse ponto, vale consignar que o revestimento executado sobre as OAEs é um item atípico em relação ao conjunto da obra. Esse tipo de revestimento engloba uma situação particular em que a base é rígida. Nesse caso, vale citar trecho do livro Pavimentação Asfáltica, materiais, projeto e restauração, BALBO, José Tadeu, Oficina de Textos, 2007, p. 59:
Camadas de misturas asfálticas apoiadas sobre bases de elevada rigidez ficam submetidas, pelo menos quando não ocorrem ainda francos processos de fadiga na camada subjacente, a esforços de compressão em toda a sua altura (espessura) ; portanto, sem existir linha neutra na camada. Considera-se que as misturas asfálticas, nessas condições, estejam sempre aderidas às bases de elevada rigidez. (grifado) 
58.4	Assim, nesses casos, em tese, não há solicitações de tração na capa de CBUQ, condição primordial para a existência de trincas. 
58.5	Revela-se próprio consignar também a improcedência em se aferir a regularidade ou não de todo o pavimento, tendo por base um serviço atípico do contrato (CBUQ sobre estrutura rígida) e de pouca representatividade frente a totalidade da extensão dos serviços de pavimentação (0,2%) , conforme demonstrado na Tabela 3. 
Tabela 3: Representatividade dos serviços de pavimentação previstos no Contrato 15 00620/2012
	Intervenção
	Solução
	Extensão
	Representatividade
	Fonte da informação

	Implantação de pistas
	15 cm de BGS e 11 cm de CBUQ
	45.020,0 m
	84,9%
	Item 5.1 e 5.2 do Resumo de Quantidades do Vol 2, Tomo I do Proj Executivo.

	Restauração de pistas
	6 cm de CBUQ
	7.900,0 m
	14,9%
	Item 5.10 do Resumo de Quantidades do Vol 2, Tomo I do Proj Executivo.

	Pavimento sobre viadutos
	5 cm de CBUQ
	100,0 m
	0,2%
	Item 8.1 a 8.4 do Resumo de Quantidades do Vol 2, Tomo I do Proj Executivo.

	Total
	53.020 m	100%
	100,0%
	
	Fonte: Projeto executivo, Vol. 2, Tomo I. 
59.	Outro argumento apresentado pelo Consórcio construtor relaciona-se ao tráfego suportado prela rodovia. Quanto a esse aspecto, o Consórcio construtor associou a degradação precoce do pavimento a um 'significativo incremento do tráfego de veículos pesados'.
59.1	Esse argumento já foi enfrentado na análise da manifestação apresentada pela Maia Melo (item I.5.2 desta instrução) , onde registrou-se que trechos pavimentados apresentaram trincas no mesmo mês em que o CBUQ foi executado, em especial o segmento entre as estacas 2292 e 2340. Com base nesse fato concluiu-se que não prospera qualquer hipótese no sentido de que os defeitos verificados no pavimento possam ter o tráfego como possível causa. Não há vinculação entre esforços de veículos e as trincas do pavimento, por, simplesmente, não ter ocorrido a passagem de veículos no trecho. A irregularidade ocorreu imediatamente após a execução.
60.	Em sua manifestação o consórcio Serveng/Aterpa ainda revisitou algumas justificativas relacionadas à qualidade do projeto original já apresentadas ao DNIT, no âmbito do processo autuado naquela autarquia com o objetivo de apurar as causas e responsabilidades pela degradação precoce no pavimento da BR-135/MA. Tais argumentos já foram considerados nas análises efetivadas pela equipe de auditoria. Diante disso, como no geral não há novos argumentos, entende-se procedente reproduzir as análises apresentadas no Relatório de Fiscalização 90/2017, as quais permanecem válidas (peça 78, p. 16 e 17) . 
66. De início, cabe ponderar que, se não restaram caracterizadas falhas ou erros de projeto, este contempla soluções que devem assegurar uma vida útil para o pavimento sem ocorrência de degradações precoces. Em que pese esse fato, conforme já visto, houve constatação de defeitos precoces em pavimentos recém executados, variando de três a dezoito meses.
67. Considerando esse curto espaço de tempo para ocorrência de deteriorações quando comparados com o horizonte de projeto de dez anos, não há que se falar que o desgaste prematuro do pavimento ocorreu em razão de excesso de cargas. Ora, nos poucos meses entre a execução do pavimento e a configuração da irregularidade não houve carga suficiente para subsidiar esse eventual desgaste.
68. Outrossim, o DNIT produziu inúmeros pareceres e relatórios demonstrando que os defeitos são decorrentes da execução inadequada da capa de CBUQ do pavimento. Vale relembrar trechos de alguns desses trabalhos.
Comissão de Fiscalização da Obra (Evidência 23, p. 8) 
 (...) vários pontos do segmento analisado apresentam aspecto de desgaste e envelhecimento do revestimento asfáltico, indicando que pode ter ocorrido evaporação prematura de asfaltenos e maltenos, gerando oxidação precoce do revestimento o que direciona a causa do problema para a massa asfáltica aplicada.
Analista Diego de Almeida Pereira - DNIT (Evidência 23, p. 14/15) 
Com a extração dos corpos de prova (Figura 03) , foi possível identificar que a capa de rolamento apresentava um nível de trincamento superior à camada de binder, o que, inicialmente, pode levar ao entendimento que o problema pode estar no CBUQ.
Visualmente, verifica-se que a capa de rolamento apresenta grau considerável de desagregação e oxidação precoce. Além de que, foi possível verificar, locais recém executados com elevado índice de segregação na capa de rolamento.
Consórcio Dynatest/Contécnica/Strata/Engesur (Evidência 31, p. 28) 
Separação das camadas por deficiência de pintura de ligação; Textura aberta ocasionando retenção de águas pluviais; Massa asfáltica seca 'extremamente rígida'; Espessura inadequada ao projeto; Segregação da mistura asfáltica; Baixo teor de ligante asfáltico; Baixo grau de compactação; Elevado volume de vazios; Aspecto de massa fria.
 (...) 
Como visto, o próprio Consórcio Construtor reavaliou a solução de pavimentação do projeto executivo original, requerendo, inclusive, que a espessura do CBUQ fosse acrescida, não mencionando a necessidade de qualquer alteração no tipo de material a ser empregado na construção do pavimento. Com isso, o Consórcio Construtor referendou a solução do projeto executivo original, pelo menos no que se refere aos materiais utilizados nas camadas estruturais do pavimento. Esse fato corrobora ainda mais a responsabilidade do Consórcio Executor pelas irregularidades identificadas.
61.	De todo o exposto, verifica-se que os argumentos apresentados pelo consórcio Serveng/Aterpa M. Martins não são suficientes para afastar ou elidir a irregularidade apontada. A degradação precoce no pavimento da BR-135/MA - km 25,0 ao km 51,3 está confirmada e materializou-se em razão da ocorrência de vícios, defeitos ou incorreções da execução ou dos materiais empregados na obra, seja na camada de base em BGS, seja no revestimento em CBUQ. 
II - Achado 3.2 - Execução de serviços com qualidade deficiente - Depressões no pavimento
62.	Esse achado diz respeito a ocorrência de acentuadas depressões no pavimento recém executado da BR-135/MA - km 25,0 a km 51,3, caracterizadas por sucessivas variações na planimetria da rodovia, sobretudo entre as estacas 1930 (km 38,5) e 2135 (km 42,0) . Conforme o Relatório de Fiscalização 90/2017 (peça 78, p. 19-25) , essa variação inadequada do greide de pavimentação executado acarreta riscos adicionais à segurança dos usuários (acidentes) , redução na eficiência dos transportes realizados na rodovia e aceleração no processo de deterioração da pista. 
63.	Esta irregularidade foi observada apenas nas pistas novas, onde a solução de projeto previa a execução de estacas de brita ou a execução de consolidação radial profunda - CPR como tratamento dos solos moles presentes na fundação do pavimento. 
64.	Conforme o Relatório de Fiscalização 90/2017 (peça 78, p. 19-25) , os serviços executados também não se harmonizam ao previsto no projeto executivo, em especial no que se refere à condicionante que previa execução do pavimento somente após à concretização da maior parte dos recalques:
92. Nesse passo, visando a atender às normas relativas às construções rodoviárias, o projeto executivo das obras de adequação da BR-135/MA apresenta as seguintes premissas (Evidência 44, p. 8) :
Condicionantes do Projeto
Em acréscimo as condicionantes geotécnicas inerentes a travessia dos segmentos com fundação constituída por sedimentos silto-argilosos inconsistentes e de elevada compressibilidade, deverá ser levada em consideração o cronograma do empreendimento a ser definido pelo DNIT.
Tendo em vista as condicionantes acima, os estudos terão que ser desenvolvidos levando em consideração que a grande parte dos recalques terá que ser desenvolvido antes da execução da pavimentação da via.
Assim, a solução a ser adotada deverá levar em consideração a estabilidade dos maciços e, principalmente o controle dos recalques, uma vez que o objetivo do projeto é promover a duplicação e a translação da ferrovia existente da CFN para garantir maior segurança e conforto aos usuários da via. (grifado) 
64.1	Cabe registrar que se denomina recalque o 'desnivelamento de uma estrutura ou de um terrapleno, devido à deformação do solo' (Glossário de Termos Rodoviários -  DNER - Publicação 700/1997, p. 222) .
64.2	Em solos finos não drenados, como é o caso do material presente na fundação da BR135/MA, os recalques ocorrem em três fases: recalques imediatos (compressão elástica) , adensamento primário e adensamento secundário. Sendo que a maior parte dos recalques ocorrem nas duas primeiras etapas.
 (https://iesb.blackboard.com/bbcswebdav/institution/Ead/_disciplinas/EADG264/nova/files/impresso/UIA3.pdf) . 
64.3	A Figura 9, a seguir, serve para demonstrar essas três etapas dos recalques:
Figura 9: Fases de recalques em solos não drenados
Fonte: https://iesb.blackboard.com/bbcswebdav/institution/Ead/_disciplinas/EADG264/nova/files/impresso/UIA3.pdf. 
65.	Sob avaliação expedita, a equipe de auditoria relatou que o valor estimado do prejuízo decorrente dessa irregularidade seria equivalente à quantidade de BGS que regularizaria a topografia do pavimento entre as estacas 1930 e 2130, montando em R$ 432.275,20 (nov/2011) . Registre-se que os cálculos consideram que dispêndio relativo ao refazimento do CBUQ estaria incluso no prejuízo discorrido no primeiro achado do Relatório de Fiscalização 90/2017, que trata da degradação precoce do pavimento.
II.1 - Manifestação do DNIT
66.	A Superintendência do DNIT no Maranhão - SRDNIT/MA informou que, desde o início da obra, a comissão de fiscalização teria adotado todas as medidas a seu alcance para mitigar os impactos dos recalques a níveis aceitáveis, conforme definido em normativo (DNER-PRO 381/98 - Projeto de aterros sobre solos moles para obras viárias) . Com esse objetivo, teriam sido implantadas treze sessões instrumentadas e realizados seis levantamentos planimétricos entre o período de 8/2013 e 11/2017 (peça 104, p. 5) . 
67.	A SRDNIT/MA citou também que a fiscalização do DNIT teria encaminhado ao Consórcio construtor e à empresa supervisora as Cartas 04/2017 (peça 104, p. 17-19) e 05/2017 (peça 104, p. 21) com solicitações para que apresentassem medidas corretivas para as depressões acentuadas no segmento entre as estacas 1930 e 2130. 
68.	Acrescentou que o DNIT providenciaria a verificação das falhas no pavimento por meio da utilização de aparelhos medidores de irregularidade, IRI (International Roughnes Índex) , cujo resultado deveria ser inferior a 2,7 m/km para que o pavimento possa ser considerado adequado. 
69.	Em relação à execução do pavimento anteriormente à consolidação da maior parte dos recalques (fases de compressão elástica e adensamento primário) , o DNIT manifestou-se da seguinte forma (peça 104, p. 7) :
 (...) a nota técnica de instrumentação de aterro de 31/10/2016 de lavra da consultora Maia Melo (anexo 5) aponta que o serviço de pavimentação foi realmente iniciado antes da consolidação de grande parte dos recalques, como no caso da estaca 1959, onde foi demonstrado pela supervisora que embora os recalques continuassem ocorrendo e a estabilização era lenta  e sem prazo para ocorrer (07/07/2014) , e que após acompanhamento topográfico, verificou-se o assentamento da ordem de 3 mm a 6 mm e 9 mm a 15 mm na plataforma da rodovia e ferrovia respectivamente, o que demonstrava que os recalques máximos não foram atingidos e no entanto a Terratex, consultoria especializada contratada pelo consórcio construtor, deu a instrumentação por encerrada, liberando a execução do pavimento em conformidade com o previsto na 1ª revisão de projeto em fase de obra (anexo 9) , que estabeleceu ao consórcio construtor adicional ao contrato em curso para melhor instrumentação das seções de monitoramento do aterro e emissão de relatório conclusivo (anexo) , assumindo assim a responsabilidade pela continuidade dos serviços de terraplenagem após a conclusão das medições devidas. (grifamos) 
70.	Em conclusão, a SRDNIT/MA alegou que teria ficado comprovado que a pavimentação do segmento em comento foi realizada sem a devida atenção à consolidação prevista no normativo do DNIT, indicando a responsabilidade do consórcio Serveng/Aterpa pelas depressões apresentadas. 
71.	Argumentou também que a solução para o problema consistiria na remoção do pavimento existente e refazimento desse trecho em conjunto com o monitoramento geotécnico e topográfico.
72.	Por fim, o DNIT apresentou o resultado do levantamento topográfico, de novembro de 2017, do trecho que vai das estacas 1930 a 2130, o mesmo segmento cujos dados subsidiaram a elaboração da Figura 8 do Relatório de Fiscalização 90/2017 (peça 78, p. 23) .  A autarquia também apresentou um vídeo (item não digitalizável associado a estes autos) demonstrando a atual situação do trecho questionado, no qual buscou demonstrar que a segurança viária estaria preservada, apesar da existência de recalques.
II.2. Manifestação da projetista ATP
73.	A projetista, em sua manifestação, ratificou as análises contidas no Relatório de Fiscalização 90/2007 e no Despacho do Ministro Relator, nas quais não se aponta erro no projeto executivo. Acrescentou que, antes do início das correções relativas a essa irregularidade, é necessário que 'seja retomado o controle dos recalques obtidos para que não sejam cometidos os mesmos equívocos na execução do pavimento' (peça 126, p. 5) . 
II.3 - Manifestação da Maia Melo Engenharia Ltda
74.	Segundo a empresa Maia Melo, a instrumentação do trecho com solo mole foi executada pelo Consórcio construtor e integrou a primeira revisão de projeto em fase de obras, correspondente ao primeiro aditivo ao contrato de execução.
75.	A Maia Melo também sustenta que as leituras dos instrumentos, a interpretação dos resultados, os relatórios parciais e finais teriam ficado sob a responsabilidade do Consórcio Serveng/Aterpa. Conforme a supervisora, as instrumentações teriam compreendido o período entre agosto de 2013 e abril de 2014. A pavimentação teria ocorrido entre outubro de 2014 e março de 2015. 
76.	Na visão da Maia Melo, os recalques remanescentes verificados na obra, à época, não eram significativos e não haviam depressões acentuadas no sentido longitudinal da rodovia (peça 132, p. 14) .
77.	A supervisora informou que, para efeito de estudo, o trecho com presença de solo mole foi divido em segmentos homogêneos - SH, em função das características geotécnicas do material. Conforme essa divisão, o trecho questionando (estaca 1930 a estaca 2130) está contemplado nos SH-14 (estaca 1920 a estaca 2088) e SH-15 (estaca 2088 a estaca 2162) .
78.	A supervisora assegurou que, para esses dois segmentos homogêneos, os resultados das instrumentações dos maciços teriam apresentado valores diferentes das estimativas de recalques previstos inicialmente (peça 132, p. 15) . Acrescentou que não teria ocorrido a maior parte dos recalques antes da execução do pavimento. 
79.	Essa afirmação da Maia Melo encontra-se fundamentada nos dados constantes da Nota Técnica de Instrumentação de Aterros, datada de 31/10/2016 (peça 142, p. 19-33) .  
80.	A Maia Melo também argumentou que o projeto não teria apresentado a curva tempo x recalque e nem considerações em relação ao tempo de espera entre o tratamento e pavimentação da rodovia. Considerando a importância dessas informações para a realização do seu trabalho de supervisão, a Maia Melo solicitou, por meio da Carta 252/2014 (peça 142, p. 35-36) , tais elementos ao DNIT, mas não teria sido atendida (peça 132, p. 15) .
81.	Por fim, argumentou que os monitoramentos dos recalques no trecho com presença de solo mole continuam sendo realizados e já se observa uma tendência na redução dos recalques remanescentes (peça 132, p. 15) .
82.	Concluiu que, diante das ações empreendidas, seria descabido qualquer correlação entre os problemas surgidos e o acompanhamento dos serviços pela supervisora Maia Melo.
II.4 - Manifestação do Consórcio Serveng/Aterpa M. Martins
83.	Segundo o Consórcio Construtor, as obras teriam sido executadas com devida observância metodológica, com monitoramento da estabilização primária dos recalques decorrentes da existência do solo mole. 
84.	Acrescentou que o fato de a rodovia ter apresentado recalque posteriormente à implementação do pavimento, além de não implicar falha na execução, não caracterizaria qualquer irregularidade. Isso porque a rodovia foi executada sobre solo mole, onde necessariamente haveria recalque decorrente de acomodação do terreno, a não ser que esse material fosse totalmente substituído, hipótese manifestadamente inviável aos cofres públicos devido a espessura desse material, chegando a 20 metros de profundidade (peça 117, p. 9 e 10) .
85.	Alegou também que teria contratado uma empresa especializada, a Terratek, para monitorar os recalques, a qual teria indicado, por meio de dados de instrumentação, as fases primárias de estabilização do solo para que, posteriormente a esse fato, fossem iniciados os serviços de pavimentação. Essa orientação técnica teria sido seguida pelo Consórcio no momento da execução.
86.	O Consórcio Serveng/Aterpa também alegou que não teria tido acesso à 'Nota técnica de instrumentação', elaborada pela supervisora Maia Melo, fato este que impediria o seu conhecimento dos parâmetros e metodologias de apuração utilizados.
87.	Acrescentou que, no trecho apontado como de execução irregular por esta unidade técnica, teria aguardado 170 dias para pavimentá-lo, quando a orientação da Terratek seria de 120 dias. Nesse caso, alegou que o tempo de espera para pavimentar o trecho teria sido mais que suficiente para a ocorrência da etapa primária de estabilização (peça 117, p. 4) .
88.	Alegou que não existiria nos normativos de engenharia previsão quanto ao limite objetivo para a ocorrência de recalque, apenas citaria a necessidade de manutenção de limites aceitáveis para essas deformações. A fim de fundamentar essa afirmação, citou a Norma DNER-PRO 381/98 com a seguinte redação (peça 117, p. 10) :
5.1.1 Estudos de recalques
Os estudos de recalques visam estimar o valor do recalque total após a construção e a velocidade de recalque, ou a estimativa da curva tempo-recalque. Com estas estimativas pretende-se:
a) escolher o método construtivo mais econômico e mais prático com o objetivo de manter dentro de limites aceitáveis os recalques pós-construtivos;
b) evitar trabalhos de reparação pós-construtivos no pavimento causados por recalques.
89.	Sob a alegação de que a Norma DNER-PRO 381/98 não estabeleceria um limite para incidência de recalque e também da afirmação de que esses recalques variam segundo a metodologia adotada na execução da obra, o consórcio Serveng/Aterpa assegurou que não seria possível caracterizar irregularidade na BR-135/MA (peça 117, p. 10) .
90.	Contrariando o entendimento desta unidade técnica, o Consórcio acrescentou que a rodovia atenderia aos requisitos de segurança e conforto necessários ao usuário. As irregularidades do pavimento não ultrapassariam os limites aceitáveis de deformação para uma rodovia com as características da BR135/MA (peça 117, p. 10 e 11) . 
91.	O Consórcio construtor também contestou o argumento apresentado no Relatório de Fiscalização 90/2017 de que a diferença entre as cotas de projeto e do greide teria superado 3 cm, desatendendo a Norma DNIT 137/2010. Segundo o executor, essa norma não estaria relacionada com os recalques verificados no pavimento, não se prestando, portanto, à verificação da qualidade e/ou trafegabilidade da rodovia (peça 117, p. 11) . 
92.	O Consórcio alegou que a norma teria como objetivo apenas 'estabelecer a sistemática a ser empregada na execução da regularização do subleito de rodovias a pavimentar, com a terraplenagem já concluída'. Assim, consistiria tão somente em especificação técnica do serviço de regularização de subleito, não se prestando ao caso concreto, pois a BR-135/MA foi construída sobre solo mole (peça 117, p. 11) .
93.	Em complemento, o Consórcio argumentou, mais uma vez, que eventual irregularidade na pista não deveria ser considerada como falha na execução. Para sustentar essa afirmação, alegou que o projeto executivo teria sido modificado pelo DNIT para se fazer um teste na seção E1959. Nesse teste, o espaçamento entre as colunas de brita teria sido alterada de 2,0 m x 2,0 m para 2,5 m x 2,5 m.  Nesse caso, verificou-se que o maior tempo para atingimento dos recalques primários na seção E1959 decorreu de alteração solicitada pelo DNIT (peça 117, p. 11) . 
94.	O consórcio Serveng/Aterpa acrescentou que em reunião realizada em 28/3/2014 teria sugerido ao DNIT que submetesse o solo a uma sobrecarga visando proporcionar maior celeridade na estabilização. Ponderou que, como a opção não foi acatada pelo DNIT, a ocorrência de recalques no pavimento não poderia ser agora imputada como de sua responsabilidade (peça 117, p. 11) . 
95.	Concluiu que os achados reportados por meio do Relatório de Fiscalização 90/2017 teriam ocorrido por razões alheias à sua vontade e controle, não se relacionando à má execução (peça 117, p. 4) .
II.5 - Análises
II.5.1. Análise - Manifestação do DNIT e da ATP Engenharia
96.	Como visto, a Superintendência do DNIT no Maranhão - SRDNIT/MA e a ATP Engenharia corroboraram as análises conduzidas por esta unidade técnica quanto ao achado 3.2 do Relatório de Fiscalização 90/2017. 
97.	Ressalta-se a manifestação do DNIT confirmando que o consórcio Serveng/Aterpa finalizou a instrumentação da obra antes da estabilização (consolidação primária) dos maciços, acatando proposição da empresa Terratek por ele contratada para monitorar os recalques. Esse fato demonstra, de forma inequívoca, a responsabilidade do consórcio Serveng/Aterpa quanto a ocorrência das depressões acentuadas no semento da BR-135/MA - km 25,0 a km 51,3, sobretudo entre as estacas 1930 (km 38,5) e 2135 (km 42,0) . 
98.	Quanto à segurança viária, pondera-se que o vídeo apresentado pelo DNIT não se mostra uma ferramenta adequada para avaliar essa questão. O vídeo apresenta uma visão geral do pavimento, mas não oferece dados concretos para que se faça uma avaliação objetiva do problema. 
99.	O DNIT argumentou que avaliaria objetivamente o grau da irregularidade do pavimento a partir do International Roughnes Index - IRI. Se o resultado ficasse inferior 2,7, poder-se-ia considerar o pavimento adequado. 
99.1	Quanto a esse aspecto, vale registrar que nos termos da norma DNER-ES 173/86, o IRI visa a definir o 'desvio da superfície da rodovia em relação a um plano de referência que afeta a dinâmica do veículo, a qualidade de rolamento e as cargas dinâmicas sobre a via'. O aparelho medidor deve ser instalado em um veículo, de maneira que forneça 'a leitura representativa da resposta da suspensão desse veículo à irregularidade do trecho percorrido'. A unidade de medida do IRI é m/km. A figura a seguir ilustra o sistema de medida.
Figura 10: Medição do IRI
Fonte: foto contida em 'Irregularidade Longitudinal de Pavimentos: sensibilidade de perfis, correlação entre QI e IRI e Comparação de Equipamentos', Rodrigo Maluf Barella, Sergio Orlando Massara Filho e José Tadeu Balbo, http://sites.poli.usp.br/ptr/lmp/download/Perfil%C3%B4metro%20e%20Irregularidade%202005.pdf, em 5/12/2017.
99.2	Em síntese, por meio do IRI, são identificadas saliências e/ou buracos da superfície do pavimento em relação ao plano em que o veículo trafega e desde que essas irregularidades sejam passíveis de identificação pelo equipamento. No caso, a leitura representa a resposta, ponto a ponto, da suspensão do veículo à irregularidade do trecho percorrido. 
99.3	Caso as ondulações no pavimento estejam configuradas de uma forma que não demandem resposta pontual da suspensão do veículo, os equipamentos que medem o IRI não irão identificá-las. 
99.4	Essa pode ser a situação da BR-135/MA, no trecho entre as estacas 1930 a 2130. As ondulações no pavimento são acentuadas, mas não são pontuais. Elas se desenvolvem ao decorrer de grandes extensões. Por exemplo, segundo a Figura 8 do Relatório de Fiscalização 90/2017 (peça 78, p. 23) a diferença de cota do pavimento entre as estacas 2013 (6,59 m) e 2016 (6,25 m) é de 0,34 m. Nesse caso, é necessário percorrer quarenta metros para baixar 34 cm. Assim, é possível que o veículo e os equipamentos de IRI não captem a ocorrência de problemas nessa depressão, fornecendo resultado regular para esse ensaio. Entretanto, o pavimento não estará enquadrado às previsões de projeto e às normas do DNIT, especialmente à Norma 137/2010-ES - Regularização do subleito.
100.	Por fim, as informações trazidas pelo DNIT comprovam mais uma vez que o Consórcio construtor executou as obras de pavimentação no trecho constatado sem a consolidação dos recalques por adensamento primário, mesmo tendo sob sua responsabilidade um contrato específico de monitoramento das seções de aterro em análise.
101.	Igualmente ao DNIT, a projetista ATP ratificou as análises contidas no Relatório de Fiscalização 90/2007 e no Despacho do Ministro Relator. 
II.5.2. Análise - Manifestação da supervisora Maia Melo
102.	A supervisora Maia Melo também confirmou que o pavimento foi executado antes de ter ocorrido a maior parte dos recalques (compressão elástica e adensamento primário) .
103.	Apesar disso, apresentou argumentos buscando se eximir das responsabilidades quanto aos problemas advindos da execução do pavimento antes da consolidação dos recalques.
104.	Quanto a esse aspecto, avalia-se que os argumentos apresentados pela Maia Melo não merecem prosperar.
104.1	Note-se que o fato de o consórcio Serveng/Aterpa ter contratado uma empresa especialista para monitorar os recalques em nada reduz as responsabilidades da Maia Melo. Dada a complexidade dos serviços, que inclusive demandaram a contratação de uma empresa especialista, avalia-se que a Supervisora deveria ter cuidados ainda maiores em relação ao controle da execução. 
104.2	Esse entendimento está em consonância com o disposto no item 4 dos Termos de Referência do Edital do Pregão Eletrônico 472/2012-15, que culminou na formalização do Contrato UT-0850/2012-00, firmado entre o DNIT e a empresa Maia Melo.
104.3	O item 4 dos Termos de Referência trata das atribuições da Maia Melo. Dentre as atribuições da supervisora destaca-se:
8) Deverá exercer controles sistemáticos de todas as etapas de obras, inclusive leituras e compilação de dados de instrumentação geotécnica durante construção de aterros no Campo de Perizes. Informar de imediato a fiscalização do DNIT quando a Construtora praticar inobservância de normas e desatenção ao Projeto Executivo e as determinações da Supervisora e/ou do DNIT. (grifamos) 
104.4	Assim, ajuíza-se que o fato de o consórcio Serveng/Aterpa ter contratado uma empresa especialista para monitorar os recalques não serve para a Maia Melo se eximir de suas responsabilidades em relação aos problemas advindos da execução do pavimento antes da consolidação desses recalques.
105.	Na sua manifestação, a Maia Melo também afirmou que 'a pavimentação ocorreu entre outubro 2014 e março de 2015. Os recalques remanescentes não eram significativos, não sendo observadas depressões acentuadas no sentido longitudinal da rodovia'.
105.1	Essa afirmação da Maia Melo, por si só, demonstra a fragilidade ocorrida no controle dos serviços executados. Note-se que a Supervisora tinha pleno conhecimento do momento em que a pavimentação foi executada e da avaliação dos recalques. Tanto é assim que a Supervisora assegurou que os 'recalques remanescentes não eram significativos'. Como visto, essa avaliação da Maia Melo estava equivocada, haja vista que, posteriormente, verificou-se a ocorrência de depressões significativas no sentido longitudinal da rodovia.
106.	Como atenuante das falhas cometidas pela Supervisora, tem-se o fato de o DNIT não ter atendido suas solicitações para lhe encaminhar itens importantes para o controle da execução dos serviços e que não constavam no projeto executivo: a curva tempo x recalque e considerações em relação ao tempo de espera entre o tratamento do solo mole e a pavimentação da rodovia.
106.1	Vale ressaltar, entretanto, que essa falha do DNIT não pode servir como excludente das responsabilidades da Maia Melo. Isso porque, mesmo com a ausência desses dados, seria possível que a Supervisora acompanhasse a evolução dos recalques, até se certificar da finalização da sua consolidação primária. Caberia a Maia Melo adotar providências para impedir que o consórcio Serveng/Aterpa executasse a pavimentação antes dessa consolidação primária dos recalques, o que deixou de ser feito pela Supervisora.
107.	  Diante do exposto, avalia-se que a Maia Melo descumpriu suas obrigações contratuais (Contrato UT-0850/2012-00, peça 18) ao deixar de exercer um controle efetivo e sistemático da etapa da obra relativa à construção de aterro sobre solos moles no Campo de Perizes, na BR135/MA - km 25,0 a km 51,3. 
II.5.3. Análise - Manifestação do consórcio Serveng/Aterpa M. Martins
108.	Primeiramente, o consórcio Serveng/Aterpa assegurou que as obras teriam sido executadas com devida observância metodológica, com monitoramento da estabilização primária dos recalques decorrentes da existência do solo mole.
108.1	De fato, os aterros sobre solo mole foram executados com monitoramento dos recalques. Ocorre que mesmo com esse monitoramento o consórcio Serveng/Aterpa executou os serviços de pavimentação antes da finalização da consolidação primária dos recalques, culminando no aparecimento de depressões significativas no pavimento da rodovia, no sentido longitudinal. 
108.2	Assim, não merece crédito a afirmação do consórcio Serveng/Aterpa no sentido de que as obras foram executadas com devida observância metodológica. 
109.	Em continuação, o consórcio Serveng/Aterpa reconheceu que a rodovia apresentou recalques posteriormente à implementação do pavimento, mas não considerou esse fato uma irregularidade. Na sua avaliação, tais recalques necessariamente ocorreriam e seriam decorrentes de acomodação do terreno.
109.1	O Consórcio tem razão ao afirmar que necessariamente ocorreriam recalques no pavimento acabado, decorrentes da acomodação do terreno. Sendo mais preciso, tais recalques realmente ocorreriam e seriam decorrentes da consolidação secundária dos recalques.
109.2	Esse fato está inclusive previsto na Norma DNER-PRO 381/98:
5.1.6. O valor do recalque secundário deve ser estimado por métodos tradicionais simplificados e adicionados aos valores dos recalques primários. Na maioria dos casos os recalques secundários após a pavimentação ocorrem em um prazo muito longo e, por isso, não são causadores de problemas em pavimentos flexíveis, pois são admissíveis e serão compensados quando se fizer uma recuperação do pavimento.  (grifamos) 
109.3	O texto transcrito acima serve para clarificar que os recalques admitidos após a pavimentação devem ser oriundos exclusivamente da consolidação secundária. Tal admissibilidade só se verifica porque esses recalques secundários não causam maiores problemas ao pavimento, por ocorrerem em um prazo muito longo. 
109.4	No caso em comento, resta clara a ocorrência de irregularidade. Note-se que a estrutura do pavimento foi construída antes da finalização da consolidação primária dos recalques, acarretando o aparecimento de depressões significativas na rodovia, no sentido longitudinal, requerendo a correção dos problemas, em curto prazo.
110.	O Consórcio Serveng/Aterpa também alegou que não teria tido acesso à 'Nota técnica de instrumentação', elaborada pela supervisora Maia Melo, fato este que o teria impedido conhecer os parâmetros e metodologias de apuração utilizados pela supervisora.
110.1	Quanto a esse ponto, cabe inicialmente registrar que a Nota Técnica de Instrumentação de Aterros, elaborada pela Maia Melo em 31/10/2016, encontra-se acostada nestes autos desde 28/9/2017, conforme peça 76. 
110.2	A esse respeito, vale registrar que o consórcio Serveng/Aterpa requereu, em 6/12/2017, pedido de vista e cópia destes autos (peça 121) , o qual foi concedido no mesmo dia, conforme peça 122.
110.3	Sendo assim, a partir de 6/12/2017 nada impediria ao consócio Serveng/Aterpa tomar conhecimento do disposto na Nota Técnica de Instrumentação de Aterros.
110.4	Aliado a isso, verifica-se que o Consórcio apresentou suas manifestações em dois momentos: primeiramente em 5/12/2017 (peça 117) e, depois, em 20/12/2017 (peça 144) .
110.5	Dessa forma, em relação à primeira manifestação, é razoável admitir que o Consórcio não tivesse conhecimento da Nota Técnica de Instrumentação de Aterros. Porém, em relação à segunda manifestação tal conclusão não merece ser considerada. 
110.6	Assim, seria natural que na sua segunda manifestação, de 20/12/2017 (peça 144) , o consórcio Serveng/Aterpa tivesse apresentado sua avaliação em relação a nota técnica, mas não o fez.
110.7	Desse modo, não merece prosperar a alegação do consorcio Serveng/Aterpa dando conta que não teve acesso à 'Nota Técnica de Instrumentação'.
110.8	De toda forma, cabe lembrar que tal nota técnica foi emitida em 31/10/2016, ou seja, praticamente dois anos depois da construção do pavimento. Assim, pondera-se que o conteúdo da referida nota técnica em nada influi na ocorrência da irregularidade em exame. De outro modo, os procedimentos que deram causam a irregularidade apontada já haviam sido adotados, pelo menos, dois anos antes da data em que a nota técnica foi emitida.
110.9	Ademais, a Nota Técnica de Instrumentação de Aterros apenas relata os fatos ocorridos, sendo mais um elemento de evidenciação da irregularidade. Vale repisar que a irregularidade se encontra consubstanciada nas depressões significativas verificadas no pavimento da BR-135/MA, que independem de qualquer nota técnica emitida posteriormente.
110.10	Dessa forma, o suposto desconhecimento dos termos da Nota Técnica de Instrumentação de Aterros, emitida pela Maia Melo, não serve para socorrer o consórcio Serveng/Aterpa em relação à irregularidade apontada. 
111.	Outro ponto alegado pelo consórcio Serveng/Aterpa diz respeito aos normativos que regem a execução de aterros sobre solos moles. Quanto a isso, o Consórcio alegou que não existiria nos normativos de engenharia previsão quanto ao limite objetivo para a ocorrência de recalque. Conforme o Consórcio, os normativos apenas citariam a necessidade de manutenção de limites aceitáveis para as deformações. A fim de fundamentar essa afirmação, citou a Norma DNER-PRO 381/98.
111.1	De fato, na Norma DNER-PRO 381/98 o estudo dos recalques é conceituado como uma ferramenta a partir da qual viabiliza-se a obtenção, na obra, de recalques dentro de limites aceitáveis. Contudo, ao contrário do que entende o Consórcio, a Norma DNER-PRO 381/98 estabelece limites concretos e objetivos para serem considerados no tratamento dos solos moles, conforme se depreende no excerto a seguir.
	Norma DNER-PRO 381/98
	(...) 
5.1.1 Estudos de recalques
Os estudos de recalques visam estimar o valor do recalque total após a construção e a velocidade de recalque, ou a estimativa da curva tempo-recalque. Com estas estimativas pretende-se:
a) escolher o método construtivo mais econômico e mais prático com o objetivo de manter dentro de limites aceitáveis os recalques pós-construtivos;
b) evitar trabalhos de reparação pós-construtivos no pavimento causados por recalques.
 (...) 
5.1.6. O valor do recalque secundário deve ser estimado por métodos tradicionais simplificados e adicionados aos valores dos recalques primários. Na maioria dos casos os recalques secundários após a pavimentação ocorrem em um prazo muito longo e, por isso, não são causadores de problemas em pavimentos flexíveis, pois são admissíveis e serão compensados quando se fizer uma recuperação do pavimento.  (grifamos) 
111.2	Do texto acima, ajuíza-se que o limite objetivo para aceitação dos recalques deve ser estudado e estabelecido especificamente para cada obra, de maneira que se evitem trabalhos de reparação pós-construtivos demandados pela ocorrência de depressões no pavimento construído.
111.3	Registre-se que nas obras da BR-135/MA tal pressuposto não foi atendido, ou seja, resta evidente a necessidade de serem realizados serviços de reparação das depressões verificadas no pavimento. De outra forma, resta evidente que os limites aceitáveis de recalques pós-construtivos foram ultrapassados, haja vista a necessidade de serem realizados reparos pós-construtivos no pavimento.
111.4	Repise-se, sobram evidências comprovando que os serviços de pavimentação foram realizados antes da consolidação primária dos recalques, contrariando o disposto na Norma DNER-PRO 381/98. Esse normativo admite como aceitáveis depois da pavimentação apenas a ocorrência de recalques secundários, que ocorrem em um longo prazo e não demandam reparos no pavimento, logo depois de sua construção.
112.	Em outra linha de argumentação, o consórcio Serveng/Aterpa assegurou que a rodovia atenderia aos requisitos de segurança e conforto necessários ao usuário. 
113.	Para tanto, alegou que a especificação do serviço de regularização de subleito não se prestaria ao caso da BR-135/MA, pois essa rodovia foi construída sobre solos moles. 
114.	O Consórcio assegurou que essa norma teria como objetivo apenas 'estabelecer a sistemática a ser empregada na execução da regularização do subleito de rodovias a pavimentar, com a terraplenagem já concluída'.
114.1	Inicialmente, admite-se que a equipe de auditoria realmente utilizou a Norma DNIT 137/2010-ES como um dos critérios para fundamentar a ocorrência da irregularidade. Contudo, esse fato não se configura em qualquer impropriedade, como demonstrado a seguir.
114.2	Quanto a alegação de que a Norma DNIT 137/2010-ES - Regularização de Subleito - Especificação de serviço - não se prestaria ao caso da BR-135/MA, pois essa rodovia foi construída sobre solos moles, cabe, de pronto, esclarecer que esse normativo não traz em seu conteúdo qualquer limitação quanto ao seu emprego em rodovias construídas sobre solo mole. Assim, essa alegação não merece prosperar. 
114.3	Ainda quanto à Norma DNIT 137/2010-ES, cabe reconhecer que seu objetivo, de certa forma, está coerente com o que o consórcio Serveng/Aterpa alegou, ou seja, que esse normativo estabelece a sistemática a ser empregada na execução da regularização do subleito de rodovias a pavimentar, com a terraplenagem já concluída.
114.4	Isso posto, vale acrescentar que a Norma DNIT 137/2010-ES ao estabelecer a sistemática a ser empregada na realização do serviço detalha, dentre outros pontos, os controles a serem efetivados na verificação do produto (subleito regularizado) , bem como as condições de conformidade e não-conformidade desse produto.
114.5	Uma das verificações do produto diz respeito ao controle geométrico, conforme o qual:
Norma DNIT 137/2010-ES
 (...) 
Após a execução da regularização do subleito, deve-se proceder ao controle geométrico, mediante a relocação e o nivelamento do eixo e das bordas, permitindo-se as seguintes tolerâncias:
a) ± 10 cm, quanto à largura da plataforma;
b) até 20%, em excesso, para a flecha de abaulamento, não se tolerando falta;
c) ± 3 cm em relação às cotas do greide do projeto. (grifamos) 
114.6	Ademais, nas condições de conformidade estabelecidas da norma está detalhado o estudo estatístico que deve ser efetivado nos dados obtidos na verificação do produto e os critérios de aceitação do serviço, conforme transcrição a seguir.
Norma DNIT 137/2010-ES
 (...) 
Os serviços só devem ser aceitos se atenderem às prescrições desta Norma.
Todo detalhe incorreto ou mal executado deve ser corrigido.
Qualquer serviço corrigido só deve ser aceito se as correções executadas o colocarem em conformidade com o disposto nesta Norma; caso contrário deve ser rejeitado.
114.7	Assim, conclui-se que a Norma DNIT 137/2010-ES não estabelece 'apenas' a sistemática para executar a regularização de subleito. A Norma DNIT 137/2010-ES determina critérios objetivos para a aceitação do serviço, inclusive em relação à geometria do subleito acabado. 
114.8	Quanto a geometria do trecho executado, nunca é demais repetir que a consolidação dos recalques depois da construção do pavimento da BR-135/MA provocou depressões no sentido longitudinal da rodovia que impedem sua aceitação, de acordo com os critérios estabelecidos na Norma DNIT 137/2010-ES. 
114.9	A aceitação da rodovia também não se coaduna com o disposto no Manual de Projeto Geométrico de Rodovias Rurais, Publicação IPR/DNER 706/1999, conforme já relatado pela equipe de auditoria:
Manual de Projeto Geométrico de Rodovias Rurais, Publicação IPR/DNER 706/1999
 (...) 
5.5.1 Considerações gerais sobre o projeto em perfil
 (...) 
O que se pretende é, pois, a continuidade das características geométricas ao longo da rodovia, considerada como estrutura espacial de modo que a atenção do motorista seja mantida durante todo o percurso pelos elementos do projeto, e não seja surpreendido por mudanças bruscas de qualquer espécie. (grifamos) 
114.10	O Manual de Projeto Geométrico de Rodovias Rurais, Publicação IPR/DNER 706/1999 também apresenta figuras que detalham situações indesejadas em relação ao greide acabado de uma rodovia, duas das quais estão reproduzidas a seguir:
Figura 11: Situações indesejadas de greide
 
114.11	Nas figuras apresentadas acima, resta claro que se deve evitar a ocorrência de pequenas ondulações (depressões) no greide da rodovia. Na BR-135/MA ocorreu justamente o contrário, ou seja, foram caracterizadas seguidas ondulações no sentido longitudinal da rodovia, provocando mudanças bruscas no greide, o que dificulta o motorista manter sua atenção durante todo o percurso. Assim, não merece prosperar o argumento do consórcio Serveng/Aterpa no sentido de que a rodovia atenderia aos requisitos de segurança e conforto necessários ao usuário.
115.	Por fim, o consórcio Serveng/Aterpa buscou transferir para o DNIT a responsabilidade pelos problemas ocorridos na obra. Para tanto, fundamentou-se, sobretudo, em dois pontos. 
116.	Primeiro, em razão de o projeto executivo ter sido modificado pela autarquia para que fosse feito um teste na seção E1959, o que teria acarretado maior tempo para atingimento dos recalques primários nessa referida seção.
117.	Segundo, pelo fato de o Consórcio ter sugerido ao DNIT que fosse submetida uma sobrecarga ao solo visando proporcionar maior celeridade na estabilização dos recalques. Segundo o Consórcio tal sugestão não foi acatada.
117.1	A princípio, pondera-se que o consórcio Serveng/Aterpa tem razão ao afirmar que os dois pontos por ele trazidos podem ter contribuído para que fosse demandado um maior tempo para atingimento dos recalques primários do solo, sobre o qual a estrutura do pavimento foi construída.
117.2	Nada obstante, cabe relembrar que a irregularidade tratada neste achado não aborda a questão relativa ao fato de ter sido demandado um maior tempo para a finalização dos recalques primários do solo.
117.3	O que está em análise é o fato de o consórcio Serveng/Aterpa ter construído a estrutura do pavimento antes da consolidação desses recalques primários, acarretando excessivas depressões na rodovia, no sentido longitudinal.
117.4	Assim, os dois pontos trazidos pelo consórcio Serveng/Aterpa poderiam servir de fundamento para solicitação de aditivos de prazo ao contrato, haja vista ser imperativo aguardar um maior tempo antes da execução do pavimento. Porém, em nada contribuem para justificar a construção da estrutura desse pavimento antes da consolidação primária dos recalques.
117.5	Desse modo, não merece prosperar a tentativa do consórcio Serveng/Aterpa de transferir para o DNIT a responsabilidade pela ocorrência das excessivas depressões verificadas no pavimento da BR-135/MA.
118.	De todo o exposto, conclui-se que a irregularidade tratada neste tópico ocorreu exclusivamente por razões intrínsecas à vontade e ao controle do consórcio Serveng/Aterpa, uma vez que coube a ele a decisão de construir a estrutura do pavimento antes de ter ocorrido a consolidação primária dos recalques. 
III - Considerações adicionais relativas ao Despacho de 12/11/2017 
119.	Por meio do Despacho de 13/11/2017, o Exmo. Ministro Relator também determinou que o DNIT, em sua manifestação, informasse ao TCU sobre (peça 83, p. 6) :
c.1) se foi definida solução de engenharia a ser executada com vistas a elevar a patamares aceitáveis o nível de qualidade do trecho rodoviário em tela, corrigindo-se as imperfeições da via a que se referem os achados descritos no item 'III' do relatório de auditoria (peça 78) , considerando, em especial, a atual situação de exposição dos usuários da via a risco adicional de acidentes, e possível ocorrência de dano a erário, tudo em razão de depressões na via e outras deficiências precoces em pavimento novo; 
c.2) se existe, e em que fase de implementação se encontra, plano de ação para a correção das imperfeições mencionadas no presente despacho, pormenorizadas no relatório de auditoria aqui referido; 
c.3) se foram adotadas medidas judiciais para exigência do cumprimento de obrigações quanto à qualidade do pavimento do trecho aqui tratado, ou para apuração de eventuais responsabilidades, administrativas, civis ou de outra natureza, das empresas/consórcio contratadas para elaboração de projeto, execução de serviços e fiscalização das mencionadas obras, incluindo-se a instauração de tomadas de contas especiais ou outras julgadas necessárias; c.4) qual o atual estágio de execução físico-financeira das obras e qual o ritmo atual das obras.
III.1. Manifestação do DNIT
120.	Sobre os dois primeiros itens, o DNIT não apresentou informações quanto a eventuais entendimentos com o consórcio Serveng/Aterpa com vistas a correção das irregularidades, tanto das trincas precoces, quanto das deformações excessivas no pavimento. Ao contrário, confirmou que o consórcio Serveng/Aterpa se manifestou pela não execução do refazimento dos serviços contestados (peça 149, p. 3) .  
121.	Também não informou se teria iniciado/concluído estudos visando definir uma solução de engenharia para reparar os defeitos verificados nas obras (degradação do pavimento e depressões longitudinais) . Contudo, assegurou que teria sido demandado da SRDNIT/MA a realização de levantamento dos defeitos apontados por esta Corte de Contas e a quantificação do valor do dano ao erário já concretizado (peça 149, p. 3) .
122.	De outra sorte, corroborou o entendimento apresentado pelo Min. Relator no sentido de que a discussão de responsabilidade quanto aos defeitos apresentados no pavimento recém construído vem adiando o obrigatório refazimento dos serviços, infligindo grave ônus à população (peça 104, p. 7) .
123.	Em relação ao terceiro item, o DNIT se manifestou informando que autuou processo de apuração de responsabilidade - PAAR no âmbito administrativo, o qual foi conduzido por sua Coordenação Geral de Construção - CGCONT/DNIT. Esse processo foi finalizado, concluindo-se pela responsabilização do consórcio Serveng/Aterpa em relação as irregularidades verificadas nas obras: degradação precoce do pavimento e depressões no sentido longitudinal da via. (peça 104, p. 3) . 
124.	Em que pese esse fato, o DNIT não trouxe qualquer informação a respeito de possíveis medidas judiciais visando a reparação do dano ao erário. No mais, apresentou documento informando que notificou as seguradoras (Liberty Seguros e Chubb Seguros Brasil S/A) sobre o aviso de sinistro, tendo em vista a possibilidade de execução das respectivas apólices (peças 106, 107 e 108) . 
125.	Quanto ao quarto item, o DNIT informou que as obras de duplicação já estariam finalizadas e o tráfego já havia sido liberado nessa nova pista. Teriam sido realizados 10 km de restauração, restando ainda pendente a conclusão de outros 16 km (peça 149, p. 11) .
126.	Confirmou a informação a respeito das alterações promovidas na solução de projeto. Conforme a Autarquia, foi adicionado polímero na mistura betuminosa e incorporado cimento à base de BGS. De acordo com o DNIT, tais alterações se deram de forma a ajustar o projeto ao novo modelo de dimensionamento pelo método mecanístico (peça 104, p. 9) . 
127.	Por fim, o DNIT destacou que a eventual adoção de medida cautelar poderia ser feita considerando a possibilidade de utilização (retenção/acionamento) das garantias contratuais que estariam com o saldo de R$ 25.168.153,38, superior ao valor estimado do dano (peça 104, p. 9) . 
III.2. Análise - Manifestação do DNIT
III.2.1. Itens 'c.1', 'c.2' e 'c.3' do Despacho emitido pelo Exmo. Ministro Relator, em 13/11/2017.
128.	Quanto à correção das irregularidades apontadas no Relatório de Fiscalização 90/2017 (peça 78) , verifica-se que, até nov/2017 (peça 104, p. 1) , o consórcio Serveng/Aterpa não havia adotado providências no sentido de reparar os vícios, defeitos ou incorreções da execução ou dos materiais empregados na obra, seja na camada de base em BGS, seja no revestimento em CBUQ, tal como estabelecido no art. 69 da Lei 8666/1993.
129.	Essa ausência de providências efetivas por parte do consórcio Serveng/Aterpa teria ocorrido mesmo depois de o DNIT ter concluído o PAAR, no qual restou comprovado que os defeitos verificados no pavimento da BR135/MA - km 25,0 a km 51,3 foram frutos de falhas cometidas pelo construtor, seja no controle dos materiais empregados na obra, seja no controle da execução dos serviços.
130.	Registre-se que as análises efetivadas nos itens I e II deste Exame Técnico também culminaram na mesma conclusão: degradação precoce do pavimento e excessivas depressões verificadas no sentido longitudinal da rodovia, que ocorreram em virtude de incorreções/falhas no controle da execução ou dos materiais empregados na obra pelo consórcio Serveng/Aterpa. 
131.	Tal situação demandaria, nos termos do art. 69 da Lei 8666/1993, a pronta reparação, correção, remoção, reconstrução ou substituição, às expensas do consórcio Serveng/Aterpa, no total ou em parte, do pavimento da BR-135/MA - km 25,0 a km 51,3.
132.	Não tendo o consórcio Serveng/Aterpa adotado providências efetivas para cumprir o disposto no art. 69 da Lei 8666/1933, resta comprovada a prática de ato ilegal que resulta em dano ao erário.
133.	Também resta evidenciado que o DNIT, observando os princípios norteadores dos processos administrativos, já adotou medidas administrativas visando a apuração dos fatos, a identificação dos responsáveis, a caracterização do dano. Contudo, não logrou êxito em elidir o dano ao erário já materializado.
134.	Verificou-se que o DNIT notificou formalmente o consórcio Serveng/Aterpa para que procedesse o refazimento dos serviços defeituosos. No entanto, o consórcio registrou, também formalmente, sua negativa em atender à notificação (peça 149, p. 3) , caracterizando-se dessa forma a inexecução contratual.
135.	Tal situação demandaria uma atuação do DNIT nos termos estabelecidos nos artigos 77 a 80 e 87 da Lei 8666/1993, destacando-se as possíveis providências: rescisão contratual unilateral, execução das garantias contratuais e declaração de inidoneidade das empresas do consórcio Serveng/Aterpa e da empresa supervisora Maia Melo para licitar ou contratar com a Administração Pública, sempre garantindo o contraditório dos envolvidos.
	Lei 8666/1993
	(...) 
Art. 77.  A inexecução total ou parcial do contrato enseja a sua rescisão, com as consequências contratuais e as previstas em lei ou regulamento.
Art. 78.  Constituem motivo para rescisão do contrato:
I - o não cumprimento de cláusulas contratuais, especificações, projetos ou prazos;
II - o cumprimento irregular de cláusulas contratuais, especificações, projetos e prazos;
III - a lentidão do seu cumprimento, levando a Administração a comprovar a impossibilidade da conclusão da obra, do serviço ou do fornecimento, nos prazos estipulados;
IV - o atraso injustificado no início da obra, serviço ou fornecimento;
V - a paralisação da obra, do serviço ou do fornecimento, sem justa causa e prévia comunicação à Administração;
VI - a subcontratação total ou parcial do seu objeto, a associação do contratado com outrem, a cessão ou transferência, total ou parcial, bem como a fusão, cisão ou incorporação, não admitidas no edital e no contrato;
VII - o desatendimento das determinações regulares da autoridade designada para acompanhar e fiscalizar a sua execução, assim como as de seus superiores;
VIII - o cometimento reiterado de faltas na sua execução, anotadas na forma do § 1o do art. 67 desta Lei;
IX - a decretação de falência ou a instauração de insolvência civil;
X - a dissolução da sociedade ou o falecimento do contratado;
XI - a alteração social ou a modificação da finalidade ou da estrutura da empresa, que prejudique a execução do contrato;
XII - razões de interesse público, de alta relevância e amplo conhecimento, justificadas e determinadas pela máxima autoridade da esfera administrativa a que está subordinado o contratante e exaradas no processo administrativo a que se refere o contrato;
 (...) 
XVII - a ocorrência de caso fortuito ou de força maior, regularmente comprovada, impeditiva da execução do contrato.
 (...) 
Parágrafo único.  Os casos de rescisão contratual serão formalmente motivados nos autos do processo, assegurado o contraditório e a ampla defesa.
Art. 79.  A rescisão do contrato poderá ser:
I - determinada por ato unilateral e escrito da Administração, nos casos enumerados nos incisos I a XII e XVII do artigo anterior;
 (...) 
Art. 80.  A rescisão de que trata o inciso I do artigo anterior acarreta as seguintes consequências, sem prejuízo das sanções previstas nesta Lei:
I - assunção imediata do objeto do contrato, no estado e local em que se encontrar, por ato próprio da Administração;
II - ocupação e utilização do local, instalações, equipamentos, material e pessoal empregados na execução do contrato, necessários à sua continuidade, na forma do inciso V do art. 58 desta Lei;
III - execução da garantia contratual, para ressarcimento da Administração, e dos valores das multas e indenizações a ela devidos;
IV - retenção dos créditos decorrentes do contrato até o limite dos prejuízos causados à Administração.
§ 1º  A aplicação das medidas previstas nos incisos I e II deste artigo fica a critério da Administração, que poderá dar continuidade à obra ou ao serviço por execução direta ou indireta.
 (...) 
§ 4º  A rescisão de que trata o inciso IV do artigo anterior permite à Administração, a seu critério, aplicar a medida prevista no inciso I deste artigo.
 (...) 
Art. 87.  Pela inexecução total ou parcial do contrato a Administração poderá, garantida a prévia defesa, aplicar ao contratado as seguintes sanções:
I - advertência;
II - multa, na forma prevista no instrumento convocatório ou no contrato;
III - suspensão temporária de participação em licitação e impedimento de contratar com a Administração, por prazo não superior a 2 (dois) anos;
IV - declaração de inidoneidade para licitar ou contratar com a Administração Pública enquanto perdurarem os motivos determinantes da punição ou até que seja promovida a reabilitação perante a própria autoridade que aplicou a penalidade, que será concedida sempre que o contratado ressarcir a Administração pelos prejuízos resultantes e após decorrido o prazo da sanção aplicada com base no inciso anterior.
§ 1º  Se a multa aplicada for superior ao valor da garantia prestada, além da perda desta, responderá o contratado pela sua diferença, que será descontada dos pagamentos eventualmente devidos pela Administração ou cobrada judicialmente.
§ 2º  As sanções previstas nos incisos I, III e IV deste artigo poderão ser aplicadas juntamente com a do inciso II, facultada a defesa prévia do interessado, no respectivo processo, no prazo de 5 (cinco) dias úteis.
§ 3º  A sanção estabelecida no inciso IV deste artigo é de competência exclusiva do Ministro de Estado, do Secretário Estadual ou Municipal, conforme o caso, facultada a defesa do interessado no respectivo processo, no prazo de 10 (dez) dias da abertura de vista, podendo a reabilitação ser requerida após 2 (dois) anos de sua aplicação.           
136.	Reporta-se que, em consulta ao sistema Siac/Sisdnit, foi evidenciado que o DNIT promoveu a rescisão do Contrato 15 0620/2012, em 30/4/2019 (peça 153) . Portanto, o DNIT já começou a adotar as providências legais que o caso requer, conforme estabelecido nos artigos 77 a 80 e 87 da Lei 8666/1993.  
137.	A situação também demanda providências no âmbito desta Corte de Contas, nos termos do art. 252 do Regimento Interno do TCU. Ou seja, cabe, desde logo, a conversão deste processo em tomada de contas especial - TCE, independentemente de outras medidas administrativas e judiciais que o DNIT tenha adotado, ou venha a adotar, visando reparar o dano ao erário já caracterizado, inclusive a rescisão contratual. 
138.	Quanto à conversão deste processo em TCE, cabe lembrar que nestes autos não só existem elementos que permitem caracterizar a ocorrência do dano ao erário, mas, também quantificá-lo, bem como identificar os respectivos responsáveis.
138.1	No que diz respeito à quantificação do débito, ressalta-se, por um lado, que a SRDNIT/MA quantificou o débito em R$ 12.287.822,11 (nov/2011) , que com reajustamento até out/2018 alcançaria o montante de R$ 18.613.366,84 (peça 159, p. 20) .
138.2	Por outro lado, pondera-se que a estimativa de dano já efetivada no âmbito destes autos considerou, no que tange à degradação precoce do pavimento, apenas o montante de recursos pago indevidamente ao consórcio Serveng/Aterpa em virtude da execução do CBUQ que apresentou má qualidade. Considerando essa opção de quantificação do débito e acrescendo-se os custos de remoção dos serviços defeituosos, tem-se que o dano ao erário alcança um montante de R$ 12.464.822,52 (nov/2011) , sendo este valor a soma de R$ 12.032.547,32 (peça 156) , referentes à degradação precoce do pavimento, mais R$ 432.275,20 (peça 74) , referentes às depressões verificadas na rodovia.
138.3	Ocorre que, neste Exame Técnico, restou evidenciado que os defeitos apresentados na rodovia não se restringem apenas à camada de CBUQ. Restou evidenciado que a degradação precoce ocorrida pode advir de falhas cometidas na execução (materiais e processo executivo) tanto do CBUQ, quanto da camada de base em BGS. Portanto, neste momento, não se pode descartar a possibilidade de o material utilizado na construção da base em BGS não ser reaproveitado em sua completude. Nesse caso, também deve ser adicionado ao valor do dano o montante pago pela execução da base em BGS que apresentou defeito (altas deflexões) , inclusive o fornecimento do material (brita graduada) , que pode não ser reaproveitado.
138.4	Dessa forma, vislumbram-se indícios de que o dano ao erário ocorrido pode superar a estimativa já realizada no âmbito destes autos.
138.5	Diante disso, por prudência, mostra-se razoável requerer do DNIT a memória de cálculo que fundamentou sua quantificação de débito, bem como informações que viabilizem a quantificação do dano referente à parte da camada de base em BGS que não deveria ter sido aceita por apresentar altas deflexões, e que não poderá ser reaproveitada, em virtude de má qualidade do material utilizado. Tais elementos permitirão a valoração mais precisa do dano ao erário, já materializado.
138.6	Cabe salientar que essa proposição está em consonância com o disposto no inciso I, §1º do art. 210 do Regimento Interno do TCU - RI/TCU.
Art. 210. Quando julgar as contas irregulares, havendo débito, o Tribunal condenará o responsável ao pagamento da dívida, atualizada monetariamente a partir da data da irregularidade, acrescida dos juros de mora devidos, podendo, ainda, aplicar-lhe a multa prevista no art. 267.
§ 1º A apuração do débito far-se-á mediante:
I - verificação, quando for possível quantificar com exatidão o real valor devido;
II - estimativa, quando, por meios confiáveis, apurar-se quantia que seguramente não excederia o real valor devido.
138.7	Senso assim, cabe proposição no sentido de o Tribunal, desde já, autorizar a realização de diligências e inspeções, no âmbito do futuro processo de TCE, de maneira a confirmar o valor do dano ao erário e, depois disso, proceder a citação dos responsáveis.
138.8	Quanto à identificação dos responsáveis, das análises já apresentadas nesta instrução, resta claro que o consórcio Serveng/Aterpa deixou de adotar os controles necessários e suficientes, a seu cargo, para garantir que a obra por ele construída não apresentasse vícios, defeitos ou incorreções, tal como os apontados nos Achados III.1 e III.2 do Relatório de Fiscalização 90/2017. Assim, cabe incluir o consórcio Serveng/Aterpa como responsável pelo dano ao erário já materializado e atualmente estimado em R$ 12.464.822,52 (nov/2011) .
138.9	A mesma avaliação pode ser feita em relação à empresa supervisora Maia Melo. Igualmente ao consórcio Serveng/Aterpa, a supervisora Maia Melo deixou de adotar os controles necessários e suficientes, a seu cargo, para garantir que a obra por ela supervisionada não apresentasse vícios, defeitos ou incorreções, tal como os apontados nos Achados III.1 e III.2 do Relatório de Fiscalização 90/2017. Assim, também cabe incluir a empresa supervisora Maia Melo como responsável solidária pelo dano ao erário.
138.10	Também cabe avaliar a atuação dos componentes da Comissão de Fiscalização das Obras, presidida pelo Analista de Infraestrutura de Transportes - DNIT engenheiro Elias Waquim, tendo como demais componentes os também Analistas de Infraestrutura de Transportes - DNIT engenheiros José Costa Neto e Wallace Alan Blois Lopes.
138.11	Quanto a esses engenheiros Analistas de Infraestrutura do DNIT, não resta dúvida que, na qualidade de fiscais designados pela Portaria DNIT n. 129/2014 para compor a Comissão de Fiscalização das Obras de Adequação da BR-135/MA - km 25,0 a km 51,3 - Contrato 15 00620/2012, são formalmente responsáveis pelo acompanhamento da execução dos serviços, nos termos do caput do art. 67 da Lei 8666/1993.
138.12	Tendo a atribuição formal de fiscalizar e acompanhar a execução das obras, também recairia sobre esses servidores a responsabilidade quanto às irregularidades apontadas nos Achados III.1 e III.2 do Relatório de Fiscalização 90/2017.
138.13	Apesar disso, analisando cuidadosamente a atuação desses servidores, pondera-se que não se mostra razoável considerar culposa a conduta desses agentes públicos, haja vista não existirem nos autos elementos que demonstrem ter ocorrido inobservância do dever de cuidado objetivo imposto a todas as pessoas de razoável diligência. Os elementos acostados aos autos não são suficientes para indicar que os componentes da comissão de fiscalização tenham cometido algum tipo de negligência, imprudência ou imperícia.
138.14	Ao contrário, existem elementos demonstrando que os servidores foram diligentes na busca da solução dos problemas evidenciados, nos termos do art. 67 da Lei 8666/1993.
Art. 67.  A execução do contrato deverá ser acompanhada e fiscalizada por um representante da Administração especialmente designado, permitida a contratação de terceiros para assisti-lo e subsidiá-lo de informações pertinentes a essa atribuição.
§ 1º  O representante da Administração anotará em registro próprio todas as ocorrências relacionadas com a execução do contrato, determinando o que for necessário à regularização das faltas ou defeitos observados.
§ 2º  As decisões e providências que ultrapassarem a competência do representante deverão ser solicitadas a seus superiores em tempo hábil para a adoção das medidas convenientes.
138.15	Note-se que, em cumprimento ao disposto no §1º e no §2º do art. 67 da Lei 8666/1933, os membros da comissão de fiscalização das obras alertaram, tempestivamente, seus superiores quanto aos graves problemas enfrentados na execução das obras relativas ao Contrato 15.00620/2012, em especial quanto a ocorrência de degradação precoce do pavimento.
138.16	Esses alertas foram direcionados inicialmente à supervisora Maia Melo, ainda em fevereiro de 2014, por meio do Ofício UL03 n. 06/2014 (peça 37) . Nesse ofício, a comissão de fiscalização requereu da empresa supervisora esclarecimentos sobre a constatação de que o consórcio Serveng/Aterpa já estava realizando reparos localizados nos serviços recém executados. Naquela oportunidade, a comissão de fiscalização requereu da supervisora das obras informação quanto a natureza, quantidade e localização dos defeitos surgidos no pavimento e a indicação das causas da sua degradação precoce.
138.17	Em 25/2/2015 a comissão de fiscalização repassou formalmente os problemas verificados na obra para o Superintendente Regional do DNIT/MA, conforme o Memorando n. 29/2015-UL03/SRMA/DNIT (peça 38) . Dessa vez, considerando as justificativas conflitantes apresentadas pelo consórcio Serveng/Aterpa e pela supervisora Maia Melo quanto às causas da degradação precoce do pavimento. 
138.18	Naquela oportunidade, a comissão de fiscalização solicitou o apoio de instâncias superiores do DNIT para atacar o problema, deixando claro que a comissão não dispunha de recursos para sanear as irregularidades.
138.19	Assim sendo, pondera-se que não se mostra razoável incluir os membros da comissão de fiscalização das obras como responsáveis solidários do dano.
138.20	Também não cabe impor responsabilidade ao coordenador de engenharia, Sr. Glauco Henrique Ferreira da Silva, e ao superintendente do DNIT/MA, Sr. Gerardo de Freitas Fernandes. Esses gestores, em 2/3/2015, deram conhecimento a instâncias superiores, no caso a Diretoria de Infraestrutura Rodoviária-DIR/DNIT, do aparecimento de defeitos precoces na rodovia e solicitaram a realização de análise in loco (peça 61) . Tal providência possibilitou que técnicos do DNIT, bem como do consórcio Dynatest - Contécnica - Strata - Engesur, avaliassem o pavimento recém executado e elaborassem os laudos em que restaram evidenciadas as fragilidades verificadas na obra da BR-135/MA (peças 38, 45 e 46) .    
138.21	 Não havendo nos autos elementos que indiquem a contribuição/participação de agentes do DNIT na ocorrência das irregularidades apontadas, restam como responsáveis solidários do débito apenas o consórcio Serveng/Aterpa e a supervisora Maia Melo.
138.22	Neste ponto, cabe evidenciar que esta Corte de Contas já adotou em outras oportunidades decisão de condenar em débito apenas a contratada como responsável pelo dano ao erário, sem a responsabilização solidária de agente público, com fundamento no art. 71, inciso II, da Constituição Federal, c/c o art. 5º, inciso II, da Lei 8.443/1992. 
138.23	Como exemplo, cita-se o caso tratado no Acórdão 1546/2017-TCU-Plenário, da relatoria do Min. José Múcio, o qual foi publicado no Boletim de Jurisprudência 182, de 7/8/2017.
138.24	No voto que fundamentou esse citado acórdão o Relator deixou claro seu entendimento no sentido de que:
37. Restando, portanto, apenas a contratada como responsável pelo dano ao erário, devo registrar meu entendimento sobre a possibilidade de o TCU condená-la em débito, mesmo sem a responsabilidade solidária de agente público, com fundamento no art. 71, inciso II, da Constituição Federal de 1988 c/c o art. 5º, inciso II, da Lei 8.443/1992. Nesse sentido, vale citar trecho do voto condutor do Acórdão 946/2013-TCU-Plenário, de relatoria do Ministro Benjamin Zymler:
'69. Em suma, pode-se concluir que, quando a norma determina que cabe ao TCU 'fixar responsabilidade solidária do agente público que praticou o ato irregular e do terceiro que, como contratante ou parte interessada na prática do mesmo ato, de qualquer modo haja concorrido para o cometimento do dano apurado', ela está a firmar o procedimento a ser adotado quando houver fundamentos jurídicos para a fixação da solidariedade. Não se vislumbra aqui, repito, qualquer limitação ao alcance de jurisdição, no sentido de que terceiros que tenham lesado o erário sem a coparticipação de agentes públicos não se submetem a esta Corte de Contas'.                 
139.	Do exposto, verifica-se que as tratativas do DNIT com o consórcio Serveng/Aterpa sobre as irregularidades da obra, e a negativa quanto à reparação dos defeitos constatados no pavimento da BR-135/MA - km 25,0 a km 51,3, culminaram na rescisão do Contrato 15 0620/2012, em respeito ao art. 77 da Lei 8666/1993. Nada obstante essa medida que deu fim ao contrato, ainda cabe propor a continuidade desses autos convertendo-o em tomada de contas especial com o fim de tratar do débito aqui apontado. Essa proposição será retomada a seguir nesta instrução.
III.2.2. Item 'c.4' do Despacho emitido pelo Exmo. Ministro Relator, em 13/11/2017.
140.	A execução financeira do Contrato 15.00620/2012, em pesquisa efetivada em 28/5/2019 ao Sistema de Supervisão Rodoviária Avançada - Supra/DNIT, restou configurada da seguinte forma:
Tabela 4: Execução financeira - Relatórios Supra/DNIT
	Preço Inicial (PI) 
	Medido acumulado até  jun/2017        (R$)                         (58ª Medição) 
	Medido acumulado até out/2018       (R$)                    (74ª Medição) 

	Preço inicial (PI) 
	354.699.315,02
	354.699.315,02

	Total aditivos contratuais
	73.178.042,53
	84.124.375,36

	PI contratual vigente
	427.877.357,55
	438.823.690,38

	Total reajustamento contratual
	64.539.377,39
	70.455.753,15

	Total contratual (PI+R) 
	492.416.734,56
	509.279.443,53

	Medição atual (PI) 
	381.289.234,58
	412.839.180,97

	Medição atual (PI+R) 
	430.361.563,96
	474.037.587,96

	 Saldo Contratual (PI+R) 
	62.055.170,60
	35.241.855,57

Fonte: produção própria a partir dados das peças 19 e 153
141.	Vale também reportar que o Contrato 15.00850/2012, com a Maia Melo Engenharia Ltda, apresenta-se ativo, porém paralisado em 26/12/2018, com saldo contratual de R$ 3.504.511,61 (PI+R; peça 155) .
IV - Considerações sobre a adoção de medida cautelar 
142.	De acordo com os elementos constantes nos autos, sobretudo as manifestações apresentadas pelo DNIT, evidenciou-se que após a efetivação das medidas administrativas adotadas pela Autarquia, o consórcio Serveng/Aterpa se negou a refazer o pavimento que apresentou defeitos, apesar de ter sido formalmente notificado. Tal negativa culminou na rescisão contratual, conforme tratado anteriormente nesta instrução. Diante disso, resta prejudicada a proposição para adoção da medida cautelar aventada no Despacho de 13/11/2017 (peça 83) .
143.	Em vez disso, reforça-se, neste caso, a proposta de esta Corte de Contas, desde já, converter estes autos em TCE, sem prejuízo de o DNIT adotar todas as medidas judiciais e administrativas para recuperar o dano ao erário já concretizado, em especial as providências listadas nos artigos 77 a 80 e 87 da Lei 8666/1993.
CONCLUSÃO 
144.	O presente processo trata de fiscalização realizada em 2017 nas obras de adequação de capacidade (duplicação, alargamento, melhorias etc.) da BR-135/MA - Subtrecho: Estiva (Estreito dos Mosquitos) - Entr. BR 402 (Bacabeira) , segmento km 25,0 ao km 51,3, com extensão de 26,3 km. 
145.	Nesta oportunidade, são analisadas as manifestações do DNIT, do Consórcio Serveng/Aterpa M. Martins (constituído pelas empresas Serveng Civilsan S/A-Empresas Associadas de Engenharia e Construtora Aterpa M. Martins S/A) , da empresa supervisora Maia Melo Engenharia Ltda e da empresa projetista ATP Assessoria Tec. Planejamento Ltda., apresentadas em resposta às oitivas determinadas no despacho de 13/11/2017, do Ministro Substituto Augusto Sherman (peça 83) .
146.	Tais oitivas referem-se aos indícios de irregularidade apontados no Relatório de Fiscalização 90/2017, quais sejam:
a)	Achado III.1 - Execução de serviços com qualidade deficiente - Capa do pavimento;
b)	Achado III.2 - Execução de serviços com qualidade deficiente - Depressões no pavimento.
147.	As oitivas também abordam considerações adicionais trazidas pelo Relator em seu despacho, em especial a responsabilidade pelas imperfeições verificadas no pavimento recém construído, o possível dano ao erário delas resultante e a possível adoção da medida cautelar de retenção de valores.
148.	Quanto ao achado III.1, a análise das manifestações do DNIT e das empresas citadas retro confirmou a ocorrência da irregularidade, bem como comprovou que as deficiências no pavimento da BR-135/MA - km 25,0 ao km 51,3 decorreram de vícios ou incorreções na execução dos serviços ou no controle de qualidade dos materiais (BGS e/ou CBUQ) empregados na obra.
149.	A irregularidade tratada no item III.2 do Relatório de Fiscalização 90/2017 também foi confirmada. Comprovou-se, ademais, que as excessivas depressões verificadas no sentido longitudinal da rodovia decorreram primordialmente de o consórcio Serveng/Aterpa ter construído a estrutura do pavimento antes da consolidação dos recalques primários verificados na sua fundação.
150.	Em complemento, averiguou-se que o DNIT adotou medidas administrativas na busca de sanear as irregularidades apontadas no Relatório de Fiscalização 90/2017, mas não obteve sucesso. Ao final de um processo administrativo de apuração de reponsabilidades, o DNIT concluiu que as irregularidades de fato ocorreram, tendo como causa falhas cometidas pelo consórcio construtor nos processos de controle e execução das obras. Em razão disso, o DNIT notificou formalmente o consórcio Serveng/Aterpa para que reparasse os serviços defeituosos, conforme previsto no art. 69 da Lei 8666/1993. Contudo, o consórcio Serveng/Aterpa se negou a refazer o pavimento que apresentou defeitos, culminando na rescisão do Contrato 15.Processo 000620/2012-00.
151.	Já no âmbito desta Corte de Contas, cabe desde já a conversão destes autos em TCE, nos termos estabelecidos no art. 252 do Regimento Interno do TCU - RI/TCU, uma vez que restou configurada a ocorrência de irregularidade, resultando em dano ao erário.
152.	Em uma estimativa preliminar, os danos causados ao erário montam R$ 12.464.822,52 (nov/2011) .
153.	Ocorre que nesta instrução vislumbraram-se indícios de que o dano ao erário ocorrido pode superar os valores acima estimados, sobretudo em razão de terem sido detectados problemas na camada de base em BGS do pavimento, os quais não estão considerados nos cálculos que fundamentaram a estimativa preliminar.
154.	Em contrapartida, verificou-se que o DNIT, por meio de sua SRDNIT/MA, quantificou do valor do dano ao erário já concretizado, calculando esse montante em R$ 18.613.366,84 (valores reajustados até out/2018) .
155.	Diante disso, por prudência, mostra-se razoável requerer ao DNIT, por meio de diligência, a memória de cálculo que fundamentou sua quantificação de débito, bem como informações que viabilizem a quantificação do dano referente à parte da camada de base em BGS que não deveria ter sido aceita por apresentar altas deflexões, e que não poderá ser reaproveitada, em virtude de má qualidade do material utilizado. Com esses elementos será viabilizada a valoração mais precisa do dano ao erário, já materializado, em consonância com o disposto no inciso I, §1º do art. 210 do Regimento Interno do TCU - RI/TCU.
156.	Como já mencionado, a responsabilidade pela ocorrência das irregularidades, e consequentemente pelo dano ao erário, recai sobre o consórcio Serveng/Aterpa, pois os defeitos verificados no pavimento decorreram de falhas na execução e/ou controle das obras, seja na qualidade dos materiais empregados, seja no processo executivo utilizado.
157.	Também cabe incluir a empresa Maia Melo Engenharia Ltda. como solidária no débito, haja vista que, na qualidade de supervisora das obras, não adotou procedimentos de controle que impedissem, de maneira efetiva, a utilização de materiais inadequados e/ou a execução de serviços em desconformidade com os requisitos de qualidade exigidos nos normativos do DNIT, em especial a Instrução de Serviço IS/DG/DNIT n. 13/2013. 
158.	Outrossim, não se identificaram evidências que pudessem indicar algum tipo de negligência, imprudência ou imperícia nos atos dos membros da comissão de fiscalização das obras, do coordenador de engenharia e do superintendente do DNIT/MA. Ao contrário, existem elementos demonstrando que os funcionários do DNIT foram diligentes na busca da solução dos problemas evidenciados, atuando nos termos do art. 67 da Lei 8666/1993. 
159.	Também ficou demonstrada a ausência de correlação entre as irregularidades ocorridas e o projeto executivo das obras, elaborado pela ATP Engenharia.  
160.	Quanto a medida cautelar aventada no despacho emitido em 17/11/2017 pelo Exmo. Relator, pondera-se que diante da rescisão do Contrato 15.Processo 000620/2012-00 tal medida perdeu seu objeto.
161.	Dessa forma, em vez disso, cabe propor que, desde já, estes autos sejam convertidos em TCE, sem prejuízo de o DNIT adotar todas as medidas judiciais e administrativas para recuperar o dano ao erário já concretizado, em especial as providências listadas nos artigos 77 a 80 e 87 da Lei 8666/1993.
PROPOSTA DE ENCAMINHAMENTO 
162.	Ante todo o exposto, submetem-se os autos à consideração superior propondo:
162.1	com fundamento no art. 252 do regimento Interno do TCU, converter estes autos em Tomada de Contas Especial em face das irregularidades verificadas nas obras de adequação da BR135/MA - km 25,0 ao km 51,3 - Contrato 15.Processo 000620/2012-00, firmado entre o Departamento Nacional de Infraestrutura de Transportes - DNIT e o consórcio Serveng/Aterpa M. Martins, especialmente em virtude da degradação precoce do pavimento e da presença de excessivas depressões no sentido longitudinal da rodovia, sem que tenha sido efetivada a tempestiva correção desses defeitos, nos termos do art. 69 da Lei 8.666/1993;
162.2	com fundamento no §1º, art.157 do regimento Interno do TCU, autorizar a realização das diligências e inspeções, no âmbito do processo de Tomada de Contas Especial a ser autuado, necessárias à confirmação do valor do dano ao erário a ser ressarcido;
162.3	com fundamento no inciso II, art. 5º da Lei 8443/1992, considerar as empresas componentes do consórcio Serveng/Aterpa M. Martins e a empresa supervisora Maia Melo Engenharia Ltda responsáveis pelo dano ao erário advindo da degradação precoce do pavimento e da presença de excessivas depressões no sentido longitudinal da rodovia BR-135/MA - km 25,0 ao km 51,3, deixando de considerar responsáveis por esse dano os agentes públicos responsáveis pela condução da obra e lotados na Superintendência do DNIT/MA;
162.4		 dar ciência da decisão que vier a ser proferida ao DNIT e às empresas interessadas."
	É o relatório.

8.1. Cristiano Nascimento e Figueiredo (101.334/OAB-MG) e outros, representando Construtora Aterpa S/A, Serveng Civilsan S/A Empresas Associadas de Engenharia e Serveng Civilsan S/A Empresas Associadas de Engenharia;
8.2. Marcos Antonio da Silva (CPF 035.341.584-74), representando Maia Melo Engenharia Ltda. 
8.3. Paulo Aristóteles Amador de Sousa (CPF 854.786.794-53), representando Departamento Nacional de Infraestrutura de Transportes.

Não atuou.

AUDITORIA DE CONFORMIDADE. FISCOBRAS 2017. OBRAS DE ADEQUAÇÃO DE CAPACIDADE DA BR-135/MA. EXECUÇÃO DE SERVIÇOS COM QUALIDADE DEFICIENTE. OITIVAS DO DNIT, DO CONSÓRCIO SERVENG/ATERPA M. MARTINS, DA EMPRESA SUPERVISORA MAIA MELO ENGENHARIA LTDA. E DA EMPRESA PROJETISTA ATP ASSESSORIA TEC. PLANEJAMENTO LTDA. AFASTAMENTO DA RESPONSABILIDADE DOS AGENTES PÚBLICOS RESPONSÁVEIS PELA CONDUÇÃO DA OBRA E LOTADOS NA SUPERINTENDÊNCIA DO DNIT/MA. CONVERTER ESTES AUTOS EM TOMADA DE CONTAS ESPECIAL. AUTORIZAR A REALIZAÇÃO DAS DILIGÊNCIAS E INSPEÇÕES.

RELATÓRIO DE AUDITORIA (RA)

Secretaria de Fiscalização de Infraestrutura Rodoviária e de Aviação Civil (SeinfraRodoviaAviação).

Trata-se de auditoria do Fiscobras 2017 realizada pela SeinfraRodoviaAviação nas obras de adequação de capacidade (duplicação, alargamento, melhorias etc.) na BR-135/MA - Subtrecho: Estiva (Estreito dos Mosquitos) - Entr. BR 402 (Bacabeira) , segmento km 25,0 ao km 51,3, com extensão de 26,3 km.
2. Foram auditados o Contrato 15.00620/2012 celebrado entre o DNIT e o Consórcio Serveng/Aterpa/M. Martins (constituído pelas empresas Serveng Civilsan S/A-Empresas Associadas de Engenharia e Construtora Aterpa M. Martins S/A) , no valor inicial de R$ 354.699.315,02 (nov/2011) , e o Contrato 15.00850/2012, no valor inicial de R$ 7.000.000,00 (jun/2012) , celebrado entre a empresa Maia Melo Engenharia Ltda. e o DNIT para a supervisão das obras do contrato anterior. Após acréscimos, o preço da obra foi fixado em R$ 429.366.230,08.
3. No Relatório de Fiscalização 90/2017 (peça 78) , a unidade técnica aponta dois achados relevantes, ambos relacionados à qualidade das obras, quais sejam:
a)	Achado III.1 - Execução de serviços com qualidade deficiente - Capa do pavimento;
b)	Achado III.2 - Execução de serviços com qualidade deficiente - Depressões no pavimento.
4. No relatório, a equipe relata o tratamento técnico-gerencial das questões relacionadas ao surgimento de tais anomalias, que passou por diversas etapas de debate no âmbito do DNIT, da empresa fiscalizadora e do consórcio contratado, tendo-se cogitado que imperfeições de projeto teriam conduzido aos problemas detectados. Após estudos técnicos diversos, com pareceres de consultores privados e de técnicos do DNIT, a unidade técnica entendeu que ficou caracterizada a responsabilidade da empresa executora da obra, a qual, conquanto pareça reconhecer a exatidão do projeto, permanece omissa quanto a suas obrigações civis de reparar os defeitos precoces da rodovia.
5. Como resultado, a unidade técnica considerou ter ocorrido dano ao erário, consoante relatado no trecho do relatório adiante transcrito:
"71. Nesse passo, ressalte-se que, em documento datado de novembro de 2013, há o seguinte registro (Evidência 10, p. 1-3) :
'Por intermédio do Ofício GC 0018/0613, datado do dia 27 de junho de 2013, fl. 12 do processo, o Consórcio Serveng/Aterpa/M. Martins encaminha ao Superintendente Regional do Maranhão em São Luís/MA e ao representante da Empresa Maia Melo Engenharia (Supervisora da Obra) o 1º Relatório de Revisão de Projeto em Fase de Obras 
 (...) 
Segundo o 1º Relatório de Revisão de Projeto em Fase de Obras as revisões propostas para o aumento de quantidade dos serviços de CBUQ Capa de Rolamento AC/BC e Aquisição de CAP 50/70 baseou-se na atualização do número N e na verificação de campo a respeito das condições estruturais e funcionais dos trechos a serem restaurados. Além disso, a utilização do Método da Resiliência para determinação da espessura de revestimento, que foi atualizada para 11,00 cm na pista de rolamento e 6,0 cm no acostamento para garantir um degrau de 5,0 cm entre a pista e o acostamento. (grifado) '.
72.	 Como visto, o próprio Consórcio Construtor reavaliou a solução de pavimentação do projeto executivo original, requerendo, inclusive, que a espessura do CBUQ fosse acrescida, não mencionando a necessidade de qualquer alteração no tipo de material a ser empregado na construção do pavimento. Com isso, o Consórcio Construtor referendou a solução do projeto executivo original, pelo menos no que se refere aos materiais utilizados nas camadas estruturais do pavimento. Esse fato corrobora ainda mais a responsabilidade do Consórcio Executor pelas irregularidades identificadas.
73. Ao se analisar o Resumo Acumulado da Medição (Evidência 56) , verificou-se que o valor utilizado para executar os serviços da capa do pavimento até a 59ª medição somou R$ 11.061.196,98 (nov/2011) , Evidência 57. Esse valor, em princípio, representa o prejuízo advindo da irregularidade tratada neste achado, uma vez que, para corrigir o problema, se faz necessário reconstituir o revestimento do pavimento."
6. Em vista disso, por meio do despacho exarado em 13/11/2017 (peça 83) , determinei as oitivas do DNIT, do Consórcio Serveng/Aterpa M. Martins, da empresa supervisora Maia Melo Engenharia Ltda. e da empresa projetista ATP Assessoria Tec. Planejamento Ltda.
7. No referido despacho também abordei a possibilidade de adoção de medida cautelar de retenção de saldo contratual, para que seja evitado o risco de ineficácia de futura decisão do TCU em relação à matéria (peça 83, p. 5 e 6) .
8. Além disso, no mesmo expediente também foram feitas considerações adicionais com a determinação ao DNIT para que em sua manifestação informasse ao TCU sobre a solução de engenharia considerada apropriada para a correção das irregularidades, a existência ou não de plano de ação para tal correção e a possível apuração de responsabilidades das empresas envolvidas.
9. Nesta etapa processual, analisam-se as manifestações apresentadas em resposta às oitivas determinadas no supracitado despacho.
10. Após examinar as referidas manifestações em atendimento às oitivas por meio da instrução transcrita no relatório precedente, a Secretaria de Fiscalização de Infraestrutura Rodoviária e de Aviação Civil (SeinfraRodoviaAviação) concluiu que a responsabilidade pela ocorrência das irregularidades, e consequentemente pelo dano ao erário, recai sobre o consórcio Serveng/Aterpa/ M. Martins, contratado para a execução das obras, solidariamente à empresa Maia Melo Engenharia Ltda., na qualidade de supervisora das obras.
11. Ademais, a unidade técnica deste Tribunal entende que não se identificaram evidências que pudessem indicar algum tipo de negligência, imprudência ou imperícia nos atos dos membros da comissão de fiscalização das obras, do coordenador de engenharia e do superintendente do DNIT/MA. Ao contrário, considerou que existem elementos demonstrando que os funcionários do DNIT foram diligentes na busca da solução dos problemas evidenciados, atuando nos termos do art. 67 da Lei 8666/1993.
12. No tocante à medida cautelar aventada no despacho emitido em 13/11/2017, a SeinfraRodoviaAviação pondera que diante da rescisão do Contrato 15.Processo 000620/2012-00 tal medida perdeu seu objeto.
13. A unidade técnica também propõe a realização de diligência ao DNIT a fim de viabilizar uma valoração mais precisa do dano ao erário, já materializado.
14. Por fim, a unidade instrutora propõe que os autos sejam convertidos em TCE, sem prejuízo de o DNIT adotar todas as medidas judiciais e administrativas para recuperar o dano ao erário já concretizado.
15. Acolho o encaminhamento sugerido pela SeinfraRodoviaAviação, cuja análise incorporo às minhas razões de decidir no que conexa às considerações adiante expostas.
16. Sobre os pontos das oitivas, a percuciente análise empreendida pela Secretaria de Fiscalização de Infraestrutura Rodoviária e de Aviação Civil abordou com propriedade e profundidade os argumentos consignados pelos responsáveis em suas manifestações, como se pretende mostrar a seguir.
	I. Achado 3.1 - Execução de serviços com qualidade deficiente - Capa do pavimento
17. Em síntese, o primeiro achado do Relatório de Fiscalização 90/2017 diz respeito a indícios de degradação precoce no pavimento de pistas existentes restauradas e também no pavimento das pistas novas, referentes às obras de duplicação da rodovia. Tal degradação caracteriza-se pela presença de trincas ocorridas e evidenciadas em poucos meses após a execução do pavimento. Esse fato não guarda conformidade com as premissas de projeto que indicam a vida útil de dez anos para o pavimento.
18. Observo que as manifestações do DNIT, bem como da projetista, da supervisora e do Consórcio, confirmaram a ocorrência da irregularidade, assim como comprovaram que as deficiências no pavimento da BR-135/MA - km 25,0 ao km 51,3 decorreram de vícios ou incorreções na execução dos serviços ou no controle de qualidade dos materiais (BGS e/ou CBUQ) empregados na obra.
19. Nesse sentido, verifica-se que diversos laudos foram elaborados, incluindo o relatório técnico apresentado pelo consórcio Dynatest-Contécnica-Strata-Engesur (peça 46) . Os resultados desses estudos indicaram a ocorrência de falhas na execução do pavimento.
20. Importante salientar a informação apresentada pelo DNIT dando conta de que o processo administrativo de apuração de responsabilidade - PAAR (50600.014575/2015-11) foi finalizado, concluindo-se pela responsabilização do consórcio Serveng/Aterpa/M. Martins em relação às falhas verificadas na execução do pavimento, tendo sido a ele aplicada a penalização de advertência e determinado o refazimento, sem ônus para à Administração, do pavimento que apresentou defeito precoce.
21. De acordo com a autarquia, não mais existem divergências quanto às causas e responsabilidades pela degradação precoce do pavimento, restando apenas o consórcio Serveng/Aterpa/M. Martins refazer os serviços, às suas expensas, sob pena de ficar caracterizada a inexecução parcial do contrato.
22. Cabe destacar que, no caso em análise, a unidade técnica apurou que praticamente não ocorreu a interação carga-estrutura, o pavimento se sucumbiu antes mesmo de qualquer carga significativa ser aplicada sobre ele, indicando fato extremamente grave, resultante de vícios, defeitos ou incorreções da execução ou de materiais empregados na obra.
23. Outrossim, observou-se que os trechos pavimentados apresentaram trincas no mesmo mês em que o CBUQ foi executado, conforme registrado pelos fiscais do DNIT, inclusive com a evidenciação de tentativas de correções pontuais, realizadas pelo próprio Consórcio Executor.
24. Segundo a unidade técnica, o consórcio também não pode argumentar que teve uma atuação diligente, uma vez que as falhas no pavimento foram detectadas logo após sua execução, em fevereiro de 2014, e até esta data ainda não foram realizadas as necessárias correções, conforme determina o art. 69 da Lei 8666/1993.
25. Desse modo, considero que a SeinfraRodoviaAviação logrou êxito em evidenciar que, de fato, houve defeitos significativos e prematuros no pavimento da rodovia auditada. Apenas meses depois da pavimentação já havia grande quantidade de falhas no asfalto que deveria durar 10 anos. Em vista disso, concordo com a análise empreendida na instrução da unidade técnica de que os argumentos apresentados pelo consórcio Serveng/Aterpa M. Martins não são suficientes para afastar ou elidir a irregularidade apontada no relatório de fiscalização.
26. Quanto à empresa supervisora, Maia Melo Engenharia, observo que o relatório emitido pelo consórcio Dynatest-Contécnica-Strata-Engesur (peça 46) descreve, em detalhes, a ocorrência de deficiências no processo executivo das obras, associadas à "falta de controle tecnológico eficaz por parte dos profissionais das empresas envolvidas no processo das distintas atividades de pavimentação" (peça 46, p. 28) .
27. Assim, restando comprovada a ocorrência de vícios, defeitos ou incorreções da execução ou dos materiais empregados na obra, avalio, conforme entendimento da unidade técnica, que a supervisora seja responsabilizada solidariamente pela degradação precoce do pavimento.
	II - Achado 3.2 - Execução de serviços com qualidade deficiente - Depressões no pavimento
28. Conforme consignado no Relatório de Fiscalização 90/2017 (peça 78, p. 19-25) , esse achado diz respeito à ocorrência de acentuadas depressões no pavimento recém executado da BR-135/MA - km 25,0 a km 51,3, caracterizadas por sucessivas variações na planimetria da rodovia, sobretudo entre as estacas 1930 (km 38,5) e 2135 (km 42,0) . Conforme o Relatório de Fiscalização 90/2017 (peça 78, p. 19-25) , essa variação inadequada do greide de pavimentação executado acarreta riscos adicionais à segurança dos usuários (acidentes) , redução na eficiência dos transportes realizados na rodovia e aceleração no processo de deterioração da pista.
29. Esta irregularidade foi observada apenas nas pistas novas, onde a solução de projeto previa a execução de estacas de brita ou a execução de consolidação radial profunda - CPR como tratamento dos solos moles presentes na fundação do pavimento.
30. Segundo a equipe de auditoria, os serviços executados também não se harmonizam ao previsto no projeto executivo, em especial no que se refere à condicionante que previa execução do pavimento somente após à concretização da maior parte dos recalques:
92. Nesse passo, visando a atender às normas relativas às construções rodoviárias, o projeto executivo das obras de adequação da BR-135/MA apresenta as seguintes premissas (Evidência 44, p. 8) :
Condicionantes do Projeto
Em acréscimo as condicionantes geotécnicas inerentes a travessia dos segmentos com fundação constituída por sedimentos silto-argilosos inconsistentes e de elevada compressibilidade, deverá ser levada em consideração o cronograma do empreendimento a ser definido pelo DNIT.
Tendo em vista as condicionantes acima, os estudos terão que ser desenvolvidos levando em consideração que a grande parte dos recalques terá que ser desenvolvido antes da execução da pavimentação da via.
Assim, a solução a ser adotada deverá levar em consideração a estabilidade dos maciços e, principalmente o controle dos recalques, uma vez que o objetivo do projeto é promover a duplicação e a translação da ferrovia existente da CFN para garantir maior segurança e conforto aos usuários da via. (grifado) 
31. Cabe registrar que se denomina recalque o "desnivelamento de uma estrutura ou de um terrapleno, devido à deformação do solo" (Glossário de Termos Rodoviários -  DNER - Publicação 700/1997, p. 222) .
32. De acordo com a unidade técnica, em solos finos não drenados, como é o caso do material presente na fundação da BR135/MA, os recalques ocorrem em três fases: recalques imediatos (compressão elástica) , adensamento primário e adensamento secundário. Sendo que a maior parte dos recalques ocorre nas duas primeiras etapas.
33. Desse modo, a execução da pavimentação de parte da obra foi realizada sem a devida atenção à consolidação prevista no normativo "DNER-PRO 381/98 - Projeto de aterros sobre solos moles para obras viárias", indicando a responsabilidade do consórcio Serveng/Aterpa/M. Martins pelas depressões apresentadas.
34. Observo que a minuciosa análise da SeinfraRodoviaAviação em relação a essa irregularidade aponta que as excessivas depressões verificadas no sentido longitudinal da rodovia decorreram primordialmente pelo fato de o Consórcio ter construído a estrutura do pavimento antes da consolidação dos recalques primários verificados na sua fundação.
35. Nesse sentido, as informações enviadas pela Superintendência do DNIT no Maranhão - SRDNIT/MA e pela ATP Engenharia corroboraram as análises conduzidas pela unidade técnica quanto ao achado 3.2 do Relatório de Fiscalização 90/2017.
36. Ressalta-se a manifestação do DNIT confirmando que o consórcio Serveng/Aterpa/M. Martins finalizou a instrumentação da obra antes da estabilização (consolidação primária) dos maciços, acatando proposição da empresa Terratek por ele contratada para monitorar os recalques.
37. Além disso, estão bem documentadas as imperfeições resultantes do recalque do terreno da nova via. Comprovou-se documentalmente, com testes e medições específicos, da época dos fatos, que, após a aplicação das camadas superiores, continuou havendo a compressão do solo, que embora prevista, por se tratar de solos moles, fora tratada em projeto, onde se elegeram e contrataram onerosas soluções de engenharia.
38. Assim, consoante ao exame da unidade técnica, considero que essa irregularidade ocorreu por razões intrínsecas à vontade e ao controle do consórcio Serveng/Aterpa/M. Martins, uma vez que coube a ele a decisão de construir a estrutura do pavimento antes de ter ocorrido a consolidação primária dos recalques.
39. No que tange à empresa Maia Melo Engenharia, a supervisora também confirmou que o pavimento foi executado antes de ter ocorrido a maior parte dos recalques.
40. Apesar disso, em sua manifestação, apresentou argumentos buscando se eximir das responsabilidades quanto aos problemas advindos da execução do pavimento antes da consolidação dos recalques.
41. Quanto a esse aspecto, avalia-se que os argumentos apresentados pela Maia Melo não merecem prosperar.
42. Note-se que o fato de o consórcio Serveng/Aterpa/M. Martins ter contratado uma empresa especialista para monitorar os recalques em nada reduz as responsabilidades da Maia Melo. Dada a complexidade dos serviços, que inclusive demandaram a contratação de uma empresa especialista, avalia-se que a Supervisora deveria ter cuidados ainda maiores em relação ao controle da execução.
43. Esse entendimento está em consonância com o disposto no item 4 dos Termos de Referência do Edital do Pregão Eletrônico 472/2012-15, que culminou na formalização do Contrato UT-0850/2012-00, firmado entre o DNIT e a empresa Maia Melo.
44. O item 4 dos Termos de Referência trata das atribuições da Maia Melo. Dentre as atribuições da supervisora destaca-se:
8) Deverá exercer controles sistemáticos de todas as etapas de obras, inclusive leituras e compilação de dados de instrumentação geotécnica durante construção de aterros no Campo de Perizes. Informar de imediato a fiscalização do DNIT quando a Construtora praticar inobservância de normas e desatenção ao Projeto Executivo e as determinações da Supervisora e/ou do DNIT. (grifou-se) 
45. Assim, ajuíza-se que o fato de o consórcio Serveng/Aterpa/M. Martins ter contratado uma empresa especialista para monitorar os recalques não serve para a Maia Melo se eximir de suas responsabilidades em relação aos problemas advindos da execução do pavimento antes da consolidação desses recalques.
46. Dessa maneira, a análise da unidade técnica aponta que a Maia Melo descumpriu suas obrigações contratuais (Contrato UT-0850/2012-00, peça 18) ao deixar de exercer um controle efetivo e sistemático da etapa da obra relativa à construção de aterro sobre solos moles da obra da BR135/MA.
47. Quanto às duas irregularidades apontadas pela equipe de fiscalização, a SeinfraRodoviaAviação considerou que ficou demonstrada a ausência de correlação entre as irregularidades ocorridas e o projeto executivo das obras, elaborado pela ATP Engenharia. 
	III - Considerações adicionais relativas ao Despacho de 13/11/2017 (peça 83) 
48. No despacho exarado em 13/11/2017 foi determinado ao DNIT que, em sua manifestação, informasse ao TCU sobre (peça 83, p. 6) :
c.1) se foi definida solução de engenharia a ser executada com vistas a elevar a patamares aceitáveis o nível de qualidade do trecho rodoviário em tela, corrigindo-se as imperfeições da via a que se referem os achados descritos no item "III" do relatório de auditoria (peça 78) , considerando, em especial, a atual situação de exposição dos usuários da via a risco adicional de acidentes, e possível ocorrência de dano a erário, tudo em razão de depressões na via e outras deficiências precoces em pavimento novo; 
c.2) se existe, e em que fase de implementação se encontra, plano de ação para a correção das imperfeições mencionadas no presente despacho, pormenorizadas no relatório de auditoria aqui referido; 
c.3) se foram adotadas medidas judiciais para exigência do cumprimento de obrigações quanto à qualidade do pavimento do trecho aqui tratado, ou para apuração de eventuais responsabilidades, administrativas, civis ou de outra natureza, das empresas/consórcio contratadas para elaboração de projeto, execução de serviços e fiscalização das mencionadas obras, incluindo-se a instauração de tomadas de contas especiais ou outras julgadas necessárias; 
c.4) qual o atual estágio de execução físico-financeira das obras e qual o ritmo atual das obras.
49. Quanto à correção das irregularidades apontadas no Relatório de Fiscalização 90/2017 (peça 78) , verifica-se que, até nov/2017 (peça 104, p. 1) , o consórcio Serveng/Aterpa/M. Martins não havia adotado providências no sentido de reparar os vícios, defeitos ou incorreções da execução ou dos materiais empregados na obra, seja na camada de base em BGS, seja no revestimento em CBUQ, tal como estabelecido no art. 69 da Lei 8666/1993.
50. Observo que o DNIT adotou medidas administrativas visando a apuração dos fatos, a identificação dos responsáveis e a caracterização do dano. Contudo, não logrou êxito em elidir o dano ao erário já materializado.
51. Nesse sentido, o DNIT notificou formalmente o Consórcio para que procedesse o refazimento dos serviços defeituosos. No entanto, o consórcio registrou, também formalmente, sua negativa em atender à notificação (peça 149, p. 3) , caracterizando-se dessa forma a inexecução contratual.
52. Por meio de consulta ao sistema Siac/Sisdnit, a unidade técnica deste Tribunal apurou que o DNIT promoveu a rescisão do Contrato 15 0620/2012, em 30/4/2019 (peça 153) . Portanto, o DNIT já começou a adotar as providências legais que o caso requer, conforme estabelecido nos artigos 77 a 80 e 87 da Lei 8666/1993.
53. Uma vez caracterizada a responsabilidade do Consórcio Executor das obras em conjunto com a empresa supervisora do contrato, também cabe avaliar a atuação dos componentes da Comissão de Fiscalização das Obras, presidida pelo Analista de Infraestrutura de Transportes - DNIT engenheiro Elias Waquim, tendo como demais componentes os também Analistas de Infraestrutura de Transportes - DNIT engenheiros José Costa Neto e Wallace Alan Blois Lopes.
54. Quanto a esses engenheiros Analistas de Infraestrutura do DNIT, não resta dúvida de que, na qualidade de fiscais designados pela Portaria DNIT n. 129/2014 para compor a Comissão de Fiscalização das Obras de Adequação da BR-135/MA - km 25,0 a km 51,3 - Contrato 15 00620/2012, são formalmente responsáveis pelo acompanhamento da execução dos serviços, nos termos do caput do art. 67 da Lei 8666/1993.
55. Dessa forma, tendo a atribuição formal de fiscalizar e acompanhar a execução das obras, também recairia sobre esses servidores a responsabilidade quanto às irregularidades apontadas nos Achados III.1 e III.2 do Relatório de Fiscalização 90/2017. 
56. No entanto, observo que a unidade técnica averiguou que o DNIT teria adotado medidas administrativas na busca de sanear as irregularidades apontadas no Relatório de Fiscalização 90/2017, mas não obteve sucesso. A autarquia teria provido um processo administrativo de apuração de reponsabilidades e, ao final, concluiu que as irregularidades de fato ocorreram, tendo como causa falhas cometidas pelo consórcio construtor nos processos de controle e execução das obras. Em razão disso, o DNIT notificou formalmente o consórcio Serveng/Aterpa/M. Martins para que reparasse os serviços defeituosos, conforme previsto no art. 69 da Lei 8666/1993. Contudo, o Consórcio se negou a refazer o pavimento que apresentou defeitos, culminando na rescisão do Contrato 15.Processo 000620/2012-00.
57. Assim, em concordância com a análise da SeinfraRodoviaAviação, pondero que não se mostra razoável considerar culposa a conduta dos agentes públicos responsáveis pela condução da obra e lotados na Superintendência do DNIT/MA, haja vista não existirem nos autos elementos que demonstrem ter ocorrido inobservância do dever de cuidado objetivo imposto a todas as pessoas de razoável diligência. Os elementos acostados aos autos não são suficientes para indicar que os componentes da comissão de fiscalização tenham cometido algum tipo de negligência, imprudência ou imperícia.
58. Ao contrário, de acordo com a unidade técnica, existem elementos demonstrando que os servidores foram diligentes na busca da solução dos problemas evidenciados, nos termos do art. 67 da Lei 8666/1993.
Art. 67.  A execução do contrato deverá ser acompanhada e fiscalizada por um representante da Administração especialmente designado, permitida a contratação de terceiros para assisti-lo e subsidiá-lo de informações pertinentes a essa atribuição.
§ 1º O representante da Administração anotará em registro próprio todas as ocorrências relacionadas com a execução do contrato, determinando o que for necessário à regularização das faltas ou defeitos observados.
§ 2º As decisões e providências que ultrapassarem a competência do representante deverão ser solicitadas a seus superiores em tempo hábil para a adoção das medidas convenientes.
59.	Em cumprimento ao disposto no §1º e no §2º do art. 67 da Lei 8666/1933, os membros da comissão de fiscalização das obras alertaram, tempestivamente, seus superiores quanto aos graves problemas enfrentados na execução das obras relativas ao Contrato 15.00620/2012, em especial quanto a ocorrência de degradação precoce do pavimento.
60. 	Esses alertas foram direcionados inicialmente à supervisora Maia Melo, ainda em fevereiro de 2014, por meio do Ofício UL03 n. 06/2014 (peça 37) . Nesse ofício, a comissão de fiscalização requereu da empresa supervisora esclarecimentos sobre a constatação de que o consórcio Serveng/Aterpa/M. Martins já estava realizando reparos localizados nos serviços recém executados. Naquela oportunidade, a comissão de fiscalização requereu da supervisora das obras informação quanto à natureza, quantidade e localização dos defeitos surgidos no pavimento e a indicação das causas da sua degradação precoce.
61.	Ainda, em 25/2/2015 a comissão de fiscalização repassou formalmente os problemas verificados na obra para o Superintendente Regional do DNIT/MA, conforme o Memorando n. 29/2015-UL03/SRMA/DNIT (peça 38) . Dessa vez, considerando as justificativas conflitantes apresentadas pelo consórcio Serveng/Aterpa/M. Martins e pela supervisora Maia Melo quanto às causas da degradação precoce do pavimento.
62.	Naquela oportunidade, a comissão de fiscalização solicitou o apoio de instâncias superiores do DNIT para atacar o problema, deixando claro que a comissão não dispunha de recursos para sanear as irregularidades.
63.	Assim sendo, não seria razoável incluir os membros da comissão de fiscalização das obras como responsáveis solidários do dano.
64.	De igual modo, na mesma linha de raciocínio da unidade instrutora, também não cabe impor responsabilidade ao coordenador de engenharia, Sr. Glauco Henrique Ferreira da Silva, e ao superintendente do DNIT/MA, Sr. Gerardo de Freitas Fernandes. Esses gestores, em 2/3/2015, deram conhecimento a instâncias superiores, no caso a Diretoria de Infraestrutura Rodoviária-DIR/DNIT, do aparecimento de defeitos precoces na rodovia e solicitaram a realização de análise in loco (peça 61) . Tal providência possibilitou que técnicos do DNIT, bem como do consórcio Dynatest - Contécnica - Strata - Engesur, avaliassem o pavimento recém executado e elaborassem os laudos em que restaram evidenciadas as fragilidades verificadas na obra da BR-135/MA (peças 38, 45 e 46) .
65.	Dessa forma, não havendo nos autos elementos que indiquem a contribuição/participação de agentes do DNIT na ocorrência das irregularidades apontadas, restam como responsáveis solidários do débito apenas o consórcio Serveng/Aterpa/M. Martins e a supervisora Maia Melo.
66.	Neste ponto, cabe evidenciar que esta Corte de Contas já adotou em outras oportunidades decisão de condenar em débito apenas a contratada como responsável pelo dano ao erário, sem a responsabilização solidária de agente público, com fundamento no art. 71, inciso II, da Constituição Federal, c/c o art. 5º, inciso II, da Lei 8.443/1992.
67.	A exemplo do caso tratado no Acórdão 1546/2017-TCU-Plenário, da relatoria do Min. José Múcio Monteiro, o qual foi publicado no Boletim de Jurisprudência 182, de 7/8/2017.
68.	No voto que fundamentou esse citado acórdão, o Relator deixou claro seu entendimento no sentido de que:
37. Restando, portanto, apenas a contratada como responsável pelo dano ao erário, devo registrar meu entendimento sobre a possibilidade de o TCU condená-la em débito, mesmo sem a responsabilidade solidária de agente público, com fundamento no art. 71, inciso II, da Constituição Federal de 1988 c/c o art. 5º, inciso II, da Lei 8.443/1992. Nesse sentido, vale citar trecho do voto condutor do Acórdão 946/2013-TCU-Plenário, de relatoria do Ministro Benjamin Zymler:
"69. Em suma, pode-se concluir que, quando a norma determina que cabe ao TCU 'fixar responsabilidade solidária do agente público que praticou o ato irregular e do terceiro que, como contratante ou parte interessada na prática do mesmo ato, de qualquer modo haja concorrido para o cometimento do dano apurado', ela está a firmar o procedimento a ser adotado quando houver fundamentos jurídicos para a fixação da solidariedade. Não se vislumbra aqui, repito, qualquer limitação ao alcance de jurisdição, no sentido de que terceiros que tenham lesado o erário sem a coparticipação de agentes públicos não se submetem a esta Corte de Contas".
69.	Sinteticamente, o Tribunal adotou a compreensão de que não é indispensável a participação de agente público na causação de dano ao erário para que se configure a competência do TCU para processar e julgar a TCE.
70.	Nesse sentido, convém destacar que tal matéria foi pacificada em decisão mais recente, em 20/2/2019, quando foi promulgado o Acórdão 321/2019-TCU-Plenário (Relatora: Ministra Ana Arraes) , que tratou de Incidente de Uniformização de Jurisprudência com o objetivo de dirimir a divergência de entendimentos a respeito da competência do TCU para julgar contas de terceiros particulares que causem dano ao erário. Nessa ocasião o Tribunal decidiu: 
"9.1. deixar assente o entendimento de que, de acordo com os artigos 70, parágrafo único, e 71, inciso II, da Constituição Federal c/c os artigos 5º, inciso II, 16, § 2º, e 19 da Lei 8.443/1992 e o artigo 209, § 6o, do Regimento Interno, compete ao TCU julgar as contas de pessoa física ou jurídica de direito privado que causarem dano ao erário, independentemente da coparticipação de servidor, empregado ou agente público, desde que as ações do particular contrárias ao interesse público derivem de ato, contrato administrativo ou instrumento congênere sujeitos ao Controle Externo".
71.	Nesse sentido, cabe, desde logo, nos termos do art. 252 do Regimento Interno do TCU, a conversão deste processo em tomada de contas especial - TCE, independentemente de outras medidas administrativas e judiciais que o DNIT tenha adotado, ou venha a adotar, visando reparar o dano ao erário já caracterizado, inclusive a rescisão contratual.
72.	Por fim, no que se refere ao estágio de execução físico-financeira das obras, por meio de pesquisa efetivada em 28/5/2019 ao Sistema de Supervisão Rodoviária Avançada - Supra/DNIT, a execução financeira do Contrato 15.00620/2012 restou configurada da seguinte forma:
Tabela 1: Execução financeira - Relatórios Supra/DNIT
	Preço Inicial (PI) 
	Medido acumulado até jun/2017      (R$) 
 (58ª Medição) 
	Medido acumulado até out/2018        (R$) 
 (74ª Medição) 

	Preço inicial (PI) 
	354.699.315,02
	354.699.315,02

	Total aditivos contratuais
	73.178.042,53
	84.124.375,36

	PI contratual vigente
	427.877.357,55
	438.823.690,38

	Total reajustamento contratual (R) 
	64.539.377,39
	70.455.753,15

	Total contratual (PI+R) 
	492.416.734,56
	509.279.443,53

	Medição atual (PI) 
	381.289.234,58
	412.839.180,97

	Medição atual (PI+R) 
	430.361.563,96
	474.037.587,96

	Saldo Contratual (PI+R) 
	62.055.170,60
	35.241.855,57

Fonte: produção própria a partir dados das peças 19 e 153
73.	Cabe também reportar que o Contrato 15.00850/2012, com a Maia Melo Engenharia Ltda, apresenta-se ativo, porém paralisado em 26/12/2018, com saldo contratual de R$ 3.504.511,61 (PI+R; peça 155) .
	IV - Considerações sobre a adoção de medida cautelar 
74.	De acordo com os elementos constantes nos autos, sobretudo as manifestações apresentadas pelo DNIT, evidenciou-se que após a efetivação das medidas administrativas adotadas pela Autarquia, o consórcio Serveng/Aterpa/M. Martins se negou a refazer o pavimento que apresentou defeitos, apesar de ter sido formalmente notificado. Tal negativa culminou na rescisão contratual, conforme tratado anteriormente nesta instrução. Diante disso, resta prejudicada a proposição para adoção da medida cautelar aventada no Despacho de 13/11/2017 (peça 83) .
	V - Considerações Adicionais
75.	A estimativa de dano efetivada pela unidade técnica no âmbito destes autos considerou, no que tange à degradação precoce do pavimento, apenas o montante de recursos pago indevidamente ao consórcio Serveng/Aterpa/M. Martins em virtude da execução do CBUQ que apresentou má qualidade. Considerando essa opção de quantificação do débito e acrescendo-se os custos de remoção dos serviços defeituosos, tem-se que o dano ao erário alcança um montante de R$ 12.464.822,52 (nov/2011) , sendo este valor a soma de R$ 12.032.547,32 (peça 156) , referentes à degradação precoce do pavimento, mais R$ 432.275,20 (peça 74) , referentes às depressões verificadas na rodovia.
76. 	Ocorre que o exame empreendido pela SeinfraRodoviaAviação na instrução à peça 160 evidenciou que os defeitos apresentados na rodovia não se restringem apenas à camada de CBUQ. De acordo com a unidade instrutora, a degradação precoce ocorrida pode advir de falhas cometidas na execução (materiais e processo executivo) tanto do CBUQ, quanto da camada de base em BGS. Portanto, segundo a unidade técnica, não se pode descartar a possibilidade de o material utilizado na construção da base em BGS não ser reaproveitado em sua completude. Nesse caso, a SeinfraRodoviaAviação considera que também deve ser adicionado ao valor do dano o montante pago pela execução da base em BGS que apresentou defeito (altas deflexões) , inclusive o fornecimento do material (brita graduada) , que pode não ser reaproveitado.
77. 	Dessa forma, a unidade técnica vislumbra que o dano ao erário ocorrido pode superar a estimativa realizada no âmbito destes autos.
78. 	Nesse sentido, a unidade instrutora apurou que a SRDNIT/MA, quantificou do valor do dano ao erário já concretizado, calculando esse montante em R$ 18.613.366,84 (valores reajustados até out/2018) (peça 159, p. 20) .
79. 	Por esse motivo, acolho a proposta da SeinfraRodoviaAviação quanto à realização de diligências e inspeções, no âmbito do futuro processo de TCE, a fim de requerer do DNIT a memória de cálculo que fundamentou sua quantificação de débito, bem como informações que viabilizem a quantificação do dano referente à parte da camada de base em BGS que não deveria ter sido aceita por apresentar altas deflexões, e que não poderá ser reaproveitada, em virtude de má qualidade do material utilizado. Tais elementos permitirão a valoração mais precisa do dano ao erário, já materializado. Não obstante a possibilidade de, com essas medidas, ocorrer apuração de débito adicional, proponho que este Tribunal, desde já, promova a citação atinente ao débito já apurado pela Seinfra, no valor de R$ 12.464.822,52.
80. 	Por fim, cabe registrar que posteriormente ao apensamento da instrução da unidade técnica (peça 160) e após o pronunciamento dos dirigentes da SeinfraRodoviaAviação (peças 161 e 162) e com os autos já em análise no meu gabinete, o Consórcio Serveng/Aterpa juntou ao processo um conjunto de 50 peças intitulado "Esclarecimentos Adicionais" em que busca demonstrar que os problemas verificados na obra da BR-135/MA não podem ser atribuídos ao Consórcio, que teria executado os serviços em conformidade com os normativos técnicos do DNIT e com o acompanhamento da autarquia e da supervisora (peças 163 a 213) .
81. 	Nesse expediente o Consórcio Serveng/Aterpa requer o não acolhimento da proposta da unidade técnica no tocante à responsabilidade do Consórcio nas falhas apontadas pela unidade instrutora ou, caso não se entenda pelo não acolhimento, de pronto, da proposta da unidade técnica, que o processo, ao menos, retorne à SeinfraRodoviaAviação para nova análise e esclarecimento dos pontos registrados na extensa documentação acostada aos autos (peça 163, p.41) .
82 	Nesse ponto, cabe destacar a minuciosa e percuciente análise empreendida pela Secretaria de Fiscalização de Infraestrutura Rodoviária e de Aviação Civil na instrução à peça 160, em que abordou com propriedade e profundidade as falhas ocorridas na obra, em que concluiu que os defeitos verificados no pavimento decorreram de falhas na execução e/ou controle das obras, seja na qualidade dos materiais empregados, seja no processo executivo utilizado.
83. 	Ressalto que o próprio DNIT, por meio de processo administrativo de apuração de reponsabilidades, concluiu que as irregularidades de fato ocorreram, tendo como causa falhas cometidas pelo consórcio construtor nos processos de controle e execução das obras.  
84. 	Ademais, oportuno ressaltar que, no processo de tomada de contas especial a ser instaurado, os conteúdos das informações supervenientes trazidas aos autos pelo Consórcio Serveng/Aterpa serão considerados pela unidade técnica no exame da responsabilização do dano ao erário advindo das falhas verificadas na rodovia BR-135/MA.
85.           Por fim, registro que após o processo ser pautado para esta sessão plenária, o Consórcio apresentou pedido de retirada do processo da pauta, para que seja encaminhado para análise da unidade técnica (peça 214) . No entanto, tal pedido não justifica a retirada do processo de pauta, uma vez que os argumentos, conforme supramencionado, poderão ser analisados na tomada de contas especial a ser instaurada.  
86.	Portanto, tendo em vista os fatos retro apresentados, considero que o melhor caminho a seguir neste momento é a conversão do presente processo em tomada de contas especial com a responsabilização solidária do Consórcio Executor e da empresa supervisora.  
Ante o exposto, manifesto-me por que o Tribunal aprove o acórdão que ora submeto à apreciação deste Colegiado.
TCU, Sala das Sessões Ministro Luciano Brandão Alves de Souza, em 22 de julho de 2020.
AUGUSTO SHERMAN CAVALCANTI 
Relator

Trago à reflexão dos meus pares questão peculiar apontada na fiscalização realizada na BR-135 no Maranhão durante os trabalhos do Fiscobras 2017. Lá foram registrados dois achados relativos à execução de serviços com qualidade deficiente: presença de trincas na capa do pavimento e depressões ao longo da pista de rolamento.
Essas ocorrências foram verificadas tão logo se concluiu a execução dos serviços, não havendo indícios de qualquer tráfego anormal ou sobrecarga aleatória que pudesse ocasionar tais defeitos. Alguns levantamentos técnicos dão notícia da possibilidade, inclusive, de colapso do corpo estradal, ante os resultados obtidos mediante ensaios. Por certo, há trechos ao longo dos cerca de 26 km executados que se apresentam normais e sem registro de defeitos.
Nesse momento, o Relator, eminente Ministro Augusto Shermam, acolhe a proposta da unidade técnica de converter os autos em tomada de contas especiais, para prosseguimento das apurações, com as devidas citações e cálculos pertinentes dos valores em tese devidos.
Ao compulsar os autos, pude perceber a complexidade da matéria cujo deslinde se norteia em vários laudos e trabalhos de consultoria, realizados por profissionais contratados tanto pelo Dnit, quanto pelo consórcio construtor, bem como pela empresa supervisora. 
De forma breve, até porque não tenho a pretensão de esgotar a matéria, cito a inspeção realizada pelo próprio Dnit com o auxílio técnico das empresas Dynatest-Contécnica-Strata-Engesur, que concluiu que os problemas verificados na capa asfáltica seriam oriundos de deficiências executivas, podendo ser desde a ausência de controle da qualidade do material aplicado até a não observância das condições ideais de distribuição e aplicação da mistura na pista. 
Com os resultados desse trabalho, o Dnit concluiu o processo administrativo de apuração de responsabilidade, aplicando a sanção de advertência à empresa e determinado o refazimento, sem ônus para a Administração, do pavimento que apresentou defeito precoce.
Durante o desenrolar do aludido processo, nas etapas de contraditório, tanto a supervisora quanto o consórcio construtor apresentaram outros pareceres técnicos que, a despeito de concordarem em alguns aspectos, não alcançam as mesmas conclusões entre si, além de diferirem das considerações finais trazidas pelos estudos do Dnit.
Alguns desses estudos levantam dúvidas acerca do método construtivo escolhido para a base do pavimento, em que ora se afirma que esse parâmetro de projeto estaria sim adequado e trazem evidências para tanto, e ora se questiona se essa metodologia estaria condizente com as condições locais.
Esse tema foi inclusive objeto de alertas da empresa supervisora endereçados ao Dnit no início da execução dos trechos defeituosos, em face de haver trabalho técnico em que se confirmou elevado nível de tensões de tração em revestimentos em base de brita graduada simples (BGS) em virtude de sua resiliência (propensão a se deformar e voltar ao normal ou se estabilizar após as tensões) , mesmo apresentando elevado valor de CBR (método de ensaio que serve para avaliar a resistência dos solos, também conhecido como Índice de Suporte Califórnia) .
Os estudos da Cava Engenharia, contratados pela supervisora da obra, concluem que os problemas seriam oriundos da camada de base, a despeito de não confirmarem se de fato essa escolha de projeto para as condições do local estaria inadequada, uma vez que já foi utilizada em outros trechos da mesma rodovia e o dimensionamento seguiu os normativos e boas técnicas existentes.
Em suas conclusões, eles apenas asseveram que esse material tem predisposição a apresentar problemas em campo devido à grande probabilidade de entrar em ruína precoce por conta de suas características: "são muito resilientes, ou seja, apresentam alta deformabilidade elástica, apesar de possuírem elevada capacidade de suporte."
As avaliações de mais outros estudos contratados pelo consórcio construtor argumentam que haveria de ter sido feita a análise mecanicista do pavimento, uma espécie de simulação computacional em que se avaliam as deformações, tensões e deslocamentos das camadas.
Assim afirmam porque, na visão deles, haveria uma espécie de risco associado à adoção desse tipo de base, já que a solução em BGS não teria apresentado resultado satisfatório em outros trechos de rodovias no norte e nordeste do país. Alegam, inclusive, que o Dnit teria alterado as concepções de pavimento especificadas com esse material em alguns RDC por brita graduada com cimento por conta dessas constatações. 
A despeito de todas essas questões técnicas não coincidentes e não conclusivas, a excelência do trabalho realizado pela unidade técnica e conduzido com maestria pelo Ministro Sherman me levaria a concordar com a proposta de instauração de TCE, não fossem os novos elementos trazidos pelo consórcio construtor.
De forma geral, sempre que o débito encontrar-se caracterizado e a cadeia de responsabilização identificada, o ingresso de novas informações nos autos não deve justificar o retorno dos autos à unidade técnica, já que haverá outra fase destinada à defesa quando da citação.
Mas devido a existência de elementos técnicos apresentados pela defesa, ainda não examinados, e que podem ou afastar a existência do débito ou interferir na identificação dos responsáveis, considero que a melhor medida nessa etapa processual seria a restituição dos autos à unidade técnica para análise destes pontos, antes da abertura do processo de TCE. 
Saliento que há particularidades nos presentes autos que evidenciam a complexidade da matéria e expõe divergências de ordem técnica externadas por todos esses laudos, estudos e ensaios constantes do processo. Nesse aspecto, há peças importantes que não foram analisadas e podem ter o condão de esclarecer pontos não abordados nos estudos técnicos precedentes, a exemplo dos ensaios e resultados de controle tecnológico realizados durante a obra.
Diante disso, em virtude do teor da matéria e dos diferentes posicionamentos técnicos até então presentes, se o saneamento do processo for concluído antes da TCE e alcançar solução distinta, há grande chance de este Tribunal poupar etapas vindouras de instrução processual.
Na busca da verdade material, considerando o princípio da duração razoável do processo e deixando claro tratar-se de medida de exceção, VOTO pelo retorno dos autos para a secretaria especializada, a fim de avaliar as considerações trazidas pelo consórcio nas peças 163 a 213, sem prejuízo de solicitar à Segecex a devida urgência e brevidade na análise desses elementos. 
Com essas ponderações, VOTO por que o Tribunal adote o Acórdão que ora submeto a apreciação deste Colegiado:
9.1. retornar os autos à secretaria especializada responsável pela instrução do processo para análise das peças 163 a 213, submetendo os autos ao relator com a máxima brevidade possível, de forma a garantir a busca da verdade material sem prejudicar a razoável duração do processo;
9.2 recomendar ao Dnit, com fulcro no art. 250, III, do RI/TCU, que, caso seja de seu interesse e oportunidade, tome de imediato as providências necessárias para a realização de novo procedimento licitatório com o intuito de sanar os defeitos remanescentes da obra realizada no trecho da BR-135 sob exame;
9.3 dar ciência desta deliberação ao Dnit e às empresas interessadas.
TCU, Sala das, em 30 de setembro de 2020.
Ministro VITAL DO RÊGO
Revisor